ACORDAO-COMPLETO-2353686

ACÓRDÃO 1172/2020 ATA 16/2020 - PLENÁRIO

VISTOS, relatados e discutidos estes autos de Tomada de Contas Especial originária de Representação, ora em fase de Recursos de Reconsideração interpostos contra o Acórdão 697/2014-TCU-Plenário;
ACORDAM os Ministros do Tribunal de Contas da União, reunidos em Sessão de Plenário, diante das razões expostas pelo relator e com fulcro nos arts. 32, inciso I, e 33 da Lei 8.443, de 16/7/1992, em:
9.1. conhecer dos Recursos de Reconsideração em exame, para, no mérito, dar-lhes provimento, de modo a:
9.1.1. tornar insubsistentes os subitens 9.2 e 9.3 da deliberação recorrida, mediante os quais os ora recorrentes foram condenados solidariamente em débito e apenados com multa;
9.1.2. com fundamento nos arts. 1º, inciso I, 15, e 16, inciso II, da Lei 8.443/1992, combinados com os arts. 18 e 23, inciso II, dessa mesma lei, e com os arts. 1º, inciso I, 201, § 2º, 205, 208 e 214, inciso II, do Regimento Interno-TCU, julgar regulares com ressalva as contas dos Srs. Adelmar de Miranda Torres, Anecir Scherre, Edson Kenki Ando, Geraldo Magela Benevides Pinheiro, João Aldemir Dornelles, José Fernando de Almeida, Júlio Marques Neto, Leonardo Bennet Neto, Leonildo José Ramadas Nogueira, Maria das Graças Campos Sério, Raimundo Furtado Barreto, Sandra Beatriz Bairros Tavares, Sérgio Cutolo dos Santos, Valdery Frota de Albuquerque e Valter Hiebert, dando-lhes quitação;
9.2. estender os efeitos desse provimento, na forma do art. 281 do Regimento Interno do TCU, ao Sr. Leonardo Bennet Neto, falecido em 26/3/2011, julgando também suas contas regulares com ressalva, dando-lhe quitação, e afastando a condenação em débito imposta a seu espólio/herdeiros;
9.3. dar ciência desta decisão:
9.3.1. aos recorrentes, Srs. Adelmar de Miranda Torres, Anecir Scherre, Edson Kenki Ando, Geraldo Magela Benevides Pinheiro, João Aldemir Dornelles, José Fernando de Almeida, Júlio Marques Neto, Leonildo José Ramadas Nogueira, Maria das Graças Campos Sério, Raimundo Furtado Barreto, Sandra Beatriz Bairros Tavares, Sérgio Cutolo dos Santos, Valdery Frota de Albuquerque e Valter Hiebert;
9.3.2. ao espólio do Sr. Leonardo Bennet Neto, na figura de seu representante legal, ou, conforme o caso, aos herdeiros desse responsável;
9.3.3. ao Procurador-Chefe da Procuradoria da República no Distrito Federal e à Caixa Econômica Federal, fazendo remissão, respectivamente, aos Ofícios 0094/2014 e 0095/2014 expedidos pela Secretaria de Controle Externo da Fazenda Nacional em 25/4/2014 (peças 69 e 70) ;
9.3.4. ao Procurador da República no Distrito Federal Paulo José Rocha Júnior, em complemento às informações relativas a esta Tomada de Contas Especial que lhe foram prestadas no TC Processo 028.087/2015-1, em apenso, fazendo remissão ao Ofício 0014/2016-TCU/Serur, de 12/2/2016 (peça 7 do referido processo) .

Recursos de reconsideração interpostos contra acórdão que julgou irregulares as contas dos recorrentes e condenou-os ao pagamento de débito e de multa em razão de irregularidades constatadas em concessão de empréstimo à construtora Encol S/A Engenharia, Comércio e Indústria.

Caixa Econômica Federal (CEF).

3. Interessados/Responsáveis/Recorrentes:
3.1. Responsáveis: Adelmar de Miranda Torres (CPF XXX.743.201-XX), Anecir Scherre (CPF XXX.551.037-XX), Carlos José de Assunção (CPF XXX.973.051-XX), Edson Kenki Ando (CPF XXX.195.309-XX), Geraldo Magela Benevides Pinheiro (CPF XXX.130.276-XX), José Fernando de Almeida (CPF XXX.481.596-XX), João Aldemir Dornelles (CPF XXX.914.410-XX), Júlio Marques Neto (CPF XXX.209.417-XX), Leonardo Bennet Neto (CPF XXX.543.191-XX), Leonildo José Ramadas Nogueira (CPF XXX.937.397-XX), Maria das Graças Campos Sério (CPF XXX.075.562-XX), Raimundo Furtado Barreto (CPF XXX.914.456-XX), Sandra Beatriz Bairros Tavares (CPF XXX.933.440-XX), Sérgio Cutolo dos Santos (CPF XXX.187.911-XX), Valdery Frota de Albuquerque (CPF XXX.825.371-XX) e Valter Hiebert (CPF XXX.311.137-XX).
3.2. Recorrentes: Adelmar de Miranda Torres (CPF XXX.743.201-XX), Anecir Scherre (CPF XXX.551.037-XX), Edson Kenki Ando (CPF XXX.195.309-XX), Geraldo Magela Benevides Pinheiro (CPF XXX.130.276-XX), João Aldemir Dornelles (CPF XXX.914.410-XX), José Fernando de Almeida (CPF XXX.481.596-XX), Júlio Marques Neto (CPF XXX.209.417-XX), Leonildo José Ramadas Nogueira (CPF XXX.937.397-XX), Maria das Graças Campos Sério (CPF XXX.075.562-XX), Raimundo Furtado Barreto (CPF XXX.914.456-XX), Sandra Beatriz Bairros Tavares (CPF XXX.933.440-XX), Sérgio Cutolo dos Santos (CPF XXX.187.911-XX), Valdery Frota de Albuquerque (CPF XXX.825.371-XX) e Valter Hiebert (CPF XXX.311.137-XX).

13.1. Ministros presentes: José Mucio Monteiro (Presidente), Walton Alencar Rodrigues, Benjamin Zymler, Augusto Nardes, Aroldo Cedraz (Relator), Raimundo Carreiro, Ana Arraes, Bruno Dantas e Vital do Rêgo.
13.2. Ministros-Substitutos presentes: Marcos Bemquerer Costa, André Luís de Carvalho e Weder de Oliveira.

Edson Kenki Ando

União x Raimundo Furtado Barreto

ADELMAR DE MIRANDA TORRES

AROLDO CEDRAZ

Ministra Ana Arraes.

Inicio este Relatório transcrevendo, com alguns ajustes de forma e fundamentado no inciso I do § 3º do art. 1º da Lei 8.443, de 16/7/1992, a instrução elaborada no âmbito da Secretaria de Recursos deste Tribunal de Contas (Serur) e autuada como peça 410:
"INTRODUÇÃO
1. Trata-se de recursos de reconsideração contra os Acórdão 697/2014-TCU-Plenário (peça 65, rel. Min. Ana Arraes) e 2.775/2014-TCU-Plenário (peça 199, Rel. Min.-Subst. Marcos Bemquerer Costa) , interpostos pelos seguintes responsáveis: 
a) membros da Diretoria Colegiada da Caixa: Sérgio Cutolo dos Santos, Adelmar de Miranda Torres e Sandra Beatriz Bairros Tavares (peça 169) ; Valdery Frota de Albuquerque (peça 139) ; José Fernando de Almeida (peças 133 e 243) e Valter Hiebert (peça 189) ;
b) integrantes do Comitê de Crédito e Contratações da matriz: Anecir Scherre (peça 111) ; Edson Kenki Ando (peça 99) ; Geraldo Magela Benevides Pinheiro (peças 113 e 242) ; João Aldemir Dornelles (peça 112) ; Júlio Marques Neto (peça 110) ; Leonildo José Ramadas Nogueira (peça 115) ; Maria das Graças Campos Sério (peça 123) ; Raimundo Furtado Barreto (peças 131, 244 e 245) .
1.1. Pelo Acórdão 697/2014-TCU-Plenário, o Tribunal julgou as presentes contas irregulares, condenando os responsáveis ao pagamento de R$ 16.900.000,00 (em 27/6/1995) e aplicando-lhes, individualmente, multa no valor de R$ 2 milhões. Também determinou aos órgãos credores (Caixa, quanto ao débito, e União, quanto à multa) a adoção de providências para o arresto de bens dos responsáveis (em redação ajustada, quanto a esse fim, pelo Acórdão 2775/2014-TCU-Plenário) .
1.2. A parte dispositiva do acórdão condenatório apresenta o seguinte teor, já com a nova redação: (a) dos itens 9.2 e 9.3, ajustada pelo Acórdão 1988/2014-TCU-Plenário (peça 144) em decorrência da notícia de falecimento de um dos responsáveis; (b) do item 9.5.3, conferida pelo Acórdão 2775/2014-TCU-Plenário (peça 199) para dispor sobre o arresto de bens, e (c) pela inclusão de um novo item 9.2, pelo Acórdão 674/2005-TCU-Plenário (peça 21, p. 24) , para deixar expresso o acolhimento das justificativas de alguns dos responsáveis:
9.1. julgar regulares com ressalva as contas do Sr. Carlos José de Assunção, com fulcro nos artigos 1º, inciso I; 16, inciso II, e 18, da Lei 8.443/1992, dando-se-lhe quitação;
9.2. acolher as razões de justificativas apresentadas pelos Srs. Clóvis de Oliveira, Jovani Bortolotte Xavier, Alberane de Sousa Marques, e Alvaro de Oliveira Facundo [acrescido pelo Acórdão 674/2005, sem renumerar os subitens seguintes];
9.2. julgar irregulares as contas dos responsáveis a seguir relacionados: Adelmar de Miranda Torres, Anecir Scherre, Edson Kenki Ando, Geraldo Magela Benevides Pinheiro, José Fernando de Almeida, João Aldemir Dornelles, Júlio Marques Neto, Leonardo Bennet Neto, Leonildo José Ramadas Nogueira, Maria das Graças Campos Sério, Raimundo Furtado Barreto, Sandra Beatriz Bairros Tavares, Sérgio Cutolo dos Santos, Valdery Frota de Albuquerque e Valter Hiebert, com fundamento nos artigos 1º, inciso I, e 16, inciso III, alínea 'c', da Lei 8.443/1992, c/c os artigos 19, caput, e 23, III, da mesma Lei, condená-los, solidariamente, sendo que, no caso de Leonardo Bennet Neto, a condenação deve ser dirigida ao espólio na figura de seu representante legal ou aos herdeiros, caso tenha havido a partilha de bens, ao pagamento da importância de R$ 16.900.000,00 (dezesseis milhões e novecentos mil reais) , acrescida dos devidos encargos legais, calculados a partir de 27/6/1995, até o efetivo recolhimento, e fixar-lhes prazo de 15 (quinze) dias, a contar da notificação, para comprovarem, perante o Tribunal, o recolhimento da dívida aos cofres da Caixa Econômica Federal, nos termos do art. 23, inciso III, alínea 'a', da Lei 8.443/1992, c/c o art. 214, inciso III, alínea 'a', do Regimento Interno;
9.3. aplicar a cada um dos responsáveis indicados no item 9.2, à exceção de Leonardo Bennet Neto, ante o seu falecimento, multa de R$ 2.000.000,00 (dois milhões de reais) , com fulcro nos arts. 19, caput, e 57 da Lei 8.443/1992, e, nos termos do art. 23, inciso III, alínea 'a', da Lei 8.443/1992, c/c o art. 214, inciso III, alínea 'a', do Regimento Interno, fixar-lhes prazo de 15 (quinze) dias, a contar da notificação, para que comprovem, perante o Tribunal, o recolhimento da importância aos cofres do Tesouro Nacional, com incidência de encargos legais, calculados da data deste acórdão até a do efetivo pagamento, se for quitada após o vencimento;
9.4. autorizar a cobrança judicial das dívidas, caso não atendidas as notificações, nos termos do art. 28, inciso II, da Lei 8.443/1992;
9.5. autorizar o pagamento das dívidas em até 36 (trinta e seis) parcelas mensais consecutivas, nos termos do art. 26 da Lei 8.443/1992, c/c o art. 217 do Regimento Interno, caso venha a ser solicitado pelos responsáveis antes do envio do processo para cobrança judicial;
9.5.1. fixar o vencimento da primeira parcela em 15 (quinze) dias a contar do recebimento da notificação e o das demais a cada 30 (trinta) dias, com incidência de encargos legais sobre o valor de cada uma;
9.5.2. alertar aos responsáveis que a inadimplência de qualquer parcela acarretará vencimento antecipado do saldo devedor, nos termos do art. 26, parágrafo único, c/c o § 2º do art. 217 do Regimento Interno;
9.5.3. solicitar à Advocacia-Geral da União e à Caixa Econômica Federal a adoção das medidas necessárias ao arresto dos bens dos responsáveis julgados em débito indicados no subitem 9.2;
9.6. encaminhar cópia deste acórdão, bem como do relatório e do voto que o fundamentaram:
9.6.1. ao procurador-chefe da Procuradoria da República no Distrito Federal, para adoção das medidas que entender cabíveis, nos termos do art. 16, § 3º, da Lei 8.443/1992;
9.6.2. à Casa Civil da Presidência da República, em face do Ofício nº 116-CISET-CC-PR, de 16/3/2004;
9.6.3. à Caixa Econômica Federal - CEF.
HISTÓRICO
2. O processo iniciou-se com base em denúncia anônima sobre concessão irregular de empréstimo pela Caixa à construtora Encol S.A. - Engenharia, Comércio e Indústria, no valor de R$ 16.900.000,00 (dezesseis milhões e novecentos mil reais) , em 27/6/1995. O valor atualizado da dívida, à época da notificação do acórdão condenatório, atingia cerca de R$ 177 milhões de reais.
2.1. Por faltar os requisitos de admissibilidade da denúncia, a peça foi recebida como representação da então 2ª Secex (peça 1, p. 25-40) . Após as apurações iniciais, o Plenário determinou a conversão do processo em tomada de contas especial (Acórdão 96/2005, peça 21, p. 3, com correção de erro material pelo Acórdão 674/2005, peça 1, p. 24) .
2.2. Ao final, foram responsabilizados os membros da Diretoria Colegiada da Caixa e os integrantes do Comitê de Crédito e Contratações da matriz, que participaram da concessão do mútuo.
2.3. Os integrantes do Comitê de Crédito e Contratações foram ouvidos, e ao fim condenados, pela seguinte irregularidade, descrita na citação:
Voto favorável à concessão do empréstimo quando a nota técnica elaborada pela DIRCO/MZ (Nota Técnica 10/95, de 22/6/95 - peça 5, p. 27) alertava para o risco elevado da operação e sem que se dispusesse de análise econômico-financeira atualizada da mutuária - configurando gestão temerária de recursos públicos e ato antieconômico, conforme previsto no art. 43, inciso II, da Lei 8.443/92.
2.4. Pela mesma irregularidade foram condenados o Presidente e os membros da Diretoria da Caixa, citados nos seguintes termos: 
Autorização da Concessão de Crédito Especial, ratificando o entendimento do Comitê de Crédito e Contratações da Matriz e incorrendo na mesma irregularidade. 
2.5. Logo após a condenação, os itens 9.2 e 9.3 do Acórdão 697/2014-TCU-Plenário (peça 65) foram ajustadas pelo Acórdão 1988/2014-TCU-Plenário (peça 144) , para retirar a multa aplicada a um dos responsáveis, que havia falecido, bem como direcionar a condenação ao espólio. 
2.6. Outras decisões foram sendo proferidas ao longo do processo, notadamente quanto à medida cautelar de arresto objeto do item 9.5.3 do acórdão condenatório. Para melhor compreensão, apresenta-se a seguinte síntese dos acórdãos proferidos nos autos, todos do Plenário:
	1) 96/2005
	 (peça 21, p. 3; peça 4, p. 31-59) : promoveu a conversão do processo em TCE;

	2) 674/2005
	 (peça 21, p. 24) : corrigiu erro material, acrescentando no acórdão o item 9.2 para acolher expressamente as justificativas de alguns responsáveis (sem renumerar os demais itens) ;

	3)  1.653/2005
	 (peça 38, p. 22) : rejeitou embargos de declaração contra o Acórdão 96/2005;

	4) 697/2014
	 (peça 65) : julgou as contas irregulares, com débito e multa, e solicitou à AGU o arresto de bens dos responsáveis;

	5)  1.988/2014
	 (peça 144) : rejeitou embargos de declaração contra o Acórdão 697/2014; alterou esse acórdão para direcionar, ao espólio, a condenação de responsável falecido;

	6)  2.775/2014
	 (peça 199) : acolheu embargos de declaração para estender a solicitação de arresto, feita à AGU, também para a Caixa, fazendo a distinção entre os valores devidos em razão da multa (a ser cobrada pela União) e a indenização pelo prejuízo causado (que tem a Caixa como credora) .

	7)  3.488/2014
	 (peça 241) : acolheu embargos de declaração para condicionar o arresto ao trânsito em julgado do acórdão condenatório;

	8) 186/2015
	 (peça 261) : acolheu embargos de declaração para anular o Acórdão 3.488/2014, de modo a permitir que a União fosse ouvida previamente;

	9)  1.451/2015
	 (peça 308) : rejeitou os embargos de declaração contra os Acórdãos 2.775/2014 e 186/2015. Acolheu as razões da União para reconhecer que o arresto não deve aguardar o trânsito em julgado da condenação, dada a natureza cautelar da medida. Alertou a Caixa quanto à responsabilização no caso de frustração do ressarcimento por eventual demora injustificada em adotar as determinações do Tribunal. Esclareceu que o Acórdão condenatório estava suspenso e que caberia ao Relator sorteado decidir quais itens deveriam permanecer suspensos em função dos recursos de reconsideração interpostos.

2.7. Foram interpostos recursos contra a condenação propriamente dita e contra a medida cautelar de arresto objeto do item 9.5.3 do acórdão condenatório, com a redação dada pelo Acórdão 2775/2014-TCU-Plenário. Desses recursos, já foram apreciados todos os embargos de declaração (peças 86, 135, 170, 201, 233, 250 e 294) . Nesta etapa processual, cumpre examinar os recursos de reconsideração (peças 99, 110, 111, 112, 113, 115, 123, 131, 133, 139, 169, 189, 242, 243, 244 e 245) . 
2.8. Dos responsáveis condenados somente não há impugnação dessa espécie interposta pelo espólio ou pelos sucessores de Leonardo Bennet Neto. À peça 351 foi proposto o saneamento dos autos para que o espólio fosse devidamente notificado, o que se deu mediante o ofício de peça 361 (AR de peça 383) .
2.9. Por fim, na petição de peça 406 Adelmar de Miranda Torres requer o reconhecimento da prescrição da multa, com base em decisão judicial que a pronunciou nos autos do arresto movido pela União em seu desfavor.
EXAME DE ADMISSIBILIDADE
3. Reitera-se a proposta de conhecimento dos recursos contida nos exames preliminares, acolhida pelo Relator, Ministro Raimundo Carreiro, no Despacho de peça 341. 
3.1. Foi realizado um exame complementar constante da peça 351, com a distinção entre os objetos dos recursos de peças 242 a 245, que se voltam contra a determinação de arresto, e os recursos que os mesmos responsáveis já haviam interposto (peças 113, 131 e 133) contra a condenação propriamente dita. Na oportunidade, abordou-se tanto o cabimento desses novos recursos (contra decisão superveniente, Acórdão 2775/2014-TCU-Plenário) , assim como a ausência de efeito suspensivo, dada a natureza cautelar da medida contra a qual se insurgiam. A proposta foi acolhida pelo Relator, cf. Despacho de peça 353.
EXAME DE MÉRITO
4. DELIMITAÇÃO DO EXAME
4.1. A condenação foi motivada por um mesmo fato, consubstanciado na concessão de mútuo à então construtora Encol em condições consideradas de risco elevado, risco esse que veio a se concretizar em prejuízo efetivo à Caixa, ante o não pagamento da dívida. 
4.2. Os integrantes do Comitê de Crédito da matriz respondem por terem sido favoráveis à operação, enquanto os membros da Diretoria Colegiada da Caixa são responsabilizados por autorizarem a concessão do empréstimo, acolhendo a manifestação favorável do comitê, não obstantes o alerta contido em nota técnica elaborada para subsidiar a decisão dos gestores.
4.3. Em torno dessa questão comum, nos recursos são suscitadas algumas preliminares: (a) de incompetência do TCU para apreciar a regularidade de uma operação bancária em sentido estrito; (b) de vinculação da esfera administrativa à absolvição de alguns responsáveis na esfera penal; e (c) de prescrição do débito e da multa, a impedir a condenação.
4.4. No mérito, os recorrentes invocam razões que, embora com argumentos variados, buscam demonstrar que a operação envolvia os riscos próprios do negócio, não havendo justa causa para a responsabilização pessoal dos gestores pela frustração do crédito concedido.
4.5. Por fim, serão examinados os recursos contra a determinação de arresto de bens dos responsáveis, dirigida à AGU e à Caixa, com o fim de resguardar a futura execução da multa e do débito imputados nos autos.
I. DAS PRELIMINARES
I.1 - Incompetência do TCU ante a natureza dos recursos envolvidos
5. Valdery Frota de Albuquerque suscita (peça 139, p. 5-9) duas questões que já haviam sido postas na fase originária do processo. Invocando detalhadamente o julgamento do STF nos Mandados de Segurança 23.627 e 23.875, o recorrente: a) sustenta a incompetência do TCU 'para julgar operação de empréstimo concedido pela Caixa com recursos privados'; e b) requer perícia para apurar a origem pública ou privada dos recursos concedidos à Encol, a fim de verificar-se a competência do TCU. 
5.1. Sobre a primeira questão, aduz que o acórdão recorrido reportou-se às disposições do art. 71, II, da Constituição, mas que 'essa disposição constitucional refere-se a julgamento de contas por utilização de dinheiro, bens e valores públicos', o que entende não ser o caso, já que a Caixa também opera comercialmente com depósitos de terceiros - o que, a seu ver, afastaria a competência do TCU, na linha dos citados precedentes do STF.
5.2. Quanto à perícia, aduz que o acórdão recorrido foi silente a respeito, o que acarretaria sua nulidade, por não apreciar todos os pedidos formulados pela defesa, notadamente um pedido que entende ser crucial para definir-se a competência do órgão julgador.
6. Análise:
6.1. Não assiste razão ao recorrente. O acórdão recorrido foi expresso (§§ 71-72 do Voto) tanto sobre a superação, pelo próprio STF, da tese sustentada no julgamento dos MS 23.627 e 23.875, quanto acerca da desnecessidade, por esse mesmo motivo, de apurar-se a origem dos recursos envolvidos na operação (§§104-106 do Voto) .
6.2. Com efeito, o MS 23.627 foi apreciado pelo STF em sessão de 7/3/2002, prevalecendo, por maioria, a conclusão de que os administradores de bens e direitos das empresas públicas e sociedades de economia mista, por serem entidades de direito privado, não se sujeitariam ao dever de prestar contas ao TCU, salvo 'questões a envolver dinheiro, bens e valores públicos e atos de administração que causem prejuízo ao tesouro' (ementa do julgamento) . O MS 23.875, julgado na mesma sessão de 7/3/2002, também por maioria impôs limitações à atuação do TCU relativamente a operações bancárias lastreadas 'por depósitos de terceiros e administrados pelo banco comercialmente'.
6.3. Logo depois, contudo, em sessão de 10/1/2005, foi apreciado o MS 25.092, em que o Plenário, por unanimidade, rediscutiu os fundamentos adotados no MS 23.627 e no MS 23.875 (referidos expressamente no novo julgamento) para deixar assente que 'as empresas públicas e as sociedades de economia mista, integrantes da administração indireta, estão sujeitas à fiscalização do Tribunal de Contas' (item II da ementa) .
6.4. Essa nova orientação é a que vem sendo observada pelo STF, cabendo destacar, ainda, a posterior edição da Lei 13.303/2016 (estatuto jurídico da empresa pública, da sociedade de economia mista e de suas subsidiárias) , que prevê capítulo específico (arts. 85 a 90) sobre a fiscalização dessas empresas, corroborando o entendimento - já vigente - quanto ao amplo controle a que se sujeitam pelo Tribunal de Contas.
6.5. Em suma, não se observa a omissão arguida pelo recorrente. O acórdão recorrido conferiu tratamento adequado às questões apresentadas, com fundamento bastante para demonstrar a improcedência das razões sustentadas, tanto no que se refere à alegada incompetência do TCU quanto sobre a suposta necessidade de determinação da origem dos recursos empregados na operação. Como dito, tais questões ficaram superadas pelo posterior julgamento do MS 25.092 pelo STF, que fixou o padrão decisório aplicável à espécie. 
I.2 - Vinculação da esfera administrativa à absolvição na esfera penal
7. Os mesmos fatos discutidos na presente TCE foram objeto de denúncia oferecida pelo MPF perante a 11ª Vara Federal da Seção Judiciária de Goiás (processo 2007.35.00.005946-2) , em que os membros da Diretoria Colegiada da Caixa foram absolvidos da acusação de crime de gestão fraudulenta de instituição financeira, previsto no art. 4º da Lei 7.492/1986 (cf. sentença de peça 36, p. 28 e ss.) .
7.1. Nos presentes recursos, os integrantes do Comitê de Crédito alegam (peça 113, p. 18; peça 115, p. 16; peça 131, p. 16, etc.) que, ao fim do inquérito, sequer foram inseridos pela Autoridade Policial no rol de acusados. Já os membros da Diretoria Colegiada pretendem que a absolvição na esfera penal condicione o julgamento na esfera administrativa. Nessa linha, contestam o entendimento contido no item 131 do Voto, que reconheceu a independência das instâncias, sustentando, em síntese (peça 169, p. 13-19) , que:
a) na ação penal foram tratados os mesmos temas e as mesmas provas apreciadas no presente processo. Ainda que seja observado o princípio da independência das instâncias, não poderia o TCU chegar a conclusão diversa sobre a mesma questão, com base nas mesmas provas e diante da mesa causa de pedir;
b) na esfera penal foi reconhecida a ausência de responsabilização dos recorrentes, porquanto ficou comprovada a ausência de dolo e, consequentemente, a atipicidade de suas condutas [haja vista o crime em questão não prever a modalidade culposa]; 
c) assim como no processo penal foi reconhecida a inexistência de dolo eventual (de que os recorrentes anteviram e aceitaram o resultado lesivo à Caixa) , também nestes autos inexiste qualquer demonstração de dolo ou má-fé pelos membros da Diretoria Colegiada. Desse modo, nesta TCE deve ser reconhecida a inocência dos recorrentes, evitando-se 'evidente conflito entre as esferas penal e administrativa'.
8. Análise:
8.1. O exame da matéria não pode abstrair do exato teor do dispositivo da sentença penal absolutória, assim redigida (peça 37, p. 22) :
8. À vista do exposto julgo improcedente o pedido e absolvo os Acusados SÉRGIO CUTOLO DOS SANTOS, VALDERY FROTA DE ALBUQUERQUE, ADELMAR DE MIRANDA TORRES, JOSÉ FERNANDO DE ALMEIDA, VALTER IHEBERT, CARLOS JOSÉ ASSUNÇÃO e EDIVALDE RIBEIRO DO PRADO, da imputação a eles da prática do crime de gestão temerária de instituição financeira, descrito no artigo 4º, parágrafo único, da Lei 7.492/1986, com fulcro no artigo 386, inciso III (atipicidade da conduta) , no que concerne aos cinco primeiros Acusados, e, com fundamento no inciso V (inexistência de prova de que concorreram para o crime) , no tocante aos dois últimos Acusados, do Código de Processo Penal. [grifou-se]
8.2. Observa-se, no que diz respeito aos recorrentes, que a absolvição se deu com base no art. 386, inciso III, do Código de Processo Penal, relativo à atipicidade da conduta (as considerações que se seguem também se aplicariam ao segundo fundamento, do inc. V; mas os beneficiados, Carlos José de Assunção e Edivalde Ribeiro do Prado, não foram responsabilizados nestes autos, sendo irrelevante discutir o fundamento de suas absolvições) .
8.3. Como se sabe, a regra do sistema processual é a independência das instâncias, só havendo vinculação das demais instâncias à sentença absolutória penal quando esta é categórica ao afirmar que não houve o fato (CPP, art. 386, I) ou que o réu não é o seu autor (CPP, art. 386, IV) . 
8.4. Para qualquer outra hipótese de absolvição - ou seja, sempre que a sentença penal não negar categoricamente a existência do fato nem afastar por completo a autoria em relação a determinada pessoa - está legalmente consagrada a independência das instâncias, conforme previsão expressa do art. 935 do Código Civil c/c os arts. 66 e 67 do Código de Processo Penal.
8.5. Nessas demais hipóteses, cabem às instâncias civil e administrativa avaliar a presença ou ausência de seus pressupostos próprios de responsabilização. Assim, por exemplo, a inexistência de dolo pode até acarretar a atipicidade da conduta no que se refere ao crime (quando o tipo penal não prevê a modalidade culposa, como no caso) , mas não elide, por si só, a responsabilização civil (indenização do prejuízo causado) nem a administrativa (aplicação de sanções, como multa, p. ex.) , para as quais é suficiente a presença de culpa (configurada pela omissão do dever de cuidado que se impunha nas circunstâncias) .
8.6. Portanto, ao contrário do que afirmam os recorrentes, eventual condenação nestes autos não implicaria 'evidente conflito entre as esferas penal e administrativa', eis que são diversos os pressupostos de responsabilização em cada esfera. 
8.7. É certo que a sentença penal absolutória pode ostentar inegável força persuasória. Ao se debruçar sobre os mesmos fatos, os exames realizados pelo Poder Judiciário sempre oferecem subsídios relevantes para o debate, muitos dos quais serão referidos ao longo da presente análise. Mas, salvo nas restritas hipóteses em que a autoridade da coisa julgada também se estende para as demais instâncias (CC, art. 935 e CPP, arts. 66-67) , a interpretação dos fatos ou o critério normativo que conduziram o juiz penal à solução do caso pode apenas influir em análises de outras esferas, e não as condicionar, como pretendem os recorrentes. 
8.8. Em suma, no caso concreto não há a vinculação ao que restou decidido pela sentença penal, por se tratar de absolvição com base nos art. 386, inciso III, do CPP ('não constituir o fato infração penal') . Nessa hipótese, o próprio CCP prevê expressamente, em seu art. 67, que 'não impedirão a propositura da ação civil: (...) III - a sentença absolutória que decidir que o fato imputado não constitui crime', tal como se dá, repita-se, com a absolvição fundada no art. 386, III, do CPP. 
I.3 - Prescrição das pretensões indenizatória e punitiva
9. Um dos argumentos comuns aos recursos diz respeito à prescrição, cujo reconhecimento os responsáveis invocam para que sejam afastados o débito e a multa (peça 169, p. 5-7, peça 113, p. 47; peça 115, p. 47; peça 131, p. 46, etc.) .
9.1. Quanto ao débito, a alegação não procede. A pretensão indenizatória não se submete a prazo prescricional, tendo em vista o disposto no art. 37, § 5º, da Constituição Federal, que prevê o caráter imprescritível das ações de ressarcimento ao erário.
9.2. No que se refere à multa, a questão será examinada segundo a jurisprudência do TCU e, após, também sob a ótica de recente pronunciamento da 1ª Turma do STF sobre o tema, no julgamento do MS 32.201. 
10. Análise segundo os parâmetros do Acórdão 1441/2016-TCU-Plenário:
10.1. Nos termos desse Acórdão, que uniformizou a jurisprudência do TCU a respeito, a pretensão punitiva subordina-se ao prazo prescricional geral de dez anos indicado no art. 205 do Código Civil, contado a partir da data da ocorrência da irregularidade e interrompido pelo ato que ordenar a citação, a audiência ou a oitiva da parte.
10.2. Na hipótese, trata-se de multa do art. 57 da Lei 8.443/1992, proporcional ao débito. O fato gerador do débito (e da multa, por conseguinte) teve incidência em 27/6/1995 (cf. item 9.2 do acórdão condenatório) , quando o empréstimo foi concedido. 
10.3. Como se nota, trata-se de fato ocorrido na vigência do Código Civil de 1916, que adotava prazo prescricional de vinte anos. Todavia, como no início da vigência do Código Civil de 2002 (11/1/2003) ainda não havia transcorrido mais da metade daquele prazo vintenário, incide a regra de transição contida no art. 2.028 do novo código, qual seja: aplica-se o novo prazo, de 10 anos, mas com termo inicial no início da vigência do novo código (11/1/2003) , conforme reiterada jurisprudência do Poder Judiciário (STJ: REsp 698.195 e 717.457, entre outros) e do TCU (Acórdão 1727/2003-TCU-Primeira Câmara e 1.930/2014-Plenário, entre outros) .
10.4. Em suma, a aferição da prescrição no caso concreto tem por base os seguintes parâmetros: (a) prazo de 10 anos, previsto no art. 205 do CC/2002, segundo a regra de transição de seu art. 2.028; (b) contados de 11/1/2003, conforme entendimento jurisprudencial predominante.
10.5. Segundo esses parâmetros, a pretensão punitiva estaria prescrita em 11/1/2013. Antes desse termo final, contudo, a prescrição foi interrompida pelo ato que ordenou a citação dos responsáveis, qual seja: o Acórdão 96/2005-TCU-Plenário, que converteu o processo em TCE e ordenou a referida citação (peça 21, p. 3) . Esse acórdão foi proferido em sessão de 16/2/2005, antes que a prescrição se consumasse. 
10.6. Reiniciada a contagem do prazo prescricional nessa mesma data (16/2/2005) , antes de novo lapso de dez anos sobreveio o acórdão condenatório, que aplicou a punição aos gestores, proferido em sessão do Plenário de 26/3/2014 (peça 65) .
10.7. Portanto, sob a ótica da jurisprudência prevalecente no TCU não ocorreu a prescrição da pretensão punitiva, nem entre o termo inicial (11/1/2003) e a decisão que ordenou a citação dos responsáveis (16/2/2005) , nem entre essa causa interruptiva e a efetiva aplicação da sanção pelo acórdão condenatório (26/3/2014) .
11. Análise sob a ótica da Lei 9.873/1999:
11.1. Sobre o tema, recentemente houve manifestação do STF, por sua 1ª Turma, prevalecendo o entendimento de que:
1. A prescrição da pretensão punitiva do TCU é regulada integralmente pela Lei nº 9.873/1999, seja em razão da interpretação correta e da aplicação direta desta lei, seja por analogia. (...) (STF. 1ª Turma. MS 32.201. Rel. Min. Roberto Barroso. Dje 7/8/2017. Trânsito em julgado em 11/11/2017) .
11.2. Assim, analisando a questão sob a ótica da Lei 9.873/1999, verificam-se os seguintes marcos temporais:
a) Termo inicial em 27/6/1995. A Lei 9.873/1999, art. 1º, traz previsão expressa a respeito, estabelecendo a 'data da prática do ato' como termo inicial do prazo de prescrição. Na hipótese, tem-se como termo inicial a data de concessão do empréstimo, indicada no item 9.2 do acórdão condenatório; 
b) Interrupção em 4/8/1995. Nessa data foi produzido o Relatório de Auditoria n. 9.07.2020100.03, da auditoria interna da Caixa (peça 1, p. 10-14) , que embasou a representação da 2ª Secex (peça 1, p. 3) . Tendo em vista que a prescrição é interrompida por 'ato inequívoco que importe apuração do fato' (art. 2º, II, da Lei 9.873/1999) , o exame pela auditoria interna da Caixa será considerado como marco interruptivo;
c) Prescrição em 4/8/2000. Interrompida a prescrição na data do relatório da auditoria interna da Caixa (4/8/1995) , cinco anos após (4/8/2000) operou-se a prescrição, considerando-se o transcurso do prazo previsto na Lei 9.873/1999 sem que antes tenha ocorrido nova causa interruptiva. Com efeito, a próxima causa seria outro 'ato inequívoco que importe apuração do fato' (art. 2º, II, da Lei 9.873/1999) , entendido como tal a representação formulada pela então 2ª Secex. Tal representação, contudo, é datada de 27/9/2002 (Despacho do Secretário, peça 1, p. 7.) , quando já se tinha operado a prescrição (em 4/8/2000) .
12. Conclusão sobre a prescrição da multa:
12.1. Na linha do que foi decidido pela 1ª Turma do STF ao julgar o MS 32.201, também se entende que 'a prescrição da pretensão punitiva do TCU é regulada integralmente pela Lei nº 9.873/1999'. 
12.2. Na hipótese em exame, entre a data da primeira causa interruptiva da prescrição (relatório da auditoria interna da Caixa, de 4/8/1995) e a próxima causa de interrupção (representação da 2ª Secex, de 27/9/2002) houve o transcurso de mais de cinco anos, superando o prazo previsto na referida lei.
12.3. Assim sendo, conclui-se que se operou a prescrição, devendo ser tornada insubsistente a multa aplicada pelo item 9.3 do acórdão condenatório.
12.4. Esse desfecho se aplica a todos os responsáveis, por terem sido utilizados na análise apenas marcos temporais comuns ao processo, ou seja, não foi necessário investigar a interrupção pela citação dos responsáveis (cf. art. 2º, I, da Lei 9.873/1999) , que exigiria exame das situações individuais. 
13. Situação particular:
13.1. No arresto movido pela União contra o responsável Adelmar de Miranda Torres foi pronunciada a prescrição da multa, condenando-se a União aos ônus de sucumbência (processo 0009987-55.2015.4.01.3400, 19ª Vara Federal/DF) . Em função da decisão judicial, o responsável pede ao TCU (peça 406) que também declare extinta sua punibilidade. 
13.2. Tendo em vista a conclusão acima, pelo reconhecimento da prescrição da multa, torna-se desnecessário examinar eventuais reflexos de decisões judiciais da espécie. Todavia, caso o Tribunal conclua pela inexistência da prescrição (com base em prazo decenal, conforme o Acórdão 1441/2016-TCU-Plenário) , cumpre observar, a título de subsídio, que a decisão judicial em comento não constituiria óbice ao julgamento desta TCE, pois, além de ainda não ter transitado em julgado (consulta em 14/5/2018) , pelo que consta dos autos a prescrição foi declarada apenas incidenter tantum - sem força de coisa julgada.
13.3. Assim, referida manifestação judicial não obstaria o julgamento pelo TCU nestes autos. Deve-se observar, contudo, que a futura execução da multa, caso mantida, será distribuída ao mesmo juízo onde se processou o arresto (dada a relação entre 'ação acessória' e 'ação principal', cf. CPC, art. 61) , havendo fundado receio de insucesso da execução e nova imposição de ônus sucumbenciais de considerável valor, tendo em vista a magnitude da multa aplicada, de R$ 2 milhões.
II. DO MÉRITO
14. Fundamentos da condenação: 
14.1. A irregularidade imputada aos responsáveis cinge-se ao descrito no item 9.1 do Acórdão 96/2005-TCU-Plenário (peça 21, p. 3) , que determinou a conversão dos autos em TCE e a citação dos responsáveis. Em síntese, o TCU entendeu que não poderia ter sido concedido crédito à Encol 'quando a nota técnica elaborada pela DIRCO/MZ (Nota Técnica nº 010/95, de 22/6/1995 - Vol. 2, fls. 26-28) alertava para o risco elevado da operação e sem que se dispusesse de análise econômico-financeira atualizada da mutuária - configurando gestão temerária de recursos públicos e ato antieconômico' (item 9.1 do citado acórdão) .
14.2. Embora a citação tenha seguido esses termos mais restritos, o fato é que a análise desenvolvida no processo abordou diversos outros elementos que, no conjunto, firmaram a convicção do Tribunal quanto à temeridade do empréstimo concedido. Esses outros elementos foram referidos nas razões recursais e serão também discutidos no presente exame.
15. Razões recursais:
15.1. Uma nota comum a todos os recursos diz respeito à defesa da regularidade do ajuste, sujeito que estava aos riscos próprios das operações de crédito, segundo os recorrentes. A síntese abaixo fornece uma visão de conjunto dos argumentos invocados nas doze peças recursais:
a) embora não seja fator único ou determinante, a relação histórica entra a instituição financeira e o cliente é um elemento relevante a considerar em análise de crédito. E os negócios entre a Encol e a Caixa 'sempre se revelaram benéficos para ambas as partes e as obrigações mútuas eram cumpridas' regularmente;
b) a expressão 'risco elevado' referida na Nota Técnica 10/95 e outras do gênero são comuns no meio bancário. Não configura risco impossível de ser assumido, o que não era o caso da Encol. A empresa revelava dificuldades no fluxo de caixa, mas não na sua situação patrimonial, que era consistente, na qualidade de maior construtora habitacional do país; 
c) não há paradoxo entre a empresa apresentar necessidades imediatas de capital de giro e, ao mesmo tempo, dispor de boa situação patrimonial. Inadmitir o empréstimo de recursos financeiros nessas condições 'significa dizer que o sistema bancário só poderia operar com quem não precisa desses recursos'. Exatamente nesses casos os bancos exigem garantias reais (patrimoniais, e não meramente fidejussórias) , em montante superior ao crédito concedido;
d) a NT 10/95 qualifica a operação como de risco elevado, mas não indica os parâmetros utilizados para fazer essa qualificação; a bem da verdade, a referida nota 'não abordava, nem tangencialmente, a hipótese de falência da construtora' - o que, aliado à quebra das garantias reais, veio a ser a causa eficiente do resultado negativo da operação. Além disso, a nota 'não foi taxativa quanto à incapacidade de pagamento da Encol na operação em exame, afirmando apenas ser impossível concluir esse aspecto';
e) na mesma época do empréstimo concedido pela Caixa, 'a Encol conseguiu realizar operações em diversas outras instituições financeiras, mantendo um alto nível de negociação também com seus milhares de consumidores'; daí porque a posterior falência 'assombrou o mercado e foi considerada uma situação inimaginável';
f) 'dizer que o empréstimo concedido em 27 de junho de 1995 foi ruinoso, porque o prazo de validade da análise econômica e financeira foi antecipado para 31/05/1995, leva à conclusão lógica que se a assinatura do mútuo acontecesse em 29 de maio de 1995 já seria considerado regular. (...) essa possibilidade foge à lógica econômica, que não trabalha com essa dinâmica';
g)  os administradores de instituições financeiras convivem diariamente com o risco, ainda que nas operações mais simples e padronizadas, já que 'a dinâmica da economia do país e das finanças empresariais não permite fazer uma análise cartesiana da validade dos números e da contabilidade empresarial'. Nesse cenário de incerteza, a operação efetivada com a Encol situava-se dentro dos riscos usuais de mercado, assim como o valor devido pela empresa à Caixa equivale a 5,1% do passivo da empresa para com os bancos credores (doc. anexo, peça 169, p. 23) . Tal volume não representou qualquer risco anormal ou atípico à atividade bancária;
h) 'as falhas na operacionalização e na efetivação do empréstimo devem ser debitadas à SUREG/GO [Superintendência Regional em Goiás], que não observou com zelo e diligência as subordinações normativas do empréstimo e as condicionantes impostas na Matriz, pela Diretoria da Caixa'. A Diretoria autoriza, mas quem concede o empréstimo é a Superintendência Regional, que deve observar 'as condições normativas e as premissas ou restrições impostas pela alçada decisória, no caso a Matriz'.
15.2. Além desses argumentos, que aproveitam a todos os recorrentes, os integrantes do Comitê de Crédito e Contratações da Matriz invocam algumas teses que lhes são próprias, a saber (peças 99, 110-113, 115, 123 e 131) :
a)  o comitê era órgão opinativo, e não deliberativo, conforme o art. 28 do Decreto 1.138/1994, não tendo poderes de comando ou gestão, nos termos da regulação estatutária da instituição financeira. Assim, 'jamais autorizou ou concedeu qualquer empréstimo à Encol', por não ter competência para tanto;
b) a decisão do Comitê não se deu por unanimidade e a cautela da ressalva dos votos pessoais não era adotada, até pelo firme entendimento de que a opinião do Comitê apenas subsidiava a tomada de decisão pela Diretoria, sem vinculá-la de qualquer modo e sem que se possa estabelecer nexo de causalidade daquela opinião com a decisão adotada pelos diretores, ou com seus efeitos;
c) a opinião favorável do Comitê não foi fator determinante para concessão do empréstimo. A operação teve embasamento em outras manifestações, com destaque para o voto da Diretoria Comercial (Voto Dirco 028/95) ;
d) ao se manifestar, o Comitê foi diligente ao sugerir a redução do valor do empréstimo (de R$ 30 milhões solicitados para R$ 16,9 milhões) , propor garantias adicionais e impor condicionantes que visavam resguardar qualquer decisão do Colegiado da Caixa. Tinha-se a convicção de que as condicionantes sugeridas eram o bastante para resguardar os interesses da Caixa, se cumpridas no tempo e modo devidos;
e) ocorre, porém, que o mútuo foi liberado sem que todas as garantias estivessem materializadas ou as condicionantes efetivamente cumpridas. Tais atos, contudo, não podem ser imputados ao Comitê, pois na qualidade de órgão de consulta não dispunha de poderes de gestão, controle ou fiscalização dos atos operacionais decorrentes, não podendo responder pela má formação e execução do contrato ou pela inércia da Caixa na realização das garantias.
15.3. Os membros da Diretoria Colegiada também apresentam alguns argumentos que lhe são específicos, assim sintetizados (peças 133, 139, 169 e 189) :
a)  o colegiado aprovou a concessão do empréstimo, mas sob a condição expressa de que a operação obedecesse à CN 099/94 (normativo interno que disciplinava a concessão de mútuo a pessoas jurídicas) , como evidencia a ata da decisão;
b) quando a operação foi aprovada, não havia no mercado sinalização de que a momentânea dificuldade da empresa daquele porte pudesse abalar sua continuidade. A decisão da Diretoria Colegiada não era temerária, 'se seguidas as condicionantes estipuladas na referida decisão';
c) a operacionalização do empréstimo estava a cargo da Superintendência Regional em Goiás, e não da Diretoria Colegiada. Assim, se apurado que o negócio não observou a CN 099/94, também não terá observado a orientação da Diretoria Colegiada, que exigiu o cumprimento do normativo;
d) é humanamente impossível aos diretores a fiscalização direta daquilo que foi comandado pela Diretoria Colegiada. Quem adota procedimentos em desacordo com a decisão da Diretoria deve responder por sua ação ou omissão. Não pode a diretoria responder por atos das instâncias operacionais que desrespeitam a decisão colegiada, a qual impôs a observância das normas internas e de condicionamentos específicos para a concessão do empréstimo.
15.4. Por fim, há argumentos apresentados pelos outros integrantes da Diretoria Colegiada que não o Diretor Comercial, os quais buscam atribuir maior responsabilidade à área comercial, com base nos seguintes argumentos (peça 169) :
a)  no modelo de organização adotado, o responsável direto pela análise técnica, operacional, legal e de mérito da matéria a ser submetida à aprovação da Diretoria Colegiada será sempre o diretor da área proponente; 
b) o voto da Diretoria Comercial que embasou a decisão da Diretoria Colegiada não fez menção a qualquer irregularidade, nem mencionava o teor da Nota Técnica 10/95;
c) o acórdão recorrido, no item 87 do Voto, acolheu a tese de que os integrantes da Diretoria Colegiada conheciam o teor da referida nota técnica, mas usa como evidência apenas a declaração de José Fernando de Almeida e de Valdery Albuquerque, respectivamente o ex-diretor e o então diretor da Diretoria Comercial, a quem foi endereçada a NT 10/95 ('um dos quais, saliente-se uma vez mais, não participou da reunião', peça 189, p. 28) ;
d) não é válida a extrapolação de que os demais integrantes do colegiado tiveram conhecimento daquele estudo, elaborado, como nele se registra, para 'subsidiar a Diretoria Comercial da CEF na avaliação da proposta'. À Diretoria Colegiada foi levado apenas o voto produzido pela área comercial (Voto Dirco 28/95) , que não fez referência às considerações da nota técnica em questão.
15.5. Por fim, e em nome do princípio da eventualidade, os recorrentes apresentam os seguintes questionamentos quanto à solidariedade no débito e acerca da dosimetria da multa:
a) a aplicação da mesma consequência a todos os responsabilizados denota ausência de individualização das responsabilidades imputadas. Não é razoável que a pena seja idêntica para todos, bastando perquirir 'se o diretor responsável pela área de concessão e operacionalização do empréstimo tem a mesma responsabilidade que os demais membros da Diretoria' (peça 189, p. 31) ;
b) pelas diferenças de atribuições e até mesmo de remuneração, não é justo que os membros do Comitê sejam tratados igualmente aos integrantes da diretoria, para fins de responsabilização. No que se refere ao débito, não há base legal para solidariedade: o art. 42 da Lei 4.565/1964 restringe sua eficácia aos diretores e gerentes das instituições financeiras, assim com o art. 16 da Lei 8.443/1992 não se aplicaria por não haver ato ilegal, ilegítimo ou antieconômico praticado pelos membros do Comitê. Já quanto à multa, pelas mesmas razões o valor deve ser reduzido, por ser desproporcional ao eventual grau de culpa atribuído aos integrantes de um comitê de natureza opinativa;
c) o elevado valor da multa fere os princípios da razoabilidade e proporcionalidade, configurando verdadeiro confisco, vedado pelo art. 150, IV, da Constituição Federal.
II.1 - EXAME DA QUESTÃO CENTRAL DOS RECURSOS
16. É fato notório que a concessão de financiamentos é atividade que apresenta riscos inerentes. Até por isso, eventual frustração no recebimento do crédito se resolve, de ordinário, no campo da responsabilidade patrimonial do devedor. 
16.1. Assim, a controvérsia objeto deste processo consiste em saber se os gestores da Caixa, ao concederem crédito à Encol, agiram com comprovada desídia na análise das condições de solvência da mutuária ou com grave negligência quanto às garantias da operação, expondo a instituição financeira a riscos extraordinários. É o que justificaria a medida excepcional de torná-los pessoalmente responsáveis pelo insucesso na recuperação do crédito concedido.
16.2. Ao proferir o acórdão condenatório, o Tribunal concluiu pela assunção de riscos excessivos na celebração do negócio. Com os presentes recursos, os gestores buscam provar que, ao contrário, o malogro no recebimento do crédito circunscreveu-se à álea ordinária da atividade financeira, não se justificando a responsabilidade pessoal que lhes foi atribuída.
16.3. É pertinente observar, já de início, que as duas manifestações do Ministério Público junto ao TCU sobre o mérito do processo (os pareceres de lavra do procurador Marinus Eduardo De Vries Marsico, peça 37, p. 32-35, e peça 52) foram pela regularidade com ressalva das contas de todos os responsáveis, considerando que 'o inadimplemento da operação se deveu, tão-somente, ao risco negocial inerente à atividade bancária'. Como observado pelo MPTCU em seu primeiro parecer, 'a falência da Encol atingiu, além da CEF, outras instituições bancárias, como o Banco do Brasil, o Banco de Crédito Nacional, o Banco do Estado de São Paulo e o Banco Itaú, além de outros relacionados nos subitens 4.6 e 4.7 (fl. 27 do vol. 4) do acordo celebrado entre bancos credores do passivo financeiro da Encol, possibilitando concluir que, face ao grande número de casas bancárias afetadas pela insolvência, era imprevisível o debacle da empresa'. [grifou-se]
16.4. Pelas razões que se passam a expor, anuiu-se à conclusão manifestada pelo MPTCU, a partir do exame dos pontos que se seguem, essenciais para o equacionamento da controvérsia.
17. Ponto 1: A incapacidade de pagamento do empréstimo não era evidente. Quando da concessão do crédito, a situação era de risco; não de insolvência configurada:
17.1. A complexidade é uma nota típica de operações bancárias da espécie. Não se trata de operações realizadas em massa, com número indeterminado de clientes, sob feição impessoal e regidas por cláusulas uniformes. Ao contrário, a provisão de fundos a grandes grupos empresariais requer exame casuístico, com a difícil missão de realizar prognósticos sobre a capacidade futura de o tomador honrar o compromisso assumido, assim como a de estabelecer garantias hábeis a assegurar a liquidação do crédito na hipótese de inadimplência.
17.2. Há, portanto, dois pilares a considerar: o cuidado (a) na avaliação do potencial de retorno do tomador do crédito (sua capacidade de pagamento) e (b) na exigência de garantias suficientes caso a dívida não seja paga. A responsabilidade pessoal dos gestores que viabilizaram a operação depende de terem agido com imprudência ou terem se omitido, negligentemente, em alguns desses dois aspectos.
17.3. O presente tópico se atém às análises feitas sobre a situação financeira da Encol, examinando-se adiante os aspectos relativos às garantias prestadas e as condições que levaram à sua inefetividade.
17.4. Sobre o primeiro tema, o principal argumento invocado pelo acórdão recorrido é o de que a Nota Técnica nº 010/95, de 22/6/1995, 'alertava para o risco elevado da operação e sem que se dispusesse de análise econômico-financeira atualizada da mutuária'.
17.5. Cumpre, portanto, reexaminar os fundamentos da citada nota técnica, para verificar se seus termos eram assertivos o bastante sobre impedimentos à concessão do crédito ou se, como aduzem os recorrentes, apenas enfatizavam um cenário de incertezas - o que é próprio do processo de tomada de decisão creditícia, não inibindo, por si só, o exercício de um certo grau de discricionariedade diante das tendências possíveis, desde que adotadas cautelas para mitigar os riscos envolvidos. 
17.6. Tal exame é relevante até mesmo pelo alerta feito pelo MPTCU em seu Parecer de peça 52, de que talvez estivesse 'sendo atribuído demasiado valor probatório à Nota Técnica 10/95', qualificando-se a operação como de alto risco 'sem admissão de quaisquer ponderações diversas pelos órgãos colegiados da Caixa'.
17.7. Pois bem. A citada Nota Técnica 10/95 (peça 5, p. 27-29) foi elaborada para 'subsidiar a Diretoria Comercial da CEF na avaliação da proposta de crédito apresentada pela Encol'. Como é natural em estudos da espécie, na nota apresentam-se aspectos positivos e negativos, favoráveis e desfavoráveis à concessão do crédito.
17.8. Os exames anteriores realizados pela então 2ª Secex e pelo próprio acórdão recorrido destacaram os aspectos desfavoráveis à operação, como:
a) 'um endividamento crescente, e necessidade de novos recursos para capital de giro';
b) redução do endividamento abaixo das projeções esperadas, pois 'constam operações a serem liquidadas no terceiro trimestre [de 1995] no montante de R$ 17,1 milhões, enquanto o projetado, após os efeitos da rolagem de dívidas, foi de apenas R$ 7,0 milhões';
c) mesmo tendo rolado dívidas equivalente a aproximadamente R$ 40 milhões, no curto prazo, tal medida não foi 'suficiente para permitir uma folga de caixa que proporcionasse recursos para fazer frente aos compromissos operacionais, necessitando, ainda, de créditos bancários'.
17.9. Há, no entanto, outras ponderações na Nota Técnica 10/95 que lhe retiram o caráter de assertividade quanto à não concessão de crédito, realçando seu caráter de subsídio para a tomada de decisão sem, contudo, ser categórica no desaconselhar a operação.
17.10. Nessa linha, e como é típico de análises da espécie, a Nota Técnica 10/95 baseia-se em projeções e premissas que poderiam ou não se concretizar, como em toda análise de tendências. Assim, a nota adotou um cenário de 'elevação do inadimplemento e inexistência de lançamentos de empreendimentos' (item 2.1.1.1) . Poderia ou não a Diretoria Colegiada trabalhar com essa mesma premissa (cuja fundamentação sequer foi apresentada) , de inviabilidade do negócio de uma empresa que, até então, era uma das maiores operadoras no segmento imobiliário. Notadamente porque a própria Nota Técnica também indicava os seguintes aspectos positivos: 
a) a Encol apresentou saldo positivo de caixa no terceiro trimestre de 1995 (item 2.1.1) ;
b) foi mencionada decisão favorável ao enquadramento de projeto junto ao BNDES para apoio financeiro à construtora, no valor de aproximadamente R$ 60 milhões (item 2.1.3.1) . Mesmo que ainda pendente de aprovação, a existência da possibilidade dessa linha de crédito ser aprovada era uma variável relevante (por isso mesmo constou da nota) , a ser ponderada pela Diretoria Colegiada;
c) 'não constam dívidas atrasadas de empréstimos de curto prazo' (item 2.2.1) , fato que também favorecia a concessão, notadamente considerando o bom histórico de relacionamento da empresa com a Caixa (e até mesmo com demais instituições financeiras, dada a inexistência de dívidas em atraso quando da decisão de conceder o crédito, como registrado na nota) ;
d) 'não constam dívidas de capital de giro/curto prazo, junto a bancos de primeira linha, exceto Banco do Brasil (maior credor) e uma operação de valor relativamente pequena no Banco Itaú' (item 2.2.2) , o que também pesava positivamente na decisão de conceder o crédito solicitado. Isso porque a nota não apresentava elementos bastantes para desabonar a empresa, pois sequer dimensionava a citada dívida com o Banco do Brasil, nem fazia qualquer juízo quanto à capacidade de seu pagamento, além de mencionar a existência de outra dívida, mas 'de valor relativamente pequeno'. 
17.11. É bem verdade que a nota técnica em questão indicava, ainda, que 'a empresa contraiu ou rolou dívidas equivalente a aproximadamente R$ 40,0 milhões, no curto prazo, não sendo, no entanto, suficiente para permitir uma folga de caixa que proporcionasse recursos para fazer frente aos compromissos operacionais, necessitando, ainda, de créditos bancários' (item 2.2.3.1) .
17.12. Essa constatação, todavia, veio desacompanhada de qualquer juízo de valor. O fato de rolar dívidas e necessitar de créditos bancários não é circunstância anormal na vida das empresas, sendo que atender a necessidades da espécie é do objeto social das instituições financeiras, como a Caixa. Assim, nada se conclui, por si só, do fato de uma empresa necessitar de créditos bancários para fazer frente a compromissos operacionais, se tal necessidade não for devidamente contrastada com a real capacidade de pagamento do destinatário (que é o fim de toda análise de crédito) . 
17.13. E nesse sentido são válidas as observações dos recorrentes, de que uma situação patrimonial satisfatória pode dar lastro a concessões de empréstimos a uma empresa que, no curto prazo, tenha necessidades imediatas de capital de giro. Não se podem confundir a situação financeira e a patrimonial.
17.14. De igual modo, a informação de que a empresa rolou dívidas no curto prazo (as mencionadas operações do tipo 'mata-mata') não pode ser vista como suficiente para qualificar a concessão de novo empréstimo como ato temerário. No setor bancário ocorrem diuturnamente operações de rolagem e renegociação de dívidas, como forma de criar condições para que o devedor em dificuldades financeiras (mas com situação patrimonial positiva) possa, a médio prazo, cumprir suas obrigações de caixa. Esse fato foi levado em conta pelo TRF da 1ª Região ao absolver gestor do Banco do Brasil do crime de gestão temerária por operações da espécie também envolvendo a Encol:
Os setores bancário e financeiro lidam diuturnamente com o risco, pois as operações a prazo dependem sempre do sensível comportamento do mercado, não sendo razoável que a instituição financeira deixe de imediato de adotar estratégias, às vezes de risco, mas para evitar um risco maior, inclusive à economia popular, tendentes à rolagem e renegociação de dívidas, na perspectiva da solvabilidade, total ou parcial, de certa operação de crédito.
Há que se reconhecer ao dirigente de instituição financeira, portanto, uma certa margem de discricionariedade na qual pode atuar para empreender esforços a fim de assegurar o bom andamento das operações da instituição, e fazer as opções de política financeira que o momento aconselhe na dinâmica das operações negociais, mesmo nas situações de elevado estresse financeiro. (TRF 1ª Região. Quarta Turma. Apelação Criminal 2000.34.00.024315-4/DF. Rel. Des. Federal Olindo Herculano de Menezes. Julgado em 24/3/2014. E-DJF1 de 2/5/2014) .
17.15. Ademais, como exposto na ementa desse julgado e enfatizado por alguns recorrentes nesta TCE, decisões da espécie, envolvendo a Encol, levavam em conta o impacto que teriam em todo o segmento imobiliário: 
8. (...) os problemas da saúde financeira da empresa ENCOL, então expostos diuturnamente nos meios de comunicação, traziam justificada preocupação aos dirigentes do Banco do Brasil, promotor dos empréstimos à empresa, e às autoridades governamentais federais, no sentido de evitar, nem só o descrédito do mercado imobiliário, senão também os prejuízos aos milhares de clientes que haviam investido suas economias na aquisição de imóveis, a aconselhar a adoção de estratégias negociais de mercado julgadas (na época) adequadas (TRF 1ª Região. Quarta Turma. Apelação Criminal 2000.34.00.024315-4/DF. Rel. Des. Federal Olindo Herculano de Menezes. Julgado em 24/3/2014. E-DJF1 de 2/5/2014) .
17.16. Por fim, a citada Nota Técnica 10/95 concluiu que a concessão de crédito à Encol configuraria 'operação de risco elevado', remetendo, mais uma vez, o mérito da decisão à Diretoria Colegiada. Se é certo que a nota destaca a 'impossibilidade de se afirmar que a empresa detém capacidade de pagamento para operações de curto prazo no volume proposto', é igualmente certo, por outro lado, que a referida nota também não afirma que a empresa não teria capacidade de fazê-lo; nenhum dado concreto nessa linha é apresentado. A situação, portanto, era de risco do negócio, havendo aspectos favoráveis e desfavoráveis ao atendimento do pleito, sem que a própria Nota Técnica fosse assertiva em indicar quais dessas tendências, a seu ver, prevaleciam.
17.17. É nesse contexto que assume especial relevância a observação contida no Parecer do MPTCU de peça 52, ao invocar a conclusão do Poder Judiciário na ação penal em que os membros da Diretoria Colegiada da Caixa foram absolvidos do crime de gestão temerária, pelos mesmos fatos em exame nestes autos. A conclusão alcançada pelo Poder Judiciário, destacada pelo MPTCU, foi a de que, com os dados disponíveis no momento da concessão do crédito, era 'impossível determinar quem tinha razão, se a Diretoria Colegiada, ao aprovar o empréstimo, ou os responsáveis pela elaboração da Nota Técnica 10/95':
Quanto à sentença judicial mencionada, embora a absolvição criminal de alguns réus não tenha sido motivada pela inexistência do fato ou descaracterização da autoria e, nessas condições, sem desconsiderar a independência das instâncias, parece pertinente a fundamentação do decisum, no sentido de que, à época, era impossível determinar quem tinha razão, se a Diretoria Colegiada, ao aprovar o empréstimo, ou os responsáveis pela elaboração da Nota Técnica 10/95. (peça 52, p. 4) .
17.18. Em suma, não era possível determinar, naquele momento, qual das alternativas viria a se concretizar: a de bancarrota do grupo empresarial mutuário ou, ao contrário, a de realização do crédito concedido, a exemplo das operações anteriores, que haviam sido bem-sucedidas apesar do cenário de dificuldades enfrentadas pela empresa e, de resto, pelo segmento de construção civil, à época. 
17.19. Tanto que a Nota Técnica 10/95 registra que, naquele momento, 'não constam dívidas atrasadas de empréstimos de curto prazo' (item 2.2.1) , assim como 'não constam dívidas de capital de giro/curto prazo, junto a bancos de primeira linha, exceto Banco do Brasil (maior credor) e uma operação de valor relativamente pequena no Banco Itaú (item 2.2.2) '.
17.20. Sabe-se hoje que veio a se concretizar o pior cenário para a Caixa, com a frustração do pagamento pela Encol. Mas, no momento do empréstimo, era inviável antever esse desfecho, como observado no Parecer do MPTCU de peça 52.
17.21. Tanto assim que até mesmo instituições bancárias privadas, de tradição no mercado, adotaram decisões semelhantes à da Caixa, financiando a Encol com valores até mais expressivos, exatamente por também não vislumbrarem situação econômica que inviabilizasse a concessão de crédito, notadamente pelo robusto patrimônio de que dispunha (vide, a respeito, o acordo celebrado entre bancos credores do passivo financeiro da Encol, peça 17, p. 25 e ss.) .
17.22. Também o STJ alcançou entendimento semelhante sobre os mesmos fatos discutidos neste processo, ao apreciar e deferir habeas corpus impetrado em favor de uma das responsáveis nesta TCE (Sandra Beatriz Bairros Tavares) . A denúncia, que o citado HC buscava trancar por falta de justa causa, narrava que 'tanto o Diretor Comercial, quanto a diretoria colegiada da CEF, não levaram em consideração as constatações consignadas na Nota Técnica nº 010/95 (...) , que ressaltaram tratar-se de uma operação de risco elevado'.
17.23. A ação penal foi trancada pelo STJ por mais de um motivo, descritos na ementa do acórdão, entre os quais o reconhecimento de que 'a conduta descrita na denúncia não revela temeridade, mas os riscos próprios da atividade econômico-financeira' (STJ, HC 97357/GO, Rel. Ministra Maria Thereza de Assis Moura, Sexta Turma, julgado em 28/09/2010, DJe 18/10/2010) . O voto da Ministra Relatora inclusive transcreve o parecer do MPTCU lançado nestes autos, para depois concluir que:
 (...) o risco aventado, inclusive em pareceres internos, não era mais do que aquele inerente à própria atividade econômico-financeira, não havendo notícia, de outra parte, de um pronunciamento, peremptório, indicando que o empréstimo causaria prejuízo à CEF.
17.24. Veja-se, portanto, que à época da concessão do crédito à Encol havia um cenário de incerteza, de risco, inerente à atividade financeira, inexistindo pronunciamento peremptório da área técnica da Caixa quanto a não conceder o empréstimo solicitado pela Encol. A citada Nota Técnica 10/95, compreendida em sua totalidade, não apresenta um conteúdo assertivo contra a operação, como o exame de seu inteiro teor permite evidenciar, sendo essa também a conclusão alcançada pelo STJ ao se debruçar sobre o conteúdo da referida nota, no citado HC. 
17.25. De igual modo, também na sentença penal em que os gestores da Caixa foram absolvidos do crime de gestão temerária, o juiz federal sentenciante consignou, sobre a mesma Nota Técnica, o seguinte: 
Como se vê, os Analistas [subscritores da nota] não relacionaram pendências que deveriam ser cumpridas antes da concessão do empréstimo, mas, apenas, emitiram sua opinião, de que a concessão do empréstimo apresentava 'risco elevado' (peça 37, p. 20) .
17.26. À época em que o empréstimo foi concedido, e apesar das dificuldades vivenciadas, a Encol ainda era uma das grandes empresas de construção civil do país, sendo certo que sua falência somente veio a ser decretada no ano de 1999 (16 de março de 1999, processo 862/97, da então Vara de Falências e Concordatas de Goiânia, processo hoje sendo conduzido pela 11ª Vara Cível daquela comarca, nº 119568.36.1997.809.0051) .
17.27. Daí concluir-se, na linha defendida pelo MPTCU e pelas várias instâncias do Poder Judiciário nas ações até agora movidas em relação aos responsáveis, que, no que se refere à aprovação do crédito, 'o risco aventado, inclusive em pareceres internos, não era mais do que aquele inerente à própria atividade econômico-financeira'. 
17.28. Disso também decorre a importância de se examinar o segundo pilar da possível responsabilização dos gestores: saber se houve ou não desídia dos administradores nas exigências de garantias e no estabelecimento de condicionantes para a operação, bem como na avaliação da situação cadastral, o que se passa a fazer na sequência. 
18. Ponto 2: Foram adotadas medidas e condições adicionais, para mitigar os riscos da operação:
18.1. Ao aprovar a concessão do empréstimo (Ata 1196, peça 6, p. 5) , a Diretoria Colegiada da Caixa previu as condições e garantias que entendeu necessárias e suficientes para mitigar os riscos da operação.
18.2. Nesse sentido, a autorização da Diretoria para que a Superintendência Regional em Goiás procedesse à concessão do crédito à Encol foi dada desde que 'obedecidas as seguintes condições' (peça 6, p. 5) :
I - valor: (...) ; II - prazo: (...) ; III - encargos: (...) IV - forma de pagamento: (...) ; V - garantias: - hipoteca de imóveis em 1º grau na forma prevista nos normativos; fiança dos sócios/dirigentes Pedro Paulo de Souza, Gilberto de Freitas Machado e Marcos Vinícius de Souza Viana e respectivos cônjuges; VI - condições: a) celebração de Convênio de Relacionamento Comercial a ser firmado entre a empresa e a CEF, abordando arrecadação de tributos, cobrança etc., inclusive acordando que seja efetuado o recolhimento, através de agências da CEF, de valor mensal e no mínimo igual a 120% do valor do empréstimo, proveniente das Promessas de Compra e Venda que possua em Carteira, facultando à CEF se apropriar desses recursos em caso de inadimplência; b) aplicação de taxa de mercado integral praticada pela CEF em operações da Área Comercial no dia da concessão do empréstimo. Deverá, ainda, ser atualizada a pesquisa cadastral confirmando a inexistência de apontes restritivos à contratação incluindo consulta à CERIS, CADIN e outros, além de comprovação de inexistência de débitos com o FGTS (Lei 9.012, de 30.03.95) , observados os termos do VO DIRCO 028/95 e as normas legais e regulamentares aplicáveis.
18.3. Além da exigência das garantias de 'hipoteca de imóveis em 1º grau na forma prevista nos normativos; e fiança dos sócios', a concessão do empréstimo estava condicionada à celebração de Convênio de Relacionamento Comercial, por meio do qual a Encol se comprometia a utilizar a rede de agências da Caixa para o recebimento do produto da venda de imóveis, pagamento de tributos etc. 
18.4. É relevante observar que as garantias e condições estabelecidas nesse ato da Diretoria, analisadas de per si, não receberam críticas dos exames realizados nestes autos pelo Tribunal. Todas as restrições apresentadas nas instruções dos autos (peça 1, p. 25-40; peça 34, p. 43-50; peça 35, p. 1-25; e peça 43) dizem respeito à ineficácia que futuramente essas garantias e condições demonstraram em termos de proteção ao patrimônio da Caixa, quando se observou a frustração do pagamento pela Encol. 
18.5. Assim sendo, é preciso considerar, como primeiro aspecto relevante, a observação feita pelo MPTCU no Parecer de peça 52, de inexistência de vício na origem do ato:
Não parece razoável que um ato administrativo seja considerado irregular levando em conta o seu desdobramento, no caso desfavorável. Em se tratando de irregularidade, as impropriedades do ato deveriam se manifestar desde a origem de maneira inequívoca, seja por descumprimento da lei ou por extrapolação da esfera de discricionariedade, o que não verificamos no presente caso.
18.6. Ademais, ao contrário da hipoteca e da fiança previstas pela Diretoria Colegiada no item 'V- Garantias', o chamado Convênio de Relacionamento Comercial, previsto no item 'VI - condições', era fonte de vantagens adicionais para a Caixa, mas não constituía propriamente uma garantia do negócio. Em outras palavras, não representava promessa de pagamento por terceiros (como a fiança) nem mesmo promovia a afetação de bens do patrimônio do devedor (como a hipoteca) a serem expropriados pelo credor no caso de inadimplemento da obrigação.
18.7. Disso decorre que a frustração dos objetivos do 'Convênio de Relacionamento Comercial', sujeito que estava à realização de novos negócios pela Encol, não deve constituir o foco no exame da responsabilidade dos gestores da Caixa, para caracterizar eventual culpa na pactuação do empréstimo.
18.8. Houvesse sido bem-sucedido ou não esse convênio, o fato é que a inadimplência no pagamento da dívida pela Encol deveria ser efetivamente resguardada pelas garantias em sentido estrito, notadamente os imóveis dados em hipoteca. Com a frustração daquele convênio de relacionamento comercial, a Caixa deixou de ganhar benefícios indiretos que poderiam ser proporcionados pelo negócio com a Encol, a exemplo do aumento de captação de recursos de terceiros; já com a frustração das garantias, a Caixa efetivamente perdeu, sofrendo prejuízos diretos com a inviabilidade de reaver o que havia emprestado à construtora, ante a impossibilidade de executar as hipotecas constituídas (pelas razões que serão examinadas adiante) .
18.9. Portanto, o foco na determinação da responsabilidade dos gestores deve ser menos nos benefícios indiretos que a Caixa deixou de auferir com a baixa efetividade do citado convênio, e mais no prejuízo direto que experimentou por não contar com bens passíveis de expropriação, dada a nulidade das garantias prestadas pela Encol.
18.10. No que se refere às garantias, entende-se que a responsabilidade dos gestores arrolados nesta TCE, integrantes do comitê de crédito da matriz e da Diretoria Colegiada, é mitigada por considerações de duas ordens, demonstradas na sequência: 
a) a má-fé da tomadora do crédito, que, mediante fraude, deu em hipoteca imóveis que já haviam sido objeto de compromissos de compra e venda não registrados em cartório (o que dificultava, embora não impedisse, a detecção da fraude) ; e 
b) a inobservância do dever de cuidado no âmbito da Superintendência Regional em Goiás ao concretizar o empréstimo aceitando tais garantias sem verificar adequadamente sua higidez e ao não implementar eficazmente as condições estabelecidas pela Diretoria Colegiada. 
18.11. Ao assim proceder, a área operacional da Caixa deu causa a um agravamento injustificado dos riscos inerentes ao negócio, incremento de risco esse não imputável à alta administração da Caixa, que havia fixado antecipadamente as condições que deveriam ser observadas pela regional como condicionantes para celebração do ajuste. É o que se passa a examinar.
19. Ponto 3: As garantias se frustraram pela má-fé da tomadora do crédito, cujo dirigente foi condenado por fraude na obtenção de financiamento:
19.1. Os termos da decisão da Diretoria Colegiada eram, por óbvio, vinculantes para a área operacional da Caixa que iria implementar o ajuste (a Superintendência Regional em Goiás) , segundo a cadeia de atribuições que será analisada no próximo item (aspecto relevante no exame dos presentes recursos) .
19.2. Por ora, cumpre observar que a Diretoria Colegiada condicionou a celebração do negócio ao oferecimento, pela Encol, de garantias representadas, entre outros, por 'hipoteca de imóveis em 1º grau na forma prevista nos normativos [da Caixa]', como já referido (§ 18.2) .
19.3. No instrumento do empréstimo (a escritura pública de peça 6, p. 6-9) foram previstas as garantias hipotecárias. Em particular, constou da escritura a seguinte cláusula:
Também em garantia de todas as obrigações ora assumidas a mutuária dá em primeira e especial hipoteca, declarando, sob as penas da lei, não haver prometido à venda, 137 (cento e trinta e sete) apartamentos do Edifício 'Address West Side', situado na Avenida (...) , de sua propriedade, sendo os apartamentos do tipo SINGLE os de nº s (...) e os do tipo TWIN de nº s (...) [grifou-se]
19.4. Não obstante ter declarado 'sob as penas da lei' que os imóveis dados em hipoteca não haviam sido prometidos à venda, o certo é que várias unidades desse empreendimento já haviam sido transacionadas, conforme contratos de Promessa de Compra e Venda apresentados pelos promissários compradores em ação declaratória de nulidade da hipoteca, que tramitou perante a 6ª Vara Federal em Goiânia (processo n. 1998.35.00.0319-1) , visando a desconstituir a hipoteca prestada pela Encol.
19.5. Referida ação judicial foi considerada procedente em primeiro grau, assim como foi confirmada em grau de recurso pelo TRF da 1ª Região, que destacou a conduta dolosa da Encol:
5. A conduta dolosa da construtora ao contrair o mútuo e oferecer em garantia imóveis que já estavam transacionados, legitima a ação dos terceiros lesados pelo defeito no ato jurídico no sentido de ver proclamada a nulidade do ajuste entabulado entre a instituição financeira e a construtora. [grifou-se]
 (TRF 1ª Região. Quinta Turma. Apelação Cível nº 1998.35.00.000319-1/GO. Julgado em 17/11/2003. DJ de 29/3/2004, p. 451) .
19.6. Esse mesmo fato motivou ação penal contra os dirigentes da Encol por crime de fraude na obtenção de financiamento (art. 19 da Lei 7.492/86) . Na denúncia, o Ministério Público Federal narrou que:
1. Os denunciados (...) laboraram criminosamente no sentido de obterem em 27.06.95, junto à Caixa Econômica Federal, financiamento de R$ 16.900.000,00 (dezesseis milhões e novecentos mil reais) , mediante fraude. (...) 
3. A fraude consistiu em omitir ao agente financeiro que sobre os '137 (cento e trinta e sete) apartamentos do edifício 'Address West Side', situado na Avenida República do Líbano, nesta Capital', pesava o ônus de contrato de Contratos de Promessa de Compra e Venda firmados com terceiros. (...) 
6. A utilização do meio fraudulento foi determinante para que a ENCOL alcançasse seu objetivo de conseguir o empréstimo, tendo em vista que a decisão da diretoria da Caixa Econômica Federal em autorizar a concessão do mútuo foi condicionada ao oferecimento de imóvel em hipoteca de primeiro grau. [grifou-se]
19.7. Também o TRF da 1ª Região, ao confirmar a sentença penal condenatória contra os dirigentes da construtora, destacou a ocorrência da fraude e sua influência direta na concessão do empréstimo discutido nestes autos. O voto condutor do acórdão, acolhido por unanimidade, contém os seguintes registros:
A fraude sob análise consistiu na dação em garantia hipotecária de 137 (cento e trinta e sete) unidades de apartamentos do Edifício Address West Side, com cláusula expressa de que os imóveis não haviam sido prometidos à venda (fl. 1.585/1.588) todavia esses já estavam alienados a terceiros por ocasião da assinatura do contrato (fls. 1657/1800) . 
É, pois, incontroversa a existência da fraude, visto que a declaração contida no documento de fls. 1.585/1.588 foi essencial para a concessão do financiamento (...) .
 (TRF 1ª Região. Quinta Turma. Apelação Criminal 1998.35.00.009781-6/GO. DJ de 29/10/2009) .
19.8. Veja-se, portanto, que as garantias - que inegavelmente desempenham um papel decisivo na segurança de toda operação da espécie - ficaram comprometidas, em primeiro lugar, por uma conduta fraudulenta dos dirigentes da Encol (hipótese típica de desconsideração da personalidade jurídica, embora os representantes da construtora não tenham sido chamados a integrar este processo, na qualidade de corresponsáveis pelo dano oriundo do não pagamento do empréstimo) . E não há qualquer indicação nestes autos de que os ora recorrentes tivessem conhecimento da fraude ou mesmo que tenham atuado culposamente no exame das garantias, pois tal atribuição, de cunho operacional, estava a cargo da Superintendência Regional em Goiás, como se passa a examinar.
20. Ponto 4: As cautelas estabelecidas para o negócio não foram observadas adequadamente pela área operacional que o celebrou, traduzindo-se em incremento de risco não imputável aos recorrentes, integrantes da alta administração da Caixa:
20.1. Segundo consta dos autos, as tratativas da Encol com a Caixa foram realizadas junto à Regional de Goiás. Dado o porte da operação, contudo, competia à Diretoria Colegiada, em Brasília, autorizar ou não o negócio, tendo em vista o regime de alçadas vigente (cf. instrução de peça 1, p. 25) .
20.2. O regime de alçadas era então disciplinado pela Circular Normativa 034/94 (peça 9, p. 24-27) , cujos itens 1.4 e 1.5 previam expressamente que, caso a operação ultrapasse a alçada de determinado agente, haveria o deslocamento da competência para autoridade superior apenas para fins de aprovação, com o posterior retorno à unidade de origem para a continuidade do negócio, mediante a prática dos atos operacionais necessários. Veja-se:
1.4 As operações que ultrapassarem a alçada de um titular serão submetidas à autoridade superior, instruídas com parecer conclusivo, servindo de fundamento para o ato decisório.
1.5 Nas decisões proferidas por autoridade superior por deslocamentos em virtude de alçadas, os atos decorrentes, como a assinatura de instrumentos contratuais e a liberação dos pagamentos, serão realizados pela unidade de origem, salvo disposições em contrário. [grifou-se]
20.3. Observando esse procedimento, o Comitê de Crédito e Contratações da Superintendência Regional em Goiás (Sureg/GO) , submeteu, via Superintendente, a proposta de crédito à Diretoria da CEF, 'por questão de alçada' (peça 6, p. 3) , com manifestação favorável ao deferimento do pleito.
20.4. No âmbito da administração central, em Brasília, o Comitê de Crédito e Contratações da Matriz também se manifestou, por maioria, favoravelmente à concessão do crédito (Ata 157, peça 6, p. 4) , observadas as condicionantes e garantias já referidas, que foram igualmente exigidas pela Diretoria Colegiada, ao autorizar o empréstimo (Ata 1196, peça 6, p. 5) .
20.5. Após a autorização pela Diretoria Colegiada, o feito foi devolvido à Superintendência Regional em Goiás pela Diretoria Comercial, para que a Superintendência desse seguimento à operação (peça 9, p. 16) , observando o modelo preconizado na CN 034/94. E tanto no extrato da ata de decisão da Diretoria Colegiada quanto no próprio ofício de devolução da matéria à superintendência ficaram expressamente consignadas as cautelas que a Regional deveria adotar ao implementar o ajuste. 
20.6. Assim, por exemplo, no ofício de peça 9, p. 16, a Diretoria Comercial deixou expresso que 'Caberá à SUREG/GO [Superintendência Regional em Goiás] as providências pertinentes à observância dos normativos vigentes, inclusive com relação à perfeita consonância dos critérios de enquadramento cadastral'. 
20.7. Note-se que nos termos do já citado item 1.5 da Circular Normativa 034/94, a autorização pela autoridade superior não suprimia nem mitigava a competência própria da unidade de origem da Caixa para a prática de todos os demais atos decorrentes, pelos quais essa unidade respondia.
20.8. Em se tratando da concessão de empréstimos e financiamentos a pessoas jurídicas, tais atos estavam disciplinados, notadamente, em outro regulamento - a Circular Normativa 099/94 (peça 6, p. 25 e ss.) -, cuja necessidade de observância pela Regional foi enfatizada na decisão da Diretoria Colegiada.
20.9. Ocorre que a Regional de Goiás, ao dar continuidade à celebração do ajuste, não implementou efetivamente as condições fixadas pela Diretoria Colegiada na Ata 1196 - condições essas que objetivavam minimizar os riscos da operação. Ao contrário, o empréstimo foi realizado sem que a Regional contasse com laudo atualizado de avaliação das garantias oferecidas pela mutuária (o laudo existente já estava vencido) ou mesmo renovasse o exame da situação financeira e econômica da empresa (igualmente vencido) , além de não ter tratado adequadamente as restrições cadastrais que a própria regional detectou.
20.10. Nesse sentido, observa-se que a decisão da Diretoria Colegiada, assim como o ato de devolução à unidade de origem foram claros no sentido de que deveria 'ser atualizada a pesquisa cadastral confirmando a inexistência de apontes restritivos à contratação incluindo consulta à CERIS, CADIN e outros, além de comprovação de inexistência de débitos com o FGTS' (Voto DIRCO 028/95, peça 9, p. 14, acolhido pela Diretoria Colegiada, cuja autorização para o negócio foi condicionada a essas cautelas) .
20.11. Quanto a esse dever da unidade de origem, procede o argumento dos recorrentes, de que o exame de restrições cadastrais deve ser contemporâneo à concretização da operação, e não à sua aprovação pelas instâncias superiores, já que a situação inicialmente observada, quando da solicitação do crédito, pode vir a se alterar durante o tempo necessário à sua aprovação pelas instâncias superiores. Assim, no momento do negócio 'deverá ser confirmada a inexistência de restrições cadastrais ou se for o caso, o seu devido esclarecimento e avaliação, desde que não sejam impeditivos à contratação, na forma prevista nos normativos internos e externos à CEF' (conforme outra nota técnica, peça 114, p. 46, subscrita pela mesma analista responsável pela citada NT 10/95; sendo que tal alerta também foi reproduzido pelo Comitê de Crédito e Contratações da matriz, conforme o voto de peça 9, p. 11) . 
20.12. No entanto, ao concretizar o empréstimo, a Superintendência Regional constatou apontamentos cadastrais negativos, mas prosseguiu no negócio mesmo assim. 
20.13. Com efeito, observa-se que para implementar a operação, em 26/6/95 a Diapi/GO (Divisão de Aplicações, da Superintendência em Goiás) solicitou ao Secad/GO (também da superintendência) 'pesquisa cadastral completa em nome das pessoas físicas e jurídicas vinculadas à Encol', enfatizando tratar-se de providência urgente, 'pois tais dados são necessários para análise de crédito pleiteado pela empresa' (peça 7, p. 45) . Ademais, complementou o expediente acima, esclarecendo que a análise econômico-financeira da empresa, realizada no início das tratativas, 'encontra-se vencida desde 31/5/95' (peça 7, p. 46) .
20.14. Tais providências, contudo, não foram adotadas de forma diligente, não obstante a decisão da Diretoria prever expressamente que caberia à Regional observar os normativos vigentes, 'inclusive com relação a perfeita consonância dos critérios de enquadramento cadastral' (dever, aliás, que já decorria da CN 034/94) . 
20.15. Também foi essa a conclusão da 2ª Secex, que relatou o descuido com que o tema foi tratado no âmbito da Regional, à revelia da orientação fornecida pelo Comitê de Crédito da Matriz e pela própria Diretoria Colegiada. Veja-se o relato daquela unidade técnica, contida na instrução de peça 1, p. 25-40:
2.9 Em 26.06.1995, a DIRCO informou à SUREG/GO, por meio do CI DIRCO 250/95, a autorização da concessão de crédito (...) . O documento previa que caberia à SUREG/GO as providências pertinentes à observância dos normativos vigentes, 'inclusive com relação a perfeita consonância dos critérios de enquadramento cadastral.' (vol. 1, fl.216) .
2.10 Na mesma data, a Regional Goiânia da Diretoria de Aplicações - DIAPI/GO, por intermédio do CI DIAPI/GO 2-1.421/95, alertou à DIRCO/GO quanto ao fato da Análise Econômico-Financeira estar vencida desde 31.05.1995. Também informou a situação cadastral da ENCOL no SERASA, no qual havia registro de 44 protestos, 01 falência requerida e 07 ações executivas, enquanto sua controlada COLORIN industrial estava registrada no CADIN - Ministério da Fazenda e no SERASA, com 01 protesto. A empresa ENCOL Norte Metais S/A também estava registrada no SERASA com 19 protestos (Vol. 2, fls. 76/77) .
2.11 Contudo, em 27.06.1995, a SUREG/GO, por intermédio do Sr. Carlos José de Assunção, concedeu o empréstimo à ENCOL, alegando que a empresa apresentou as certidões capazes de regularizar a situação (Vol. 1, fl. 163) . Tais documentos, entretanto, não foram localizados pela Auditoria Interna. 
20.16. Também é significativo esse trecho da citada instrução da 2ª Secex: 
6. Também concorreu para o prejuízo o fato de não ter sido providenciada nova análise econômico-financeira da ENCOL. A concessão baseou-se na análise realizada em 02.02.1995, vencida em 31.05.1995, o que contrariou os itens 2.2 e 3.2.2 do Anexo XV e o item 8.2.5.1 da CN 099/94 (Vol. 1, fl. 118) . (...) 
6.2. Em 26.06.1995, véspera da concessão, a DIAPI/GO alertou, novamente, à Gerência Comercial/GO quanto à caducidade da análise econômico-financeira e à necessidade de realização de nova análise (Vol. 1, fl. 146) .
6.3 Mais uma vez, na data da concessão do empréstimo, por ocasião da elaboração da minuta da análise jurídica, informou-se a necessidade da atualização da análise econômico-financeira e a regularização cadastral da empresa. Contudo, o parecer jurídico, o estudo técnico e os outros alertas foram ignorados, e o empréstimo foi concedido. [grifou-se]
20.17. Observa-se, portanto, que a Superintendência Regional em Goiás era, pelas normas internas (CN 034/94) e por comandos expressamente consignados pela Diretoria Colegiada e pela Diretoria Comercial, a unidade de origem encarregada de verificar em minúcias todas as condições cadastrais da Encol, como pré-condição à assinatura do contrato de empréstimo. Ao adotar tal providência, a unidade regional identificou apontamentos restritivos e, mesmo assim, 'o parecer jurídico, o estudo técnico e os outros alertas foram ignorados, e o empréstimo foi concedido'.
20.18. E não só quanto às condições cadastrais da mutuária, mas também no que se refere à aceitação das garantias observa-se o mesmo descuido com que o tema foi tratado no âmbito da Superintendência Regional em Goiás, à revelia da orientação fornecida pelo Comitê de Crédito da Matriz e pela própria Diretoria Colegiada.
20.19. Quanto às garantias, o ponto fulcral do debate refere-se à nulidade das hipotecas prestadas pela Encol, uma vez que os imóveis dados em garantia já haviam sido transacionados pela empresa, mediante Promessas de Compra e Venda não registradas em cartório. 
20.20. Assim, quando a Encol deixou de realizar o pagamento da dívida, a possibilidade da Caixa de executar as garantias foi de imediato frustrada pelos promitentes compradores dos imóveis, que lograram obter do Poder Judiciário a declaração de nulidade das hipotecas constituídas sobre os bens já compromissados.
20.21. O exame dessa ação judicial (cf. fundamentos extraídos do julgado indicado no § 19.5) permite evidenciar que a Caixa defendeu o reconhecimento da validade das hipotecas, alegando que se acautelou da forma devida, ao exigir da Encol a demonstração da propriedade dos imóveis, bem como ao efetuar o registro das hipotecas no cartório de imóveis competente - ao contrário das promessas de compra e venda, que não estavam registradas.
20.22. Mas o fato é que o Poder Judiciário fez prevalecer o direito dos promissários-compradores, afastando a validade da hipoteca sobre os imóveis já compromissados. No julgamento, o TRF da 1ª Região pontuou dois fatores que concorreram para a nulidade das hipotecas e que também são relevantes para o exame desta TCE. Segundo decidiu-se, para a frustração da garantia concorreram:
a) a má-fé da Encol, que 'negou expressamente no instrumento público [do empréstimo] a existência da qualquer transação em relação aos imóveis que ofereceu à hipoteca', muito embora esses imóveis já houvessem sido transacionados; e
b) a falta de cuidado da Caixa em verificar a real situação dos imóveis, pois apesar da ausência de registro, competia à entidade financiadora o dever de se informar adequadamente. Nesse sentido, o acórdão proferido pelo TRF, ao confirmar a sentença de 1º grau, assim se fundamentou (grifando-se) :
Entendo que a CEF não cumpriu por completo a diligência que deveria adotar no caso concreto (...) . Cabia-lhe informar-se junto à repartição fiscal e ao condomínio, pois em tendo sido a obra entregue e havendo indicação de que unidades haviam sido transacionadas, deveria certificar-se acerca da informação prestada pela Construtora.
O descumprimento desse ônus por parte da CEF configura manifesta negligência. Por isso, tal conduta não pode acarretar gravame aos adquirentes, terceiros de boa-fé, que não participaram daquela avença. (...) uma multiplicidade de interessados negociou a compra de unidades (flats) ainda na fase de pré-lançamento, o que os coloca na posição de terceiros de boa-fé. (...) 
Assim, com o habite-se concedido em 28 de julho de 1994 (fls. 19) e o empréstimo tendo sido contraído em 27 de junho de 1995, entendo que cabia à CEF diligenciar junto à repartição tributária e ao condomínio do edifício para avaliar a veracidade das informações prestadas pela ENCOL S/A, pois no caso já não se tratava de empreendimento em construção.
 (TRF 1ª Região. Quinta Turma. Apelação Cível 1998.35.00.000319-1/GO. DJ de 29/2/2004) .
20.23. A observação realizada pelo TRF da 1ª Região, no julgado acima, é de todo pertinente, pois a consulta à repartição tributária permitiria identificar o sujeito passivo do IPTU de cada imóvel dado em hipoteca (veja-se que nos termos do art. 32 do CTN, o sujeito passivo do IPTU pode ser o detentor da posse do imóvel, como no caso dos promissários-compradores na vigência do Código Civil de 1916, em que a promessa de compra e venda era fonte de direito pessoal, e não de direito real) . 
20.24. E se essa cautela tivesse sido adotada, a situação teria sido percebida. Com efeito, na ação penal movida contra os dirigentes da Encol por fraude na obtenção de financiamento (processo 1998.35.00.009781-6, da 5ª Vara Federal de Goiânia) , a sentença condenatória traz a relevante informação de que 'houve a apresentação das certidões negativas de tributos municipais sendo que constavam nas mesmas os nomes dos adquirentes dos imóveis' (o conteúdo da sentença, publicada em 23/5/2000, está transcrito no relatório da apelação criminal de mesmo número, julgada pela 4ª Turma do TRF-1 em 28/9/2009) .
20.25. Portanto, a área operacional da Caixa sabia ou lhe era possível saber (bastando que adotasse as cautelas indicadas acima, de consulta ao condomínio ou às certidões de IPTU) que os imóveis dados em garantia já estavam na posse de terceiros - fato que necessariamente deveria ter sido esclarecido pela área encarregada da operação, pois repercutia nos riscos do negócio, podendo afetar - como de fato afetou - a higidez das hipotecas constituídas.
20.26. Tais falhas nos procedimentos internos se situaram, contudo, no âmbito da Superintendência Regional em Goiás, a quem coube realizar a concessão do crédito, e não na esfera de atribuições da Diretoria Colegiada ou mesmo do Comitê de Crédito da matriz, cujas atuações se encerraram na fase de aprovação (e aprovação condicionada a exigências que deveriam ser observadas pela área operacional, como já referido) . Esse aspecto também foi pontuado na sentença penal acima referida, que contém o seguinte registro a respeito:
In casu, não existe qualquer indício probatório de que os empregados da CEF responsáveis pelo deferimento do financiamento (Diretores) tivessem conhecimento da fraude (...) . O indício probatório, a depender de investigação, é de que a fraude era de conhecimento apenas de empregados da CEF da Regional de Goiás, onde houve a apresentação das certidões negativas de tributos municipais sendo que constavam nas mesmas os nomes dos adquirentes dos imóveis dados em garantia pela ENCOL S/A. (...) os documentos em testilha foram apresentados e analisados em Goiânia-GO.
20.27. Portanto, também por esse motivo não se justifica a responsabilização pessoal imputada aos membros do Comitê de Crédito da matriz e aos integrantes da Diretoria Colegiada, dado o caráter operacional da medida de averiguação que se impunha, de competência da Superintendência Regional em Goiás, nos exatos termos da CN 034/94 e do próprio comando contido na deliberação do colegiado.
20.28. O papel da Superintendência Regional não era o de simplesmente empreender atos burocráticos necessários à liberação dos recursos, na qualidade de mera executora das ordens superiores. Ao contrário, a concretização do negócio ainda dependia de vários atos, os quais seriam de competência da unidade operacional da Caixa, nos termos da CN 034/94. E resta evidente, até porque consignado em decisões judiciais já transitadas em julgado, que a unidade regional da Caixa falhou em seus deveres de diligência, provocando incremento indevido dos riscos do negócio, como decorrência da implementação deficiente das condições estabelecidas pela matriz e da avaliação inadequada das garantias oferecidas pela tomadora do crédito.
20.29. As consequências desses processos internos deficientes, contudo, não são imputáveis aos integrantes do comitê de crédito da matriz nem aos membros da Diretoria Colegiada, nos exatos termos da CN 034/94, que estabelecia as atribuições de cada unidade organizacional envolvida. 
21. Conclusão sobre a questão central dos recursos
21.1. A partir das análises desenvolvidas neste tópico conclui-se pelo afastamento da responsabilidade atribuída aos integrantes do Comitê de Crédito e Contratações da Matriz e aos membros da Diretoria Colegiada da Caixa, pelas seguintes razões:
1) na fase de aprovação do crédito, de competência desses responsáveis, 'o risco aventado, inclusive em pareceres internos, não era mais do que aquele inerente à própria atividade econômico-financeira';
2) já na fase posterior, de celebração e execução do ajuste - não mais de competência desses agentes - houve falhas nos procedimentos relativos à verificação de restrições cadastrais da mutuária e ao exame higidez das garantias ofertadas;
3) o negócio foi firmado 'sem que se dispusesse de análise econômico-financeira atualizada da mutuária' e mesmo diante de restrições cadastrais restritivas, detectadas pela unidade operacional da Caixa no momento da celebração do ajuste;
3) de igual modo, a frustração das garantias decorreu de má-fé da mutuária (que deu em hipoteca imóveis que já haviam sido objeto de compromissos de compra e venda, embora declarando que não estavam compromissados) e da inobservância do dever de cuidado no âmbito da Superintendência Regional em Goiás, que aceitou tais garantias sem verificar adequadamente sua higidez;
4) pelos normativos internos da Caixa (CN 034/94, item 1.5) não era exigível dos membros da Diretoria Colegiada ou dos integrantes do Comitê de Crédito e Contratações da matriz que realizassem o exame da higidez das garantias oferecidas pela Encol nem a atualização da situação cadastral da mutuária, não se justificando que respondam com seu patrimônio pessoal pela má implementação do ajuste por aquela unidade regional.
21.2. Com base nessas conclusões, opina-se pelo provimento dos recursos, para que as contas dos responsáveis sejam julgadas regulares com ressalva, dando-lhes quitação. Em consequência, ficam afastados o débito e a multa imputados pelo acórdão recorrido, assim como fica prejudicada a medida de arresto determinada pelo Tribunal.
21.3. Como a proposta de provimento se baseia em circunstâncias objetivas, deve ser estendida aos responsáveis que não recorreram (cf. § 2.8) , nos termos do art. 281 do Regimento Interno do TCU.
II.2 - RAZÕES RECURSAIS PREJUDICADAS 
22. Nos recursos foram invocados outros argumentos de mérito, de caráter alternativo, que ficam prejudicados em decorrência do acolhimento da tese principal dos recorrentes. Assim, deixam de ser analisadas as argumentações relativas às seguintes questões: 
a) redução do valor da multa aplicada, para compatibilizá-lo com o grau de culpa ou o nível de participação de cada agente na concretização do dano. O argumento fica prejudicado por duas razões: a proposta de exclusão do débito e, se não acolhida, a proposta de reconhecimento da prescrição da pretensão punitiva;
b) existência de demandas judiciais promovidas pela Caixa para obter o retorno do capital emprestado (peça 113, p. 45; peça 115, p. 45; peça 131, p. 45; peça 133, p. 41, etc.) , além do próprio processo de falência, no qual foram habilitados os créditos em questão. Sobre o tema, vale observar que qualquer ação de cobrança anteriormente distribuída tramitará apenas até a sentença, e o respectivo crédito será necessariamente habilitado perante o juízo universal da falência. Assim, o argumento recai na tese da pendência do processo falimentar, já discutida em várias oportunidades, desde o acórdão que determinou a conversão dos autos em TCE (cf. peça 4, p. 54, § 4º) , até o próprio acórdão condenatório (peça 64, p. 15, § 59) ;
c) dúvida razoável sobre o valor efetivamente devido, por ter existido um encontro de contas, em 14/8/1998, com amortização de R$ 480.559,18 (peça 113, p. 46; peça 115, p. 46; peça 131, p. 46; peça 133, p. 42) . Tal amortização decorreria de revisão do saldo devedor por força da Lei 8.177/1991, que estabeleceu nova sistemática para correção mensal de saldo devedor de empréstimos. Cumpre apenas destacar, como subsídio, que não há comprovação da afirmativa, o que exigiria o exame de uma série de documentos e memórias de cálculo, inclusive com o fim de verificar a exata correlação da amortização extraordinária referida com a específica operação de crédito objeto destes autos. Apesar de juntar vasta documentação com o recurso (peças 114 e 116) , os recorrentes nada trouxeram sobre esse específico fato, que foi simplesmente alegado nas razões recursais, sem qualquer corroboração documental, indispensável para se depreender o sentido e alcance da aludida compensação;
d) expressa afirmativa de uma das integrantes do Comitê de Crédito (Maria das Graças Campos Sério) , de que proferiu voto contrário à operação, não podendo, em consequência, ser responsabilizada (peça 123, p. 4) . Sobre o tema, sabe-se que a decisão foi tomada por maioria, mas como não havia o cuidado de indicar as ressalvas de entendimentos pessoais, torna-se impossível comprovar o sentido em que cada conselheiro votou, à mingua de outros elementos, que a instrução dos autos não conseguiu obter. Com o desfecho proposto neste exame, de provimento dos recursos, fica prejudicada a análise consistente em saber as consequências, nessa hipótese, da inviabilidade de individualização das condutas dos membros do comitê de crédito. Registra-se, no entanto, que a tese já vem sendo sustentada pelos responsáveis desde suas primeiras defesas nestes autos, constituindo ponto enfrentado pelo acórdão recorrido. 
22.1. Fica também prejudicado o exame de outros argumentos relacionados a situações particulares, como o caráter meramente opinativo da manifestação do Comitê de Crédito, o conhecimento mais detalhado da situação da mutuária apenas pela Diretoria Comercial (e não pela Diretoria Colegiada como um todo) , entre outros referidos nos §§ 15.2 a 15.4. A análise de tais teses, que aproveitariam apenas a parte dos responsáveis, só teria relevância caso fosse rejeitada a defesa comum, de que, relativamente à conduta dos agentes vinculados à matriz, a concessão do crédito observou condições usuais de mercado, situando-se na esfera de riscos próprios do negócio.
III. DOS RECURSOS CONTRA A MEDIDA CAUTELAR
23. As impugnações de peças 242 a 245 referem-se à medida cautelar de arresto, objeto do item 9.5.3 do acórdão condenatório. Foram interpostas por Geraldo Magela Benevides Pinheiro, José Fernando de Almeida e Raimundo Furtado Barreto, que, mais especificamente, invocam a nulidade do Acórdão 2775/2014-TCU-Plenário, que conferiu a redação que se tornou definitiva sobre o arresto (após a anulação do Acórdão 3.488/2014 pelo Acórdão 186/2015, mantido pelo Acórdão 1.451/2015, cf. o histórico feito no § 2.6) .
23.1. Os recorrentes alegam, em síntese, que:
a) o Acórdão 2775/2014-TCU-Plenário, que determinou à Caixa as providências para arresto dos bens dos responsáveis, foi proferido com base em pedidos de esclarecimentos formulados por aquela instituição financeira, recebidos pelo Tribunal como embargos de declaração;
b) eram pertinentes as dúvidas da Caixa quanto à viabilidade de 'uma medida constritiva de tamanha gravidade', diante 'das sérias dúvidas e vários recursos que ainda pendem sobre o mérito da questão'. Ocorre que a Caixa não veio aos autos 'nem como parte recorrente, nem como interessada na mudança do teor e do mérito anterior - Acórdão 697/2014' [que determinava o arresto apenas à AGU]. Como a Caixa 'não se apresentou como recorrente processual, no prazo e na forma da lei (fez mera consulta ao Tribunal) ', foi indevida sua 'inclusão forçada e serôdia na lide', na qualidade de embargante;
c) 'o regramento processual que disciplina a apresentação de embargos de declaração não permite qualquer conversão de uma mera consulta de terceiros em recurso de embargos de declaração', em especial com efeitos modificativos. 'Ao fazê-lo, o TCU afastou as regras do processo', com prejuízo aos ora recorrentes;
d) ademais, a situação dos recorrentes foi agravada pela modificação do acórdão antecedente [697/2014, que não previa arresto pela Caixa] pelo novo acórdão [2.775/2014, que passou a prever, esclarecendo que competia à AGU executar apenas a multa, sendo da própria Caixa a legitimidade para a cobrança do débito];
e) sempre que os embargos de declaração assumirem caráter modificativo, como na hipótese, a parte prejudicada deve ser convocada a se manifestar previamente, sob pena de nulidade, por afronta ao princípio do contraditório.
24. Análise:
24.1. Como se observa, os recursos estão centrados em dois aspectos: a) o recebimento, como embargos de declaração, de expediente apresentado pela Caixa com dúvidas sobre o alcance da medida cautelar prevista no item 9.5.3 do acórdão recorrido e b) o acolhimento desses embargos, com efeitos infringentes, sem que antes os interessados fossem chamados a se manifestar. 
24.2. A contrariedade não procede, por se tratar de pronunciamento relativo a medida cautelar. 
24.3. Com efeito, as medidas cautelares se regem por preceitos próprios, já que não têm por fundamento decidir o conflito, mas tão somente proteger preventivamente o resultado útil do processo, sempre que presentes os requisitos do perigo da demora e da plausibilidade do direito.
24.4. Uma primeira nota relevante dos provimentos cautelares é a oficiosidade, notadamente no processo de controle externo, em que não há parte adversa. Nesse caso, o poder-dever geral de cautela de que o TCU dispõe (cf. STF, MS 24.510, p. ex.) lhe autoriza a agir para evitar que o tempo necessário ao desenvolvimento do processo possa acarretar a ineficácia prática da futura condenação.
24.5. No caso específico da solicitação de arresto à AGU ou às entidades da administração indireta, o art. 61 da Lei 8.443/1992 não condiciona a providência à provocação de qualquer legitimado, cabendo ao Tribunal o poder-dever de adotá-la sempre que presentes as circunstâncias que a justificarem. Logo, no caso concreto, é indiferente ter ocorrido ou não uma provocação pela Caixa, o que também torna indiferente receber essa provocação como embargos declaratórios ou como mera petição, uma vez que a atuação de ofício do Tribunal seria legítima.
24.6. Outra nota relevante das medidas cautelares é a sua modificabilidade. O aprofundamento dos exames ou mesmo alterações na situação de risco podem justificar a revogação ou a modificação da medida, para melhor atender a seus fins de proteção. Daí o art. 296 do CPC estabelecer, em sua parte final, que a tutela provisória (gênero que compreende a tutela cautelar) 'pode, a qualquer tempo, ser revogada ou modificada' pelo julgador. 
24.7. Logo, não é necessário recurso para que uma decisão que implementa medida cautelar possa ser revista, quando a providência adotada se revelar desnecessária ou mesmo insuficiente (como no caso, em que, ao ser direcionada apenas à AGU, alcançava unicamente a multa, e não o débito, uma vez que a legitimidade para cobrança do débito é da Caixa) . A proteção insuficiente conferida num primeiro momento pode ser sanada depois, por expressa previsão legal (CPC, art. 296, parte final) .
24.8. Por fim, o sistema processual também permite a adoção de medidas cautelares sem a prévia oitiva da parte (medidas inaudita altera parte) , sem que isso constitua vício a justificar a nulidade do provimento. 
24.9. Sabe-se que a regra do sistema é a de que 'não se proferirá decisão contra uma das partes sem que ela seja previamente ouvida' (art. 9º do CPC) . Ocorre, porém, que essa regra comporta exceções, previstas no parágrafo único desse mesmo art. 9º do CPC: 'o disposto no caput [necessidade de oitiva prévia] não se aplica: I - à tutela provisória de urgência' (gênero que comporta a tutela cautelar, nos termos do art. 294, parágrafo único, do CPC) . Os precedentes invocados pelos recorrentes não dizem respeito a provimentos cautelares, de modo que sua invocação no caso concreto é inadequada.
24.10. Em suma, o regime das medidas cautelares é diverso do aplicável às decisões de mérito. Presentes os requisitos legais do risco da demora e da plausibilidade do direito, pode o Tribunal, no exercício do poder geral de cautela, determinar ou modificar as providências necessárias a resguardar a utilidade e eficiência do processo - a qualquer tempo (CPC, art. 296) , de ofício (pela relevante característica de não haver parte contrária a pleitear a medida) e mesmo sem a necessidade de ouvir previamente os afetados (CPC, art. 9º, parágrafo único, inciso I) .
24.11. Disso se conclui não proceder a contrariedade dos recorrentes quanto à medida cautelar objeto do item 9.5.3 do acórdão recorrido.
24.12. Ademais, nesta adiantada fase do processo não há interesse jurídico em discutir a medida de arresto, nos termos pretendidos pelos recorrentes (de limitar sua adoção pela AGU, sem estender a determinação à Caixa) .
24.13. Com efeito, se acolhida a proposta formulada no presente exame, de provimento dos recursos interpostos para afastar a condenação, a própria medida cautelar terá seus efeitos cessados, por não haver mais dívida a executar. Extinta a dívida, cessa também a eficácia do arresto, que é acessório e instrumental por natureza.
24.14. Por outro lado, caso não seja acolhida a proposta de provimento dos recursos e, por decorrência, sejam mantidos o débito e a multa, ainda assim há de se ponderar que:
a) se as ações de arresto já tiverem sido ajuizadas pela AGU ou a Caixa, a determinação do item 9.5.3 do acórdão recorrido já terá se exaurido e a sorte dessas ações será determinada no âmbito do Poder Judiciário (tal como na hipótese da ação referida na peça 406) ; 
b) se eventualmente as medidas cautelares não tiverem sido implementadas em relação a alguns dos responsáveis, nesta atual fase, com o título executivo já formado (com o julgamento dos presentes recursos) , a AGU e a Caixa poderão iniciar a execução propriamente dita, requerendo não mais o arresto, mas a própria penhora dos bens dos devedores, como o meio processual mais adequado para a realização prática da condenação imposta pelo Tribunal.
24.15. Em suma, a referida providência é tipicamente preventiva e provisória, visando a resguardar o patrimônio do devedor até que o julgamento definitivo da TCE se conclua, quando então já se terá o título necessário ao ajuizamento da execução propriamente dita (a 'cobrança executiva') - hipótese em que a relevância do arresto (como medida cautelar) fica suprimida pela própria possibilidade de penhora (como ato executivo propriamente dito) .
24.16. Assim, tanto pela ausência de vício como pela falta de interesse prático em discutir a medida de arresto nesta adiantada fase processual, não há como acolher os recursos de peças 242 a 245.
CONCLUSÃO
25. A proposta formulada no § 21.2 é de provimento dos recursos, para que sejam afastados o débito e a multa imputados pelo acórdão recorrido, o que também acarreta a insubsistência da determinação relativa ao arresto de bens dos responsáveis.
25.1. Caso não afastado o débito, no § 12.3 formulou-se proposta de exclusão da multa objeto do item 9.3 do acórdão recorrido, ante a prescrição da pretensão punitiva.
25.2. Com a proposta de acolhimento do pedido principal dos recursos, fica prejudicado o exame dos pedidos subsidiários e de seus respectivos fundamentos, indicados nos §§ 22 e ss.
PROPOSTA DE ENCAMINHAMENTO
26. Ante o exposto, submetem-se os autos à consideração superior propondo-se, com fundamento nos artigos 1º, inciso I; 16, inciso II, e 18 da Lei 8.443/1992:
1) conhecer dos recursos interpostos contra o Acórdão 697/2014-TCU-Plenário, com a alteração promovida no item 9.5.3 pelo Acórdão 2775/2014-TCU-Plenário, e dar-lhes provimento para, em substituição aos itens 9.2, 9.3, 9.4 e 9.5 do acórdão recorrido, julgar regulares com ressalva as contas dos seguintes responsáveis, dando-lhes quitação: Adelmar de Miranda Torres, Anecir Scherre, Edson Kenki Ando, Geraldo Magela Benevides Pinheiro, João Aldemir Dornelles, José Fernando de Almeida, Júlio Marques Neto, Leonardo Bennet Neto, Leonildo José Ramadas Nogueira, Maria das Graças Campos Sério, Raimundo Furtado Barreto, Sandra Beatriz Bairros Tavares, Sérgio Cutolo dos Santos, Valdery Frota de Albuquerque e Valter Hiebert;
2) dar ciência da decisão aos recorrentes e aos demais interessados."
2.	Essa proposta de encaminhamento não contou com a anuência do Secretário da Serur (peça 411) , cujo parecer segue colacionado abaixo com os usuais ajustes de forma:
"De início, concordamos com a instrução precedente no que tange à competência do TCU para processar e julgar a matéria posta nestes autos, bem assim quanto a cautelar de arresto (no ponto, quer pela inadequação - matéria objeto de agravo -, pela preclusão, bem como poder geral de cautela, o qual, no caso concreto, foi devidamente valorado) . 
2. Da mesma forma, manifestamo-nos em concordância com a questão da repercussão do processo criminal no processo administrativo de contas. Bem de ver que os integrantes do Comitê de Crédito não foram inseridos no rol de acusados, enquanto os membros da Diretoria Colegiada obtiveram absolvição criminal pelo crime de gestão fraudulenta de instituição financeira. Como bem observado na instrução desta Secretaria:
8.3. Como se sabe, a regra do sistema processual é a independência das instâncias, só havendo vinculação das demais instâncias à sentença absolutória penal quando esta é categórica ao afirmar que não houve o fato (CPP, art. 386, I) ou que o réu não é o seu autor (CPP, art. 386, IV) .
[...]
8.8. Em suma, no caso concreto não há a vinculação ao que restou decidido pela sentença penal, por se tratar de absolvição com base nos art. 386, inciso III, do CPP ('não constituir o fato infração penal') . Nessa hipótese, o próprio CCP prevê expressamente, em seu art. 67, que 'não impedirão a propositura da ação civil: (...) III - a sentença absolutória que decidir que o fato imputado não constitui crime', tal como se dá, repita-se, com a absolvição fundada no art. 386, III, do CPP.
3. Ademais, em que pese estar em curso uma espécie de mitigação da independência de instâncias no âmbito do Supremo Tribunal Federal, para que haja repercussão dos argumentos de uma em outra, é necessária a presença de alguns requisitos, como identidade normativa (por exemplo, na sanção administrativa por fraude à licitação, uma das poucas a exigir dolo) . Não é o caso dos autos, pelo que entendemos perfeita a análise posta na instrução.
4. Quanto à prescrição, em que pese os respeitáveis argumentos da instrução precedente, o fato é que a jurisprudência deste Tribunal é firme no sentido da prescrição decenal, pelo que concordamos com a análise posta da referida instrução, tão somente quantos aos itens transcritos abaixo, a demonstrar a inocorrência da prescrição da pretensão sancionatória por parte deste TCU:
10.4. Em suma, a aferição da prescrição no caso concreto tem por base os seguintes parâmetros: (a) prazo de 10 anos, previsto no art. 205 do CC/2002, segundo a regra de transição de seu art. 2.028; (b) contados de 11/1/2003, conforme entendimento jurisprudencial predominante. 
10.5. Segundo esses parâmetros, a pretensão punitiva estaria prescrita em 11/1/2013. Antes desse termo final, contudo, a prescrição foi interrompida pelo ato que ordenou a citação dos responsáveis, qual seja: o Acórdão 96/2005-TCU-Plenário, que converteu o processo em TCE e ordenou a referida citação (peça 21, p. 3) . Esse acórdão foi proferido em sessão de 16/2/2005, antes que a prescrição se consumasse. 
10.6. Reiniciada a contagem do prazo prescricional nessa mesma data (16/2/2005) , antes de novo lapso de dez anos sobreveio o acórdão condenatório, que aplicou a punição aos gestores, proferido em sessão do Plenário de 26/3/2014 (peça 65) . 
10.7. Portanto, sob a ótica da jurisprudência prevalecente no TCU não ocorreu a prescrição da pretensão punitiva, nem entre o termo inicial (11/1/2003) e a decisão que ordenou a citação dos responsáveis (16/2/2005) , nem entre essa causa interruptiva e a efetiva aplicação da sanção pelo acórdão condenatório (26/3/2014) .
 (...) 
13. Situação particular: 
13.1. No arresto movido pela União contra o responsável Adelmar de Miranda Torres foi pronunciada a prescrição da multa, condenando-se a União aos ônus de sucumbência (processo 0009987-55.2015.4.01.3400, 19ª Vara Federal/DF) . Em função da decisão judicial, o responsável pede ao TCU (peça 406) que também declare extinta sua punibilidade.
13.2. [...]. Todavia, caso o Tribunal conclua pela inexistência da prescrição (com base em prazo decenal, conforme o Acórdão 1441/2016-TCU-Plenário) , cumpre observar, a título de subsídio, que a decisão judicial em comento não constituiria óbice ao julgamento desta TCE, pois, além de ainda não ter transitado em julgado (consulta em 14/5/2018) , pelo que consta dos autos a prescrição foi declarada apenas incidenter tantum - sem força de coisa julgada.
5. Quanto ao mérito, o objeto do presente processo não foi gestão fraudulenta, mas temerária, a redundar em ato antieconômico, tal como transcrito abaixo a partir da instrução precedente:
2.3. Os integrantes do Comitê de Crédito e Contratações foram ouvidos, e ao fim condenados, pela seguinte irregularidade, descrita na citação: 
Voto favorável à concessão do empréstimo quando a nota técnica elaborada pela DIRCO/MZ (Nota Técnica 10/95, de 22/6/95 - peça 5, p. 27) alertava para o risco elevado da operação e sem que se dispusesse de análise econômico-financeira atualizada da mutuária - configurando gestão temerária de recursos públicos e ato antieconômico, conforme previsto no art. 43, inciso II, da Lei 8.443/92. 
2.4. Pela mesma irregularidade foram condenados o Presidente e os membros da Diretoria da Caixa, citados nos seguintes termos: 
Autorização da Concessão de Crédito Especial, ratificando o entendimento do Comitê de Crédito e Contratações da Matriz e incorrendo na mesma irregularidade.
6. Como se observa no item 15.1 da instrução precedente, os recorrentes alegam que 'risco elevado' não pode ser equiparado a risco impossível de ser assumido. 
7. Entretanto, as próprias razões recursais demonstram o agir temerário. A exemplo, observe-se o que está na letra 'd' do item 15.1 da instrução precedente:
d) a NT 10/95 qualifica a operação como de risco elevado, mas não indica os parâmetros utilizados para fazer essa qualificação; a bem da verdade, a referida nota 'não abordava, nem tangencialmente, a hipótese de falência da construtora' - o que, aliado à quebra das garantias reais, veio a ser a causa eficiente do resultado negativo da operação. Além disso, a nota 'não foi taxativa quanto à incapacidade de pagamento da Encol na operação em exame, afirmando apenas ser impossível concluir esse aspecto';
8. Note-se, que a nota técnica que aponta o risco elevado da operação, mas, ao mesmo tempo, não indicava os parâmetros utilizados para tal qualificação, bem como não abordava a possibilidade de falência e a capacidade de pagamento da Encol, apenas demonstra a omissão de dever das instâncias superiores em requisitar a complementação e a devida motivação do alerta. Daí se evidenciar a gestão temerária. Temerária, com o próprio adjetivo designa, como imprudente.
9. O dito acima, determinava, ao menos, que o Comitê opinasse pelo retorno da nota técnica para fins de elucidação detalhada dos riscos. Dito de outra forma, se não havia elementos para indicar se os riscos eram ou não desarrazoados, a opinião esperada seria pelo saneamento das falhas. Ademais, o caráter meramente opinativo não retira a responsabilidade. Lembremos da obra de João Ricardo Brandão, intitulada de Responsabilidade por Conselhos, Recomendações ou Informações, editado pela Almedina. Utilizando ao caso concreto, o que se tem é um Comitê de Crédito, cuja função é aconselhar, cuja premissa é um elo de confiança que une Comitê e Diretoria. A quebra de confiança gera o dever de indenizar e as demais responsabilidades decorrentes da prática. É fato, existem excludentes e exculpantes de responsabilidade (tais como a simulação para levar terceiros a erro) , o que não é o caso dos autos. O aviso técnico estava dado, se era insuficiente tecnicamente, deveria ter sido, no mínimo, objeto de saneamento.
10. O fato é que todo imbróglio tem uma origem: no Comitê de Crédito e na Diretoria. Tivessem sido mais cautelosos na análise da nota técnica a operação não teria sequer iniciado. Estão no início da cadeia de nexo causal. A alegação de que todos os vícios ocorreram na fase operacional, ou, dito de outra forma, os problemas teriam sido evitados caso as condições determinadas pela Diretoria fossem cumpridas pela Superintendência Regional, não nos parece tão evidente. Em verdade, a leitura dos fatos é que novas atitudes imprudentes se somaram à imprudência originária. Como diz Robert Alexy acerca do uso do poder discricionário, há uma diferença abismal entre a fundamentação não verdadeira e a fundamentação viciosa ou deficitária. O controle deste Tribunal será a partir de princípios e na verificação in concreto através da vedação do excesso, ou seja, pela falta de razoabilidade e vícios na ponderação. Como diz Robert Alexy, os tribunais administrativos também promovem controles de resultados, ou seja, se o resultado se mantém no quadro do juridicamente tolerável. 'Um tal controle é um controle negativo porque não é perguntado o que é o resultado correto e se ele foi encontrado, mas somente se vícios foram evitados' (In Vícios no Exercício do Poder Discricionário. Revista dos Tribunais. Ano 89, Vol. 779, setembro de 2000, p. 42) . 
11. Por fim, a seguinte passagem do Voto condutor do acórdão recorrido é elucidativa da responsabilidade dos membros do Comitê e da Diretoria, sem que as razões recursais tenham sido capazes de alterar o entendimento de que a gestão foi temerária e antieconômica, com riscos desarrazoados e fatos atípicos:
24. É importante consignar que a Encol, anteriormente à operação que se discute nestes autos, já havia solicitado crédito à Caixa no mesmo montante de R$ 16.900.000,00, que foi indeferido em reunião do Comitê de Crédito e Contratações da Matriz realizada 3 (três) dias antes da reunião que aprovou a operação ora tratada nestes autos. Ou seja, em 3 dias, o pedido passou de indeferido para aprovado, sendo que o motivo do indeferimento foi justamente o comprometimento da 'capacidade de pagamento da empresa (prazo x fluxo de caixa) '.
25. A unidade técnica retratou essa situação nos seguintes termos (peça 34, p. 48) :
'2.16 Em outra reunião do Conselho, realizada em 19/6/1995, conforme Ata nº 0155 (fls. 647-650) , de 19 de junho de 1995, (item 5 da pauta - fls. 649) , a proposta de concessão de empréstimo de R$ 16,9 milhões à ENCOL S/A foi recusada pelo Comitê. Na Ata constam referências a diversas restrições à ENCOL, embora constassem as garantias patrimoniais que viriam a ser oferecidas novamente. Conforme assinalado, o Comitê opinou desfavoravelmente ao atendimento da proposta 'tendo em vista a capacidade de pagamento da Empresa (prazo x fluxo de caixa) '  (grifo no original) . O que teria levado o Comitê a mudar seu posicionamento em apenas 3 dias - O já apontado PA GERCO 014/95 não pode ser alegado como embasamento, dado que é anterior (em quase cinco meses) às duas reuniões. Com efeito, o único documento técnico inovador entre as duas reuniões é justamente a Nota nº 010/95, que, longe de amenizar a análise sobre a situação financeira da ENCOL, pelo contrário, contém elementos que desaconselharam a operação.'
26. A comentada Nota Técnica 10/95, de 22/6/1995 (peça 5, p. 27-29) , não deu eficácia ao parecer PA GERCO/DIAPI/GO 014/95, cuja validade era limitada a 31/5/1995, como querem fazer crer os defendentes, posto que inexistem, nos autos, fatos ou documentos que comprovem o alegado. São documentos totalmente distintos.
27. A nota técnica em questão foi expedida exatamente com o fito de subsidiar a Diretoria Comercial da CEF na avaliação da proposta de crédito apresentada pela Encol S.A., no valor de R$ 16,9 milhões. Da análise sobre os fluxos e respectivas projeções e do quadro de dívidas da empresa, destaco os seguintes pontos:
 (...) 
2.2.3 O quadro demonstra um total de endividamento de capital de giro, em 21.06.95, da ordem de R$ 193,1 milhões, com R$ 13,4 milhões vincendos até 30 JUN 95, resultando, portanto, em endividamento no final do segundo trimestre de R$ 179,7 milhões, enquanto previa-se, na projeção do fluxo financeiro, um saldo de dívidas de R$ 142,7 milhões.
2.2.3.1 Conclui-se que a empresa contraiu ou rolou dívidas equivalentes a aproximadamente R$ 40,0 milhões, no curto prazo, não sendo, no entanto, suficiente para permitir uma folga de caixa que proporcionasse recursos para fazer frente aos compromissos operacionais, necessitando, ainda, de créditos bancários.  (grifos não são do original) 
28. A análise técnica contida na já comentada Nota Técnica 10/95 demonstrou o montante de endividamento de capital de giro da Encol, com R$ 13,4 milhões vincendo em junho de 1995, ou seja, no mesmo mês do empréstimo discutido nestes autos. A referida empresa já vinha adotando a política de rolagem das dívidas contraídas, sendo patente a sua incapacidade de honrar compromissos a curto prazo, como, inclusive, reconheceu o Parecer PA ADCOM 049/1995 antes transcrito no item 19.
[...]
35. Relembro que o primeiro relator destes autos, ministro Benjamin Zymler, quando de seu voto acolhido pelo Plenário desta Casa ao prolatar o acórdão 096/1995, que determinou a conversão dos autos em tomada de contas especial e citação dos responsáveis, discorreu, nos termos adiante transcritos, sobre a relação histórica de negócios entre a Caixa e a Encol e a saúde financeira desta última:
23. Com efeito, a mera relação histórica entre a CAIXA e a ENCOL S/A não se afigura como elemento bastante para revestir a transação de segurança mínima para aquela Instituição de Crédito aventurar-se em um financiamento do porte analisado. À época dos fatos, já era conhecido o crescente problema de capital de giro vivenciado pela Construtora, decorrente de sua estratégia de mercado. Esta consistia na produção de um grande número de empreendimentos imobiliários a serem comercializados por intermédio de um sistema de auto-financiamento, tendo por fim o custeio dos empreendimentos mais antigos, o que a levou à premência de lançar novos empreendimentos em escala sempre crescente.
24. No intuito de gerar capital de giro, a Construtora ENCOL vinha realizando operações do tipo 'mata-mata' (destinadas a liquidar empréstimos contraídos anteriormente) com diversas Instituições Financeiras Federais, tais como BNDES, Banco do Brasil e com a própria CAIXA.
25. Segundo consta dos autos, a operação ora analisada foi precedida de 3 (três) outros financiamentos, dentre os quais o segundo consistiu em refinanciamento do primeiro contrato. Estes contratos foram celebrados, respectivamente, em 7.4.1995 e 4.1.1995, antes, portanto, do contrato sob exame. Tal circunstância demonstra que a dita 'relação histórica' entre a CAIXA e a Construtora não se mostrava hígida o bastante, sob o ponto de vista da boa técnica bancária, para assegurar a capacidade da mutuária em honrar seus compromissos financeiros.
36. Assim, ante todas as manifestações técnicas sobre a situação financeira da Encol ao longo do exercício de 1995, em especial a análise técnica contida na Nota Técnica 10/95, emitida exatamente para avaliar o pedido de empréstimo da Encol no valor de R$ 16,9 milhões, que destacou tratar-se de 'operação de elevado risco', os membros do comitê assumiram o risco de aprovar a concessão de crédito.
37. Não se tratavam de 'boatos' ou de 'notícias de jornais' especulativos sobre a saúde financeira da empresa, mas, ao contrário, de pareceres técnicos emitidos dentro da própria Caixa, que trouxeram todas as informações e alertas sobre a matéria.
38. O fato de que negócios anteriores haviam sido honrados pela Encol S.A. não era garantia de que assim continuasse a fazer, principalmente após todos os pareceres técnicos emitidos, balizados em critérios objetivos, o que exigiria maiores cautelas e cuidados por parte dos membros do comitê.
39. Quanto ao caráter opinativo do parecer do Comitê de Crédito e Contratações da Matriz da CEF, não pode ele ser utilizado, como querem os defendentes, como escudo para protegê-los da responsabilidade pela manifestação favorável ou não aos pleitos que lhes são submetidos.
40. O voto do referido comitê, constante da Ata 157, de 22/6/1995, contém uma lógica incomum na concessão de empréstimos: o comitê autoriza a concessão de crédito de R$ 16,9 milhões condicionando 'à inclusão de cláusula contratual que permita à CEF o bloqueio dos créditos recebidos do cliente, no caso de inadimplemento, e à avaliação das garantias pelas áreas competentes, conforme normativos vigentes. Deverá ser atualizada a pesquisa cadastral confirmando inexistência de apontes restritivos à contratação incluindo consulta à CERIS, CADIN e outros, além da comprovação de inexistência de débitos com o FGTS (Lei 9.012, de 30 MAR 95) '.
41. Digo que é incomum tal procedimento porque o pedido de operação de empréstimo, quando submetido ao referido comitê, já deveria trazer todas as análises e posicionamentos das áreas competentes da CEF sobre matérias como a análise econômico-financeira atualizada da mutuária, a inexistência de impedimentos contidos nos normativos internos da CEF para contrair empréstimos, a existência de garantias suficientes para dar cobertura aos créditos e demais informações objetivas e relevantes para exame de um pleito dessa envergadura, envolvendo recursos que correspondem, hoje, a R$ 57,4 milhões.
[...]
47. Os responsáveis negligenciaram os acontecimentos ocorridos, frise-se, dentro da própria Caixa, que indicavam que o empréstimo para a Encol era de elevado risco, haja vista as manifestações técnicas presentes nos pareceres internos, especialmente aquela contida na Nota Técnica 10/95, emitida para avaliar o empréstimo em questão.
48. Negligenciaram, também, os impedimentos antes comentados sobre as restrições cadastrais da citada empresa.
49. Aliado a essas condutas reprováveis, tem-se que a operação de empréstimo foi concluída em exíguos 11 (onze) dias, considerando, dentre outros vários atos praticados, o pedido da Encol (16.6.1995) , o voto favorável do Comitê de Crédito e Contratações da Matriz da CEF (22/6/1995) , a autorização de concessão de crédito emitida pela Diretoria Colegiada da Caixa (23/6/1995) e o recebimento dos recursos pela empresa (27/6/1995) .
50. Sem descurar do nível de excelência e de eficiência da Caixa, não é plausível e razoável que uma operação de R$ 16,9 milhões, com sérios e fundamentados questionamentos técnicos internos sobre a saúde financeira da mutuária, pudesse ser concluída em tão pouco tempo.
51. Ressalto outro acontecimento que demonstra a atipicidade dos procedimentos adotados. Três dias antes da aprovação do empréstimo aqui discutido, ou seja, em 19/6/1995, o mesmo Comitê de Crédito e Contratações da Matriz, conforme constou da Ata 155 (peça 29, p. 40) , ao examinar pedido de empréstimo da Encol de igual montante ao aqui tratado, 'opinou desfavoravelmente ao atendimento da proposta constante do VO ADHAB 029/95, de 19 JUN 1995, e seus anexos, por não atender ao contido no Aviso Ministerial 490/94 e tendo em vista a capacidade de pagamento da Empresa (prazo x fluxo de caixa) '.  (grifo não é do original) 
52. Quais foram os fatos que fizeram com que três dias após esse episódio o aludido comitê aprovasse o pedido da Encol dos mesmos R$ 16,9 milhões? A saúde financeira da empresa melhorou? O seu fluxo de caixa permitiria honrar os compromissos a curto prazo - Todas as restrições cadastrais foram removidas?
[...]
85. O defendente e os demais diretores da Diretoria Colegiada concorreram para o dano aos cofres da Caixa ao assumirem o risco do insucesso da operação, que, como demonstrado anteriormente, foi objeto de manifestações técnicas dentro da CEF indicando que o empréstimo para a Encol era de elevado risco, especialmente daquela contida na Nota Técnica 10/95, emitida para subsidiar a diretoria em sua tomada de decisão, que concluiu: '2.3.5 Desta forma, tendo em vista a impossibilidade de se afirmar que a empresa detém capacidade de pagamento para operações de curto prazo no volume proposto, aliada ao histórico das negociações anteriormente firmadas com a proponente e às diretrizes internas para a área comercial, consideramos tratar-se de operação de risco elevado.'  (grifo não é do original) 
86. Além disso, os fatos que relatei anteriormente ao examinar as defesas dos membros do Comitê de Crédito e Contratações da Matriz da CEF, demonstram a atipicidade da operação de empréstimo à Encol, não sendo necessário abordá-los novamente.
[...]
138. Transcrevo a conclusão que tão bem resumiu tudo o que foi discutido nestes autos:
25. (...) a gênese da irregularidade que ensejou a citação dos integrantes do Comitê de Crédito e Contratações da Matriz e da Diretoria Colegiada se consubstanciou na aprovação de concessão de empréstimo à Encol, em 23/6/1995, à revelia do que dispunha a Nota 10/95 e com o suporte de análise econômico-financeira cuja vigência havia expirado em 31/5/1995 (peça 5, p. 7) .
[...]
27.2 as medidas adotadas pela Caixa, como a avaliação da capacidade de endividamento e de pagamento do cliente, a redução do empréstimo a esses limites e o estabelecimento de contratos adjacentes não foram suficientes ao afastamento das responsabilidades discutidas nos autos, tendo em vista que: i) as conclusões do estudo técnico então vigente (Nota 10/95) , por meio do qual foi analisada a capacidade de endividamento da Encol, foram negligenciadas pelas instâncias decisórias ii) essa nota técnica, ao propugnar pela inadequação do negócio, o fez considerando exatamente o valor pleiteado pela construtora, perdendo, pois, importância qualquer pleito anterior sobre o qual, eventualmente, tenha incidido a redução; e iii) o convênio por meio do qual deveria ser ampliado o campo de negócios entre as entidades revelou-se mero protocolo de intenções, não gerando, portanto, resultado positivo para a Caixa; e
27.3 a esfera de risco do negócio foi rompida pelos integrantes da Diretoria Colegiada e do Comitê de Crédito e Contratações da Matriz ao votarem pela concessão do empréstimo à revelia do que dispunha a nota técnica que lhes serviu de suporte à decisão, sem razoável justificativa para o posicionamento adotado.
28. De forma semelhante, os argumentos consignados nos memoriais apresentados por Sérgio Cutolo dos Santos, Adelmar de Miranda Torres e Sandra Beatriz Bairros Tavares não lograram desconstituir as conclusões e proposta de encaminhamento desta unidade técnica em relação à análise das alegações de defesa porque (item 19 desta instrução) :
28.1 os integrantes da Diretoria Colegiada, conforme informação de alguns de seus membros, conheciam o teor da Nota 10/95, não podendo, portanto, alegar que a decisão deles teve por suporte apenas o Voto Dirco 28/95, favorável à operação;
28.2 a conduta dos defendentes foi amplamente examinada na instrução precedente (peça 35, p. 9-13) e foram rechaçadas todas as alegações de defesa então opostas;
28.3 não há que se cogitar inexistência de nexo de causalidade, pois, cientes de parecer contrário à operação, resolveram por bem conceder o empréstimo, sem contra-argumentação em base objetiva;
28.4 as exigências consignadas na resolução que aprovou a operação de mútuo têm caráter apenas instrumental para a liberação dos recursos, não elidindo a responsabilidade pela aprovação contrária a parecer interno e com suporte em estudo cuja validade já havia expirado.
12. Pelo exposto, com as vênias de divergir da competente instrução desta Secretaria, propomos conhecer dos recursos interpostos por Adelmar de Miranda Torres, Anecir Scherre, Edson Kenki Ando, Geraldo Magela Benevides Pinheiro, João Aldemir Dornelles, José Fernando de Almeida, Júlio Marques Neto, Leonardo Bennet Neto, Leonildo José Ramadas Nogueira, Maria das Graças Campos Sério, Raimundo Furtado Barreto, Sandra Beatriz Bairros Tavares, Sérgio Cutolo dos Santos, Valdery Frota de Albuquerque e Valter Hiebert; contra o Acórdão 697/2014-TCU-Plenário, com a alteração promovida no item 9.5.3 pelo Acórdão 2775/2014-TCU-Plenário, e negar-lhes provimento, comunicando-lhes do que vier a ser decidido."
3.	O Ministério Público/TCU, por sua vez, novamente representado nestes autos pelo Procurador Marinus Eduardo De Vries Marsico (peça 413) , manifestou-se de acordo com a análise de mérito empreendida pelo Auditor Federal de Controle Externo (AFCE) da Serur à peça 410. Segue transcrito o parecer do douto Procurador:
"Em exame recursos de reconsideração contra o Acórdão 697/2014-TCU-Plenário (peça 65) por meio do qual o TCU condenou os membros da Diretoria Colegiada da Caixa Econômica Federal e os integrantes do seu Comitê de Crédito ao pagamento de R$ 16.900.000,00 em decorrência de irregularidades apuradas na concessão de empréstimo à Construtora Encol S/A - Encol. Na decisão recorrida, também foram aplicadas multas individuais aos responsáveis no valor de R$ 2 milhões e foi determinada aos órgãos credores (Caixa, quanto ao débito, e União, quanto à multa) a adoção de providências para o arresto de bens dos responsáveis (em redação ajustada, quanto a esse fim, pelo Acórdão 2775/2014-TCU-Plenário) . 
Após a análise dos argumentos e documentos colacionados pelos responsáveis, a Secretária de Recursos apresenta proposições de encaminhamento divergentes. O Auditor responsável pela instrução sugere o provimento aos recursos, afastando a responsabilidade dos recorrentes sobre o débito apurado (peça 410) . Já o Sr. Secretário, com amparo em trecho do Voto condutor do acórdão recorrido, manifesta-se pela improcedência dos recursos sugerindo que lhes seja negado provimento (peça 411) . 
Pelos fundamentos a seguir expostos, aquiescemos integralmente à análise e à proposta do Sr. Auditor (peça 410) .
Os responsáveis foram chamados aos autos pelos seguintes fatos (peças 22 e 23) :
Integrantes do Comitê de Crédito e Contratações:
'- Voto favorável à concessão do empréstimo quando a nota técnica elaborada pela DIRCO/MZ (NOTA Técnica n. 010/95 de 22/06/1995 - Vol.2 - fls. 026/028) alertava para o risco elevado da operação e sem que se dispusesse de análise econômico-financeira atualizada da mutuária - configurando gestão temerária de recursos públicos e ato antieconômico, conforme previsto no art. 43, inciso II, da Lei n. 8.443/92.'
Integrantes da Diretoria Colegiada:
'- autorização da Concessão de Crédito Especial, ratificando o entendimento do Comitê de Crédito e Contratações da Matriz e incorrendo na mesma irregularidade.'
Em nosso entendimento, não há empecilho normativo ou legal à concessão de empréstimo com elevado risco de crédito. Há de se sopesar as condições vinculadas ao crédito como o histórico de relacionamento com o cliente e a existência de mitigadores de risco. Em nenhum momento os subscritores da Nota Técnica 010/95 (peça 5, fls. 27/30) foram assertivos no sentido de não recomendar a concessão do crédito. Se os Diretores e os integrantes do Comitê de Crédito tinham o poder de deliberar e se não descumpriram normativos do banco, parece-nos inadequado responsabilizá-los pelo débito somente porque a operação não deu certo. Há de se ter em mente que parte relevante dos créditos concedidos por entidades bancárias não são honrados pelos devedores. Sempre existirá um certo grau de risco associado a cada operação. Em algumas, o risco é menor, em outras, maior. Se o banco concede o poder de deliberação a seus gerentes, é porque essa margem de decisão é necessária à busca de melhores resultados financeiros.  
Ademais, de acordo com os autos, a aprovação do crédito à Encol foi vinculada ao oferecimento de garantias reais. Por exigência da Diretoria Colegiada, alguns imóveis da devedora deveriam ser hipotecados para garantir o pagamento da dívida. 
Na assinatura do contrato de crédito, os responsáveis pela Encol afirmaram que não existia ônus sobre os imóveis que estavam sendo oferecidos em garantia. Posteriormente, foi constatado que essa afirmação era falsa. Não há indícios de que os gestores da CEF sabiam da intenção da beneficiária de fraudar as garantias. Pelo que foi apurado, somente após a falência da empresa, quatro anos depois da concessão do crédito, é que se constatou que a Encol, antes de oferecer os imóveis em garantia, já os havia vendido a terceiros, com a assinatura de compromissos de compra e venda. 
Conforme destaca o Sr. Auditor responsável pela instrução, essa fraude nas garantias foi objeto de ação penal contra os dirigentes da Encol por crime na obtenção de financiamento (art. 19 da Lei 7.492/86) .  Na denúncia, o Ministério Público Federal assim teria se manifestado:
1. Os denunciados (...) laboraram criminosamente no sentido de obterem em 27.06.95, junto à Caixa Econômica Federal, financiamento de R$ 16.900.000,00 (dezesseis milhões e novecentos mil reais) , mediante fraude. (...) 
3. A fraude consistiu em omitir ao agente financeiro que sobre os '137 (cento e trinta e sete) apartamentos do edifício 'Address West Side', situado na Avenida República do Líbano, nesta Capital', pesava o ônus de contrato de Contratos de Promessa de Compra e Venda firmados com terceiros. (...) 
6. A utilização do meio fraudulento foi determinante para que a ENCOL alcançasse seu objetivo de conseguir o empréstimo, tendo em vista que a decisão da diretoria da Caixa Econômica Federal em autorizar a concessão do mútuo foi condicionada ao oferecimento de imóvel em hipoteca de primeiro grau. 
Sem o cometimento desse crime por parte dos dirigentes da Encol, muito provavelmente o prejuízo apurado nestes autos não existiria. Quando a devedora viesse a se tornar inadimplente, a CEF poderia executar os débitos requerendo a adjudicação dos imóveis em garantia.
Em nosso entendimento, os verdadeiros responsáveis pelo dano apurado são os prepostos da Encol, e não os agentes públicos que aprovaram a operação.
Também não nos parece que a inexistência de análise econômico-financeira atualizada da mutuária (outra das irregularidades indicadas nas citações) possa ser imputada aos recorrentes. A Diretoria Colegiada da Caixa condicionou a concessão do crédito à atualização de análise financeira pela área comercial, verbis  (peça 6, p.5) :
I - valor: (...) ; II - prazo: (...) ; III - encargos: (...) IV - forma de pagamento: (...) ; V - garantias: - hipoteca de imóveis em 1º grau na forma prevista nos normativos; fiança dos sócios/dirigentes Pedro Paulo de Souza, Gilberto de Freitas Machado e Marcos Vinícius de Souza Viana e respectivos cônjuges; VI - condições: a) celebração de Convênio de Relacionamento Comercial a ser firmado entre a empresa e a CEF, abordando arrecadação de tributos, cobrança etc., inclusive acordando que seja efetuado o recolhimento, através de agências da CEF, de valor mensal e no mínimo igual a 120% do valor do empréstimo, proveniente das Promessas de Compra e Venda que possua em Carteira, facultando à CEF se apropriar desses recursos em caso de inadimplência; b) aplicação de taxa de mercado integral praticada pela CEF em operações da Área Comercial no dia da concessão do empréstimo. Deverá, ainda, ser atualizada a pesquisa cadastral confirmando a inexistência de apontes restritivos à contratação incluindo consulta à CERIS, CADIN e outros, além de comprovação de inexistência de débitos com o FGTS (Lei 9.012, de 30.03.95) , observados os termos do VO DIRCO 028/95 e as normas legais e regulamentares aplicáveis. (grifamos) .
Conforme esclarece o Sr. Auditor, 'a Regional de Goiás, ao dar continuidade à celebração do ajuste, não implementou efetivamente as condições fixadas pela Diretoria Colegiada na Ata 1196 - condições essas que objetivavam minimizar os riscos da operação. Ao contrário, o empréstimo foi realizado sem que a Regional contasse com laudo atualizado de avaliação das garantias oferecidas pela mutuária (o laudo existente já estava vencido) ou mesmo renovasse o exame da situação financeira e econômica da empresa (igualmente vencido) , além de não ter tratado adequadamente as restrições cadastrais que a própria regional detectou'. 	
Ante o exposto, considerando não vislumbrarmos nexo de causalidade entre a conduta dos recorrentes e o débito apurado, pedimos vênia ao Sr. Dirigente para manifestarmos integralmente de acordo com a proposta de encaminhamento apresentada pelo Sr. Auditor à peça 410."
	É o Relatório.

8.1. Mauro Porto (OAB/DF 12.878), Vitorio Augusto de Fernandes Melo (OAB/DF 8.415) e outros, representando Sérgio Cutolo dos Santos (procuração e substabelecimento às peças 47 e 323), Adelmar de Miranda Torres (procuração à peça 321) e Sandra Beatriz Bairros Tavares (procuração à peça 322);
8.2. Carlos Henrique Bernardes Castello Chiossi (OAB/DF 40.915), Guilherme Lopes Mair (OAB/DF 32.261), Murilo Fracari Roberto (OAB/DF 22.934), Rafael Klautau Borba Costa (OAB/DF 38.871) e outros, representando a Caixa Econômica Federal (procurações e substabelecimentos às peças 56, 57, 61, 152, 195, 202, 237, 257, 258, 303, 304, 342 e 343);
8.3. Maria Cecilia Hermes Rodrigues (OAB/DF 2.258-A), representando Maria das Graças Campos Sério (procuração à peça 124);
8.4. Leonildo José Ramadas Nogueira (OAB/MG 102,859), atuando em defesa própria (peça 115) e representando Geraldo Magela Benevides Pinheiro (procuração à peça 117), Raimundo Furtado Barreto (procuração à peça 132) e José Fernando de Almeida (procuração à peça 134);
8.5. Danillo Vieira de Paula Lima (OAB/DF 19.035), Manoel Guilherme Fernandes Donas (OAB/DF 9.505), Márcio Machado Vieira (OAB/DF 13.458) e outros, representando Valter Hiebert (procuração à peça 319);
8.6. André Carlos da Silva (OAB/DF 17.804), Márcio Nunes Moreira (OAB/DF 5.323), Maurício Nunes Moreira (OAB/DF 13.906) e Saumir da Silva Rodrigues (OAB/DF 17.614), representando Valdery Frota de Albuquerque (procuração à peça 320); e
8.7. Paula Menna Barreto Marques (165.772/OAB-RJ), representando Júlio Marques Neto (procuração à peça 360).

Procurador Marinus Eduardo De Vries Marsico.

TOMADA DE CONTAS ESPECIAL. IRREGULARIDADES NA CONCESSÃO DE EMPRÉSTIMO PELA CAIXA ECONÔMICA FEDERAL À CONSTRUTORA ENCOL S.A. CITAÇÃO. ACOLHIMENTO DAS ALEGAÇÕES DE DEFESA DE UM RESPONSÁVEL. CONTAS REGULARES COM RESSALVAS. REJEIÇÃO DAS ALEGAÇÕES DE DEFESA DOS DEMAIS RESPONSÁVEIS. CONTAS IRREGULARES. DÉBITO. MULTA (ACÓRDÃO 697/2014-TCU-PLENÁRIO). RECURSOS DE RECONSIDERAÇÃO. EXAME POSITIVO DE ADMISSIBILIDADE. ARGUMENTOS RECURSAIS CAPAZES DE DESCARACTERIZAR A TESE CENTRAL DE QUE TERIA HAVIDO GESTÃO TEMERÁRIA DE RECURSOS PÚBLICOS E ATO ANTIECONÔMICO AO SE APROVAR A CONCESSÃO DE EMPRÉSTIMO OBJETO DESTES AUTOS. RECURSOS CONHECIDOS E PROVIDOS QUANTO AO MÉRITO, DE MODO A TORNAR INSUBSISTENTES A CONDENAÇÃO EM DÉBITO E A APLICAÇÃO DE MULTA AOS ORA RECORRENTES, CUJAS CONTAS PASSAM A SER JULGADAS REGULARES COM RESSALVA. CIRCUNSTÂNCIAS OBJETIVAS QUE APROVEITAM OUTRO GESTOR CONDENADO EM DÉBITO EM RAZÃO DA FALHA QUE ORA SE TEM POR DESCARACTERIZADA (ART. 281 DO REGIMENTO INTERNO DO TCU).

TOMADA DE CONTAS ESPECIAL (TCE)

Secretaria de Recursos (Serur).

Conforme consignado no Relatório precedente, trata-se de Tomada de Contas Especial (TCE) originária de Representação, ora em fase de Recursos de Reconsideração (peças 99, 110 a 116, 123, 131, 133, 139, 169, 189 e 242 a 245) interpostos contra o Acórdão 697/2014-TCU-Plenário (peça 65) , mediante o qual esta Corte de Contas, sob a relatoria da Ministra Ana Arraes, decidiu, entre outros encaminhamentos, julgar irregulares as contas dos ora recorrentes, Srs. Adelmar de Miranda Torres, Anecir Scherre, Edson Kenki Ando, Geraldo Magela Benevides Pinheiro, João Aldemir Dornelles, José Fernando de Almeida, Júlio Marques Neto, Leonildo José Ramadas Nogueira, Maria das Graças Campos Sério, Raimundo Furtado Barreto, Sandra Beatriz Bairros Tavares, Sérgio Cutolo dos Santos, Valdery Frota de Albuquerque e Valter Hiebert, assim como do Sr. Leonardo Bennet Neto, condenando-os solidariamente ao ressarcimento da quantia de R$ 16.900.000,00 em valores originais que reportam a 27/6/1995 e apenando-os com a multa prevista no art. 57 da Lei 8.443, de 16/7/1992, no valor individual de R$ 2.000.000,00.
2.	Em 30/7/2014, nos termos do Acórdão 1988/2014-TCU-Plenário (peça 144) , a multa aplicada ao Sr. Leonardo Bennet Neto foi tornada insubsistente após ter sido constatado que este responsável havia falecido em 26/3/2011 - Certidão de Óbito juntada à peça 107. Naquela mesma assentada, a condenação em débito deste agente foi "dirigida ao espólio na figura de seu representante legal ou aos herdeiros, caso tenha havido a partilha de bens" (subitem 9.2 do Acórdão 697/2014-TCU-Plenário com a redação dada pela referida deliberação de 30/7/2014) .
3.	A condenação havida nestes autos decorreu de irregularidades constatadas em concessão de empréstimo pela Caixa Econômica Federal à construtora Encol S/A Engenharia, Comércio e Indústria, no sobredito valor de R$ 16.900.000,00, o que ensejou, em cumprimento ao Acórdão 96/2005-TCU-Plenário (peça 21, p. 3-4; relator o Ministro Benjamin Zymler) , a conversão deste TC Processo 016.141/2002-6 em Tomada de Contas Especial e a citação dos seguintes responsáveis:
	a) na condição de integrantes do Comitê de Crédito e Contratações da Matriz, foram citados os Srs. Anecir Scherre, Edson Kenki Ando, Geraldo Magela Benevides Pinheiro, João Aldemir Dornelles, Júlio Marques Neto, Leonardo Bennet Neto, Leonildo José Ramadas Nogueira, Maria das Graças Campos Sério e Raimundo Furtado Barreto, por terem proferido "Voto favorável à concessão do empréstimo quando a nota técnica elaborada pela DIRCO/MZ (Nota Técnica 10/95, de 22/6/95 - peça 5, p. 27) alertava para o risco elevado da operação e sem que se dispusesse de análise econômico-financeira atualizada da mutuária - configurando gestão temerária de recursos públicos e ato antieconômico, conforme previsto no art. 43, inciso II, da Lei 8.443/92" (ofícios de citação à peça 21, p. 32-49) ;
	b) como membros da Diretoria Colegiada da Caixa Econômica, foram citados os Srs. Adelmar de Miranda Torres, José Fernando de Almeida, Sandra Beatriz Bairros Tavares, Sérgio Cutolo dos Santos, Valdery Frota de Albuquerque e Valter Hiebert, em decorrência da "autorização da Concessão de Crédito Especial, ratificando o entendimento do Comitê de Crédito e Contratações da Matriz e incorrendo na mesma irregularidade [atribuída aos integrantes do Comitê de Crédito e Contratações da Matriz]" (ofícios de citação à peça 21, p. 50-53, e à peça 22, p. 1-8) ; e
	c) na condição de Superintendente Regional da Caixa em Goiás, foi citado o Sr. Carlos José de Assunção, em razão da "a) concessão do empréstimo quando a mutuária possuía restrições cadastrais em confronto à autorização de empréstimo autorizada pela Matriz; b) utilização de taxa de juros inferior à praticada pela entidade à época dos fatos e para a modalidade contratada; c) liberação dos recursos antes da apresentação da garantia, em desacordo com os normativos internos; d) aceite de garantia hipotecária em valor inferior ao exigido pelos normativos internos." (ofício de citação à peça 22, p. 9-10) .
4.	Desses dezesseis responsáveis, apenas o Sr. Carlos José de Assunção teve suas alegações de defesa acolhidas por ocasião da prolação do Acórdão 697/2014-TCU-Plenário, de modo que, nos termos do subitem 9.1 da referida deliberação, suas contas foram julgadas regulares com ressalvas.
5.	Informe-se que parte dos Recursos de Reconsideração ora em apreciação - especificamente aqueles juntados às peças 242 a 245 - questionam, em essência, a alteração promovida no Acórdão 697/2014-TCU-Plenário pelo Acórdão 2.775/2014 deste mesmo Colegiado (peça 199) , mediante o qual esta Corte de Contas, em sede de Embargos de Declaração relatados pelo Ministro Marcos Bemquerer Costa, decidiu estender à Caixa Econômica Federal a solicitação antes endereçada apenas à Advocacia-Geral da União (AGU) com vistas à "adoção de medidas necessárias ao arresto de bens dos responsáveis" (subitem 9.5.3 do Acórdão 697/2014-TCU-Plenário) , de modo que a AGU passou a se encarregar do arresto de bens para garantir o pagamento da multa, enquanto a Caixa ficou incumbida de fazer o mesmo para assegurar o ressarcimento do débito.
6.	Concluído esse breve introito, passo a analisar os Recursos de Reconsideração em tela, a começar por sua admissibilidade, o que faço mediante ratificação dos despachos proferidos às peças 341 e 353 pelo então relator desta TCE, Ministro Raimundo Carreiro, a quem sucedo na relatoria do feito em razão do que dispõe o art. 152 do Regimento Interno do TCU.
7.	Nas aludidas decisões monocráticas, Sua Excelência, acolhendo o exame empreendido pela Secretaria de Recursos deste Tribunal de Contas (Serur) às peças 327 a 339, 351 e 352, decidiu conhecer dos recursos em tela, eis que preenchidos os requisitos constantes dos arts. 32, inciso I, e 33 da Lei 8.443/1992, combinados com o art. 285 do Regimento Interno do TCU, suspendendo-se os efeitos dos subitens 9.2, 9.3 e 9.4 do Acórdão 697/2014-TCU-Plenário em relação aos recorrentes, suspensão esta não estendida ao subitem 9.5.3 do aludido decisum com a redação dada pelo Acórdão 2.775/2014 deste mesmo Colegiado, tendo em vista a natureza cautelar da medida impugnada.
8.	Quanto ao mérito, com as devidas vênias por dissentir do Secretário da Serur, manifesto-me, desde já, de acordo com o auditor federal de controle externo (AFCE) daquela unidade técnica e com o Ministério Público de Contas, cujas análises e conclusões (peças 410 e 413) incorporo às minhas razões de decidir, eis que cuidaram de abordar, com profundidade e abrangência razoáveis, as questões suscitadas nesta fase recursal.
9.	Permito-me, de todo modo, tecer algumas considerações adicionais acerca da matéria, as quais corroboram o desfecho processual ora encampado por este relator.
10.	Começarei pelas duas ressalvas que, tendo sido expressamente suscitadas nos ofícios de citação encaminhados aos responsáveis, serviram de fundamento central para a tese de que teria havido gestão temerária de recursos públicos e ato antieconômico ao se aprovar, em 23/6/1995, a concessão de empréstimo à construtora Encol no valor de R$ 16.900.000,00. São elas: (i) o alerta lançado na Nota Técnica nº 010 de 22/6/1995 (peça 5, p. 27) acerca do risco elevado da operação e (ii) a inexistência de análise econômico-financeira atualizada da mutuária.
11.	Em seguida, abordarei outras questões que, embora não tenham constado das referidas comunicações processuais, parecem ter sido decisivas para a consumação do prejuízo financeiro à Caixa Econômica Federal, questões estas, aliás, tangenciadas tanto pelos próprios agentes da Caixa Econômica em suas alegações de defesa e razões recursais quanto pela então 2ª Secretaria de Controle Externo do TCU (Secex-2) , incialmente incumbida da instrução técnica destes autos, e pela eminente relatora a quo.
- II -
Sobre o alerta lançado na Nota Técnica nº 010 de 22/6/1995
12.	No que tange a esta primeira ressalva suscitada nos ofícios de citação, cabe observar, de antemão, que uma análise isolada do aludido documento técnico pode levar a conclusões precipitadas e desarrazoadas se comparadas com o que é possível se extrair de um exame amplo do contexto em que se deu a contratação em tela.
13.	E com vistas à realização desse amplo exame, solicitei à equipe de meu Gabinete que consolidasse em uma única peça toda a documentação existente no presente TC Processo 016.141/2002-6 relacionada a operações de crédito realizadas pela Encol perante a Caixa Econômica entre dezembro de 1994 e junho de 1995, as quais estavam espalhadas em peças diversas destes autos, por vezes sem sequenciamento cronológico que permitisse melhor compreensão de cada detalhe e da rotina de análise, aprovação/rejeição e eventual contratação dessas operações.
14.	Referida consolidação consta da peça 416, da qual me permito destacar alguns pontos importantes para o adequado deslinde do presente feito. Registro, previamente, que nem todos os negritos e sublinhados lançados nas transcrições que serão feitas ao longo deste Voto constam nos documentos originais.
15.	Para começar, lanço mão do empréstimo hipotecário de R$ 16.900.000,00 pleiteado na modalidade "SEM DESTINAÇÃO ESPECÍFICA (SDE) " (peça 416, p. 77-91) , com previsão de que seria pago em seis parcelas mensais - nelas incluídas amortização do principal e juros -, mas que contou, ao final, com parecer desfavorável do Comitê de Crédito e Contratações da Matriz (peça 416, p. 88-91) .
16.	Destaque-se que o referido empréstimo hipotecário foi utilizado como reforço à fundamentação fática para condenação em débito ora questionada em sede de recurso, conforme se depreende do seguinte excerto do Voto condutor da deliberação recorrida:
"24. É importante consignar que a Encol, anteriormente à operação que se discute nestes autos, já havia solicitado crédito à Caixa no mesmo montante de R$ 16.900.000,00, que foi indeferido em reunião do Comitê de Crédito e Contratações da Matriz realizada 3 (três) dias antes da reunião que aprovou a operação ora tratada nestes autos. Ou seja, em 3 dias, o pedido passou de indeferido para aprovado, sendo que o motivo do indeferimento foi justamente o comprometimento da 'capacidade de pagamento da empresa (prazo x fluxo de caixa) '.
25. A unidade técnica retratou essa situação nos seguintes termos (peça 34, p. 48) :
'2.16 Em outra reunião do Conselho, realizada em 19/6/1995, conforme Ata nº 0155 (fls. 647-650) , de 19 de junho de 1995, (item 5 da pauta - fls. 649) , a proposta de concessão de empréstimo de R$ 16,9 milhões à ENCOL S/A foi recusada pelo Comitê. Na Ata constam referências a diversas restrições à ENCOL, embora constassem as garantias patrimoniais que viriam a ser oferecidas novamente. Conforme assinalado, o Comitê opinou desfavoravelmente ao atendimento da proposta 'tendo em vista a capacidade de pagamento da Empresa (prazo x fluxo de caixa) '  (grifo no original) . O que teria levado o Comitê a mudar seu posicionamento em apenas 3 dias? O já apontado PA GERCO 014/95 não pode ser alegado como embasamento, dado que é anterior (em quase cinco meses) às duas reuniões. Com efeito, o único documento técnico inovador entre as duas reuniões é justamente a Nota nº 010/95, que, longe de amenizar a análise sobre a situação financeira da ENCOL, pelo contrário, contém elementos que desaconselharam a operação.'
 (...) " (os negritos constaram originalmente no referido Voto do Acórdão 697/2014-TCU-Plenário) 
17.	Inobstante a coincidência, em termos de valores, entre aquele empréstimo negado em 19/6/1995 e o que veio a ser autorizado poucos dias depois - este último objeto da presente TCE -, não vislumbro incoerência entre as duas decisões tomadas por agentes da Caixa Econômica. Ao contrário, as diferenças entre as duas operações de crédito parecem justificar suficientemente o indeferimento da primeira e a aprovação da segunda.
18.	Entre essas diferenças estão o prazo e a forma de amortização e de pagamento de juros, pois, enquanto o empréstimo hipotecário que veio a ser negado em 19/6/1995 pelo Comitê de Crédito e Contratações da Matriz (peça 416, p. 88-91) previa que os R$ 16.900.000,00 seriam pagos em seis parcelas mensais contemplando juros e amortização do principal, sendo a primeira de R$ 3.075.749,00 (peça 416, p. 85) ; a operação de crédito aprovada por aquele mesmo Comitê em 22/6/1995 (peça 416, p. 97) e pela Diretoria da Caixa Econômica no dia seguinte (peça 416, p. 101) estipulou que o empréstimo de R$ 16.900.000,00 então autorizado deveria ser pago no prazo de noventa dias, com "encargos devidos mensalmente e amortização do principal no final do período" (peça 416, p. 101) .
19.	Um exame pormenorizado daquele primeiro empréstimo (peça 416, p. 77-91) aponta que o indeferimento da operação teve como uma de suas causas a análise feita no âmbito da Diretoria de Habitação da Caixa (DIRHA) , em 16/6/1995 (PA DIRHA 033/95; peça 416, p. 85-87) , acerca do "Fluxo Financeiro da empresa interessada para o terceiro trimestre [daquele exercício], objetivando verificação da sua capacidade de pagamento na operação de empréstimo (...) ", quando se concluiu que "A previsão de receitas financeiras líquidas mensais para os meses de JUL, AGO e SET do corrente ano é de R$ 2.022.666,00, por mês, ante a prestação inicial do empréstimo de R$ 16.900.000,00, pleiteado pela empresa, [que] será de R$ 3.075.749,00, no prazo de amortização de 06 (seis) meses com taxa de juros de 30% aa." (peça 416, p. 85) .
20.	Essa incompatibilidade entre as previsões de receita da Encol no curto prazo e as condições de amortização do empréstimo por ela pleiteado ensejou, no bojo daquela mesma análise da DIRHA, sugestão no sentido de que "o valor máximo do encargo mensal da operação seja no limite do Fluxo de Caixa da empresa até o vencimento da prestação de SET/95" (peça 416, p. 85) . Esta sugestão foi acolhida pelo Adjunto da aludida Diretoria, que proferiu, em 19/6/1995, "VOTO favorável ao atendimento da presente proposta de empréstimo hipotecário na modalidade SDE [SEM DESTINAÇÃO ESPECÍFICA]" (VO ADHAB 029/95; peça 416, p. 86-87) , apontando, entretanto, a análise da capacidade de pagamento da empresa - razão maior da sobredita sugestão voltada à redução das três primeiras parcelas da operação -, assim como o prazo de amortização (seis meses) , a taxa de juros (30% ao ano) e a fonte de recursos (CEF DEMEC) , como "excepcionalidades aos normativos reguladores do SDE" (peça 416, p. 87) .
21.	No mesmo dia 19/6/1995, o Comitê de Crédito e Contratações da Matriz "opinou desfavoravelmente ao atendimento da proposta constante do VO ADHAB 29/95, de 19 JUN 95, e seus anexos, por não atender ao contido no Aviso Ministerial 490/94 e tendo em vista a capacidade de pagamento da Empresa (prazo x fluxo de caixa) " (peça 416, p. 90) .
22.	Esclareça-se que o referido Aviso Ministerial 490/94 - cuja cópia faço juntar aos presentes autos com o objetivo de ampliar o entendimento acerca dos fatos narrados nesta TCE (peça 417) - foi endereçado pelo então Ministro de Estado da Fazenda ao Presidente da Caixa Econômica Federal em 18/4/1994, estipulando, entre outras orientações a serem seguidas pela aludida instituição financeira, limites para o "desembolso de recursos relativo a operações contratadas no âmbito do SBPE [Sistema Brasileiro de Poupança e Empréstimo]" (peça 417, p. 2, subalínea II.1) .
23.	O empréstimo aprovado em 23/6/1995, por sua vez (peça 416, p. 92-101) , no que tange ao prazo e à forma de amortização e de pagamento de juros, estipulou, segundo consignado alhures, que os R$ 16.900.000,00 então autorizados deveriam ser pagos em noventa dias, com "encargos devidos mensalmente e amortização do principal no final do período" (peça 416, p. 101) .
24.	Note-se que a amortização do principal no final do período - possibilidade prevista na Circular Normativa (CN) 099/1994 da Caixa Econômica, subitem 1.1.1, operação Crédito Especial Empresa, códigos 602, 603 e 604 (peça 31, p. 50) - permitia superar, ao menos em parte, a restrição de fluxo de caixa suscitada por analista da Diretoria de Habitação da Caixa (PA DIRHA 033 de 16/6/1995; peça 416, p. 85-87) , na operação de crédito anterior, relativamente aos meses de julho a setembro de 1995.
25.	A expressão "ao menos em parte" utilizada acima decorre do fato de que aquele mês de setembro - quando se encerraria o prazo para liquidação do empréstimo aprovado em 23/junho daquele ano - ainda não era favorável às finanças da construtora Encol, cujo fluxo de caixa, segundo análise constante do multicitado PA DIRHA 033 de 16/6/1995, somente passaria a ter "uma margem folgada" em outubro/1995 (peça 416, p. 85) .
26.	Essa dissonância entre as condições da operação então em análise e as projeções financeiras da Encol para setembro/1995 poderia ser facilmente eliminada com a estipulação de prazo ligeiramente maior para o vencimento da operação, o que, entretanto, parecia não se mostrar viável em face das medidas governamentais direcionadas para a contenção do consumo, espelhadas, não somente no Aviso nº 490/94-MF (peça 417) mencionado logo acima, mas também - e especialmente - na Resolução 2.118 editada pelo Banco Central do Brasil (Bacen) em 19/10/1994 e já suscitadas pela própria Caixa Econômica em operação pretérita aprovada pela Diretoria da instituição em 27/12/1994 (peça 416, p. 5 e 18) .
27.	Por meio da referida Resolução, o Conselho Monetário Nacional resolveu:
"Art. 1º Fixar em 3 (três) meses o prazo máximo para as operações de adiantamento, empréstimo e financiamento praticadas pelos bancos múltiplos, bancos comerciais, bancos de investimento, caixas econômicas e sociedades de crédito, financiamento e investimento."
28.	Outra alternativa seria postergar a contratação desse derradeiro empréstimo por pelo menos um mês, de modo que o vencimento da operação, mantido o prazo de noventa dias, não mais coincidisse com setembro, apontado no PA DIRHA 033 de 16/6/1995 (peça 416, p. 85-87) como o último mês em que a Encol teria restrições de fluxo de caixa passíveis de inviabilizar o adimplemento da operação de crédito anteriormente pleiteada e negada.
29.	Ocorre que a liberação do empréstimo à Encol ainda em junho/1995 era essencial em face de suas dificuldades imediatas de caixa, havendo, inclusive, uma dívida de R$ 13,4 milhões com vencimento em 30/6/1995, conforme relatado na Nota Técnica nº 010 de 22/6/1995 (peça 416, p. 94, subitem 2.2.3) .
30.	É verdade que tais dificuldades de curtíssimo prazo no fluxo de caixa da empresa vinham merecendo atenção não somente da Caixa Econômica, mas também do Banco do Brasil e do Banco Nacional do Desenvolvimento (BNDES) . Ocorre que a própria Caixa, em alguns pronunciamentos de sua área técnica, as considerava superáveis diante da satisfatória situação financeira da construtora a médio e longo prazos.
31.	Por corroborarem o entendimento consignado nos dois parágrafos acima, valho-me, não somente do PA DIRHA 033/95 (peça 416, p. 85-87) , repetidas vezes mencionado neste Voto, mas também dos seguintes elementos de convicção constantes dos autos:
a) CI DIRCO 129 de 22/3/1995 (peça 416, p. 51-53) , expedido no curso de análise de crédito que minha assessoria não conseguiu identificar:
"De qualquer forma, a documentação encaminhada [pela construtora Encol após reunião realizada em 21/3/1995 entre o presidente daquela empresa e representantes da Caixa integrantes das Diretorias Comercial (DIRCO) , Financeira (DIRFI) e de Habitação (DIRHA) ] indica o esforço da empresa na direção correta, no sentido de obter recursos com prazos mais longos e taxas atrativas, como é o caso das operações com o BNDES. Mas por outro lado, conhecendo a concentração de créditos de curto prazo, hoje existentes, entendemos que faz-se imprescindível conseguir recursos no mais exíguo espaço de tempo, favorecendo o seu fluxo financeiro até que ocorram entradas de recursos na forma esperada, através das citadas operações."
b) VO ADCOM 024 de 2/6/1995 (peça 416, p. 67-68) , proferido no bojo de análise de empréstimo de R$ 33.000.000,00 aprovado na mesma data pela Diretoria da Caixa (peça 416, p. 75) e quitado em 9/6/1995, segundo informações constantes dos presentes autos (peça 3, p. 38; peça 4, p. 38; peça 64, p. 11) :
"Comentários:
1 A FUNCEF (2º maior fundo de pensão do país) concluiu processo de aquisição do Hotel Ramada INN, situado em São Paulo, pelo valor de R$ 55.000.000,00 (*) , cujos recursos serão utilizados para pagamento à CEF, ao Banco do Brasil (parte da dívida) , outras instituições e fornecedores, sendo R$ 13.000.000,00 em Letras Hipotecárias, as quais serão utilizadas pela ENCOL para pagamento das dívidas junto à CEF na renegociação da SUREG/GO. 
2 A CEF foi convidada a participar das reuniões conjuntas de forma a defender os seus interesses, viabilizar operações rentáveis para seus cofres e contribuir num processo que bem equacionado atenderia o interesse de todos, mas que se malogrado poderia prejudicar os interesses da nossa instituição. 
3 A ENCOL apresentará outros imóveis livres e desembaraçados para substituir o imóvel Hotel Ramada INN dado em garantia ao Banco do Brasil, por ele liberada nesta operação. 
4 O Banco do Brasil se dispõe a 'rolar' o vencido remanescente de R$ 40.000.000,00 (*) pelo prazo de 06 (seis) meses, em renovações mensais. Nesse período, o Banco e a ENCOL buscariam fontes alternativas menos onerosas para a empresa (regime de best efforts) .
5 O BNDES deverá acolher as cartas consultas da Empresa para a alocação de recursos da ordem de R$ 60.000.000,00 (*) , conforme pleito já em análise naquele Banco. 
6 A ENCOL estruturará um processo de captação de recursos junto ao mercado, sendo:
a) R$ 40.000.000,00 (*) este ano e R$ 40.000.000,00 (*) no próximo ano através de securitização (emissão de debêntures) de segregação de risco, mediante criação de sociedades de propósito exclusivo.
b) empréstimo externo da ordem de R$ 40.000.000,00 (*) , através de pool de bancos privados, prevendo-se esta operação para o prazo de 90 a 120 dias."
c) Nota Técnica DIRCO/Analistas nº 004 de 2/6/1995 (peça 416, p. 71-73) , elaborada no decorrer do supramencionado processo de análise de empréstimo de R$ 33.000.000,00 aprovado na mesma data e quitado sete dias depois:
"1 Tendo em vista a operação de crédito em vias de negociação entre CEF e ENCOL S/A - Engenharia Comércio e Indústria, tenho a relatar que se trata de uma antecipação de recursos da alienação de imobilizado da empresa, tendo por objetivo favorecer de imediato a administração do seu passivo, tanto bancário como com fornecedores, evitando, com isso, maiores complicações na situação financeira e moral da empresa junto aos seus credores e o próprio mercado.
 (...) 
3 A empresa tem direcionado esforços no sentido de prover o saneamento das dívidas de curto prazo, buscando alternativas junto ao próprio governo além de créditos externos e desenvolvimento de projetos para emissão de debêntures, sempre atenta para os custos inerentes a cada uma destas opções. Ocorre, que a concretização destas operações demanda prazos não condizentes com as suas necessidades imediatas.
3.1 Isto posto, foi firmada a venda de um Hotel em fase de construção na cidade de São Paulo/SP para a FUNCEF, com previsão de entrada de recursos novos no curtíssimo prazo. A desimobilização, desde que haja um mercado receptivo, é uma das alternativas mais apropriadas para a regularização de contas nas empresas que apresentam a mesma situação e, considerando que a operação citada já ultrapassou as fases preliminares de negociação e atendimento às formalidades, em questão de mais alguns dias a empresa voltará a restabelecer o equilíbrio necessário para administração de seus ativos e passivos, especialmente considerado o volume de recursos oriundos desta alienação, aproximadamente R$ 55 milhões.
4 A operação ora negociada junto à CEF apresenta-se oportuna para a empresa, e desde que amarrada a algumas condições na sua formalização que garantam segurança ao crédito representa também para a CEF uma boa oportunidade negocial."
d) VO GERHA/GO 041 de 12/6/1995 (peça 416, p. 77-78) , proferido no âmbito de análise de empréstimo de R$ 16.900.000,00 negado pelo Comitê de Crédito e Contratações da Matriz em 19/6/1995 (peça 416, p. 88-91) :
"1 A empresa Encol S/A Comércio e Indústria solicita empréstimo hipotecário, na modalidade do SDE - Empréstimo Sem Destinação Específica, no valor de R$ 16.900.000,00 pelo prazo de 06 (seis) meses. 
2 A operação, segundo orientação da Diretoria de Habitação, faz parte do processo de encaminhamento de solução para a ENCOL S/A, que está sendo conduzida pelo Banco do Brasil, BNDES e CEF, conforme Memória Técnica da reunião do último dia 24/05/95. 
3 A solução refere-se ao trabalho conjunto que as três instituições de crédito estão realizando, com objetivo de buscar solução para os problemas de endividamento a curto prazo que a empresa vem enfrentando. A situação financeira da empresa no curto prazo apresenta fluxo de caixa insuficiente para honrar todos os seus compromissos, embora a médio e longo prazo a situação seja confortável.
4 Nos termos da Memória Técnica, a primeira parte da operação 'solução' já foi concretizada, inclusive a CEF já recebeu integralmente, em 09/06/95, o seu crédito referente operação anterior de capital de giro no valor de RS 13.855.000,00."
32.	Essas informações e opiniões reforçam a afirmação feita há pouco no sentido de que a liberação, ainda em junho/1995, da operação de crédito impugnada nesta TCE era essencial em face das dificuldades imediatas de caixa da construtora Encol, que, conforme relatado na Nota Técnica nº 010 de 22/6/1995 (peça 416, p. 94, subitem 2.2.3) , tinha uma dívida de R$ 13,4 milhões vencendo em 30/6/1995.
33.	Essas mesmas informações e opiniões também demonstram que as dificuldades de curtíssimo prazo no fluxo de caixa da referida empresa, embora viessem merecendo atenção não somente da Caixa Econômica, mas também do Banco do Brasil e do BNDES, foram consideradas superáveis em alguns pronunciamentos técnicos da Caixa em que se apontou a satisfatória situação financeira da construtora a médio e longo prazos.
34.	Ademais, considerando o número de operações de crédito que, somente nos seis meses anteriores, haviam sido avaliadas pelo Comitê de Crédito e Contratações da Matriz e pela Diretoria da instituição - parte delas, aliás, indeferidas por uma ou outra dessas próprias instâncias (peça 416, p. 19-50 e 77-91) -, é possível pressupor com relativa segurança que os agentes integrantes desses dois colegiados dispunham de informações técnicas e conhecimento da situação suficientes para formularem adequado juízo de valor sobre aquele último empréstimo, aprovado em 23/6/1995 a despeito do teor da Nota Técnica nº 010 de 22/6/1995, valendo destacar que nesse mesmo mês de junho/1995 outras duas operações, com suas respectivas análises técnicas setoriais, já haviam sido por eles examinadas (peça 416, p. 67-91) .
35.	Nessas circunstâncias, peço vênias para discordar da argumentação aventada no Relatório e no Voto que fundamentam o Acórdão 697/2014-TCU-Plenário, boa parte dela constante da instrução da Secex-2, no sentido de que (i) a análise contida na referida Nota Técnica nº 010/95, sendo "um dos únicos critérios objetivos disponíveis, (...) deveria ter prevalecido", (ii) "sem contra-argumentação em base sólida e apoio em dados objetivos, os responsáveis resolveram conceder o empréstimo, menosprezando as informações contidas na Nota 10/95"; e (iii) teria sido "desconsiderado pelos responsáveis" o fato de que "o valor da operação de empréstimo exigia cuidados e o exame de critérios objetivos sobre a capacidade de pagamento da Encol, o que foi feito por intermédio da Nota Técnica 010/95" (peça 66, p. 12 e 35, subitens 3.19 e 18.18; e peça 64, p. 27, item 119) .
36.	Outrossim, em face dessas mesmas circunstâncias, ainda que se reconheça a dissonância entre as condições da operação de crédito aprovada em 23/6/1995 e o fluxo de caixa da Encol projetado para setembro/1995 no bojo da análise empreendida no PA DIRHA 033 de 16/6/1995 (peça 416, p. 85-87) , há que se reavaliar, para ao menos relativizar, todas as críticas constantes destes autos indicativas de uma supostamente inadmissível incompatibilidade entre o comprometimento financeiro daquela empresa no curto prazo e a operação por ela pretendida.
37.	E assim penso por entender que o risco resultante dessa dissonância foi contrabalanceado pelas garantias exigidas e pelas condições impostas pelo Comitê de Crédito e Contratações da Matriz e pela Diretoria da instituição ao se manifestarem favoravelmente à operação, tema ao qual me dedicarei mais adiante.
38.	E o que dizer das críticas feitas neste TC Processo 016.141/2002-6 acerca da estratégia da Encol de valer-se de operações conhecidas como "mata-mata" no jargão do mercado, em que novos financiamentos são contratados com o objetivo maior de rolar dívidas antigas.
39.	Sobre essa questão, lanço mão das pertinentes ponderações apresentadas pelo AFCE da Serur acerca do tema:
"17.14. De igual modo, a informação de que a empresa rolou dívidas no curto prazo (as mencionadas operações do tipo 'mata-mata') não pode ser vista como suficiente para qualificar a concessão de novo empréstimo como ato temerário. No setor bancário ocorrem diuturnamente operações de rolagem e renegociação de dívidas, como forma de criar condições para que o devedor em dificuldades financeiras (mas com situação patrimonial positiva) possa, a médio prazo, cumprir suas obrigações de caixa. Esse fato foi levado em conta pelo TRF da 1ª Região ao absolver gestor do Banco do Brasil do crime de gestão temerária por operações da espécie também envolvendo a Encol:
Os setores bancário e financeiro lidam diuturnamente com o risco, pois as operações a prazo dependem sempre do sensível comportamento do mercado, não sendo razoável que a instituição financeira deixe de imediato de adotar estratégias, às vezes de risco, mas para evitar um risco maior, inclusive à economia popular, tendentes à rolagem e renegociação de dívidas, na perspectiva da solvabilidade, total ou parcial, de certa operação de crédito.
Há que se reconhecer ao dirigente de instituição financeira, portanto, uma certa margem de discricionariedade na qual pode atuar para empreender esforços a fim de assegurar o bom andamento das operações da instituição, e fazer as opções de política financeira que o momento aconselhe na dinâmica das operações negociais, mesmo nas situações de elevado estresse financeiro. (TRF 1ª Região. Quarta Turma. Apelação Criminal 2000.34.00.024315-4/DF. Rel. Des. Federal Olindo Herculano de Menezes. Julgado em 24/3/2014. E-DJF1 de 2/5/2014) .
 (...) " (peça 410, p. 16) 
40.	Ademais, as medidas de governo direcionadas à época para a contenção do consumo, espelhadas no Aviso nº 490/94-MF e especialmente na Resolução-Bacen 2.118/1994, parecem não ter deixado muita margem de escolha para a Encol, o mesmo podendo ser dito em relação aos bancos que lhe eram credores, havendo, inclusive, evidências nos autos (peça 15, p. 45; e peça 416, p. 77 e 101, por exemplo) , conforme aventado alhures, de um esforço conjunto da Caixa Econômica, do Banco do Brasil e do BNDES na busca de uma solução para as dificuldades financeiras de curto prazo daquela empresa.
41.	Uma outra relevante diferença entre o empréstimo hipotecário de R$ 16.900.000,00 que veio a ser negado em 19/6/1995 pelo Comitê de Crédito e Contratações da Matriz (peça 416, p. 88-91) e o crédito aprovado poucos dias depois, em idêntico valor, por aquele mesmo Comitê (peça 416, p. 97) e pela Diretoria da Caixa Econômica (peça 416, p. 101) , diz respeito às garantias e condições impostas para a concretização de cada uma dessas operações, quais sejam:
a) para a primeira foram exigidos (peça 416, p. 78 e 90) :
- hipoteca em 1º grau e sem concorrência de 70% do Shopping Center Bougainville localizado à Rua 9, no alto do Setor Marista, em Goiânia/GO, e de 138 apartamentos no edifício Address West Side Flat, também situado na capital goiana, à Avenida República do Líbano e Rua 27, Quadra E-8, lotes 6/8/29/31, Setor Oeste; e
- garantia fidejussória, representada pela fiança pessoal dos Srs. Pedro Paulo de Souza, Gilberto de Freitas Machado e Marcos Vinícius de Souza Viana, sócio majoritário e dirigentes da empresa, e de suas respectivas esposas.
b) já em relação à segunda operação, foram exigidos (peça 416, p. 97, 101 e 122-127) :
- hipoteca em 1º grau, na forma prevista nos normativos, incidente sobre os mesmos imóveis relacionados logo acima, reduzindo, entretanto, de 138 para 137 o número de apartamentos oferecidos como garantia no edifício Address West Side Flat;
- garantia fidejussória, também representada pela fiança pessoal dos Srs. Pedro Paulo de Souza, Gilberto de Freitas Machado e Marcos Vinícius de Souza Viana e de suas esposas; e
- celebração de convênio de relacionamento comercial a ser firmado entre a construtora Encol e a Caixa Econômica, abordando arrecadação de tributos, cobranças etc., inclusive acordando que seja efetuado o recolhimento, através de agências da Caixa, de valor mensal no mínimo igual a 120% do valor do empréstimo, proveniente das promessas de compra e venda que a empresa possua em carteira, facultando ao banco credor se apropriar desses recursos em caso de inadimplência da mutuária.
42.	Note-se que essa última exigência - apontada pela Auditoria Interna da Caixa como "fundamental, por representar importante garantia do empréstimo e pela magnitude dos valores envolvidos" (peça 1, p. 12) - sequer é indicada em normativos daquela instituição bancária como necessária ou obrigatória. Nas operações de crédito consolidadas à peça 416, por exemplo, as garantias estiveram sempre limitadas à hipoteca de imóveis e aval ou fiança dos diretores da Encol (peça 416, p. 18, 75, 90) , tendo sido consignada, em uma oportunidade, a possibilidade de substituição das garantias reais por fiança bancária expedida por banco de 1ª linha (peça 416, p. 50) . No mais, não há em qualquer dessas operações nada semelhante àquele convênio de relacionamento comercial exigido pela Diretoria da Caixa no empréstimo aprovado em 23/6/1995.
43.	Destarte, a previsão, como conditio sine qua non para a concretização do empréstimo em comento, de que deveria ser celebrado convênio de relacionamento comercial entre a construtora Encol e a Caixa Econômica contemplando, entre outras obrigações da mutuária, "o recolhimento, através de agências da Caixa, de valor mensal e no mínimo igual a 120% do valor do empréstimo, proveniente das Promessas de Compra e Venda que a empresa possua em Carteira, facultando à CEF se apropriar desses recursos em caso de inadimplência" (peça 416, p. 101) , indica a possibilidade de que essa garantia extra foi exigida justamente para contrabalancear o risco da operação consubstanciado nas dificuldades de pagamento da construtora Encol para operações de curto prazo, servindo especialmente para compensar a dissonância ora apontada por este relator entre as condições da operação de crédito que veio a ser aprovada em 23/6/1995 e o fluxo de caixa da Encol projetado para setembro/1995 no bojo da análise que havia sido empreendida no PA DIRHA 033 de 16/6/1995 (peça 416, p. 85-87) .
44.	Diante desse cenário, tenho por absolutamente razoável e plausível a tese defendida pelo AFCE da Serur e pelo Parquet especializado no sentido de que a Nota Técnica nº 010 de 22/6/1995, embora conclua ao final que o crédito em análise se caracterizava como "operação de risco elevado" (peça 416, p. 95) , não pode ser tida como pronunciamento peremptoriamente contrário ao empréstimo, tampouco como elemento impeditivo à contratação, até porque cuidou de listar, não somente pontos negativos afetos à situação financeira da construtora, mas também aspectos a ela favoráveis, quais sejam:
	a) saldo positivo de caixa projetado para o terceiro trimestre de 1995 (subitem 2.1.1) ;
	b) existência de decisão favorável ao enquadramento de projeto junto ao BNDES para apoio financeiro à construtora, no valor de aproximadamente R$ 60 milhões (peça 416, p. 94, item 2.1.3.1) , possibilidade que, mesmo estando à época pendente de aprovação, constou da nota técnica, por certo por ter sido considerada uma variável relevante a ser ponderada pelo Comitê de Crédito e Contratações da Matriz e subsequentemente pela Diretoria Colegiada da Caixa;
	c) não constavam dívidas atrasadas de empréstimos de curto prazo (peça 416, p. 94, item 2.2.1) , fato que também favorecia a concessão, notadamente considerando o bom histórico de relacionamento da empresa com a Caixa e até mesmo com demais instituições financeiras, dada a inexistência de dívidas em atraso, conforme registrado na nota; e
	d) não constavam dívidas de capital de giro/curto prazo, junto a bancos de primeira linha, à exceção do Banco do Brasil, apontado como maior credor, e uma operação de valor relativamente pequena no Banco Itaú (peça 416, p. 94, item 2.2.2) , o que também pesava positivamente na decisão de conceder o crédito solicitado, valendo destacar o fato de que, segundo informação constante dos autos, o Banco do Brasil havia se disposto "a rolar o vencido remanescente de R$ 40.000.000,00 pelo prazo de 06 (seis) meses, em renovações mensais", período em que "o Banco e a ENCOL buscariam fontes alternativas menos onerosas para a empresa (regime de best efforts) " (peça 416, p. 67) .
45.	Das dívidas de curto prazo contraídas pela Encol, duas merecem destaque, ambas contratadas com a própria Caixa Econômica Federal e listadas, juntamente com outras duas, no Voto condutor do Acórdão 697/2014-TCU-Plenário (peça 64, p. 11) . São elas:
	a) a renegociação de dívida pactuada em 7/4/1995 no valor de R$ 12.160.520,10 e liquidada em 9/6/1995; e
	b) o empréstimo contratado na modalidade "Crédito Especial Empresa" em 2/6/1995, no valor de R$ 33.000.000,00, e liquidado também em 9/6/1995.
46.	Note-se que tais operações, ainda que passíveis de classificação como do tipo "mata-mata", foram liquidadas em data bastante próxima (9/6/1995) à aprovação do empréstimo bancário objeto desta TCE (23/6/1995) , o que se constitui em mais um aspecto favorável à construtora passível de ter sido sopesado à época da aprovação desse derradeiro empréstimo bancário.
47.	Igualmente razoável e plausível a argumentação do AFCE da Serur acerca da impossibilidade de se precisar, no momento da análise e aprovação do crédito, "qual das alternativas viria a se concretizar: a de bancarrota do grupo empresarial mutuário ou, ao contrário, a de realização do crédito concedido, a exemplo das operações anteriores, que haviam sido bem-sucedidas apesar do cenário de dificuldades enfrentadas pela empresa e, de resto, pelo segmento de construção civil, à época" (peça 410, p. 17, subitem 17.18) .
48.	O fato é que, independentemente do desfecho do empréstimo em comento, tanto o Comitê de Crédito e Contratações da Matriz quanto a Diretoria da entidade haviam buscado definir garantias e condições capazes de assegurar o retorno da operação mesmo em caso de inadimplência. É o que procurarei demonstrar em capítulo específico deste Voto.
49.	Ainda em respaldo à tese de que o apontamento, em nota técnica, do elevado risco da operação não permite pressupor, por si só, que a subsequente aprovação do empréstimo tenha caracterizado gestão temerária de recursos públicos ou ato antieconômico, cabe repisar as seguintes conclusões alcançadas em diferentes instâncias do Poder Judiciário:
a) na sentença proferida no processo 2007.35.00.005946-2 (peça 36, p. 28-49; peça 37, p. 1-24) , o magistrado entendeu que a concessão do empréstimo em tela não teria escapado ao campo de incertezas a ela inerente, sendo impossível afirmar, mesmo com a subsequente derrocada da Encol, que os analistas responsáveis pela elaboração da Nota Técnica nº 010/95, e não a Diretoria Colegiada, estariam com a razão; e
b) no acórdão do Superior Tribunal de Justiça que apreciou e deferiu habeas corpus impetrado em favor de uma das responsáveis arroladas nesta TCE - Sra. Sandra Beatriz Bairros Tavares -, entre os fundamentos fáticos apresentados pela relatora do feito consta o entendimento de que "a conduta descrita na denúncia não revela temeridade, mas os riscos próprios da atividade econômico-financeira" (HC 97357/GO, julgado em 28/09/2010 pela Sexta Turma sob a relatoria da Ministra Maria Thereza de Assis Moura; DJe 18/10/2010) .
50.	Outrossim, observo que nenhum dos normativos aplicáveis ao caso - entre eles a Circular Normativa-CEF 099/1994 (peça 31, p. 50; e peça 32, p. 1-54) , reiteradas vezes invocada nestes autos em respaldo à condenação de quinze dos dezesseis responsáveis em epígrafe - dispõe sobre a vinculação de qualquer instância decisória a pareceres técnicos ou mesmo sobre a impossibilidade de contratação de operações de crédito consideradas de "risco elevado" (peça 416, p. 95) .
51.	Referida CN-CEF 099/1994 prevê, na verdade, nos dispositivos que seguem transcritos logo abaixo, uma gama de cuidados a serem tomados previamente à concessão de créditos, assim como fatos impeditivos à realização de operações dessa espécie, dispondo, ao final, sobre a possibilidade de responsabilização em caso de inadimplemento associado à inobservância de preceitos normativos e à falta das condições que assegurem o retomo da operação, o que, data maxima venia, não pode ser atribuído aos quinze agentes da Caixa condenados nesta TCE.
"2 DISPOSIÇÕES GERAIS
2.1 O controle ao comprometimento da empresa, na área comercial, é de responsabilidade da Gerência do Ponto de Venda que contratar o empréstimo/financiamento, devendo a GERCO ser informada das operações realizadas com empresas que possuam Matriz e filial (is) .
2.2 A comprovação do (s) bem (ns) do (s) sócio (s) /avalista (s) /fiador (es) que lastrearam as operações, independentemente do regime de alçada, é de responsabilidade do Ponto de Venda concessor.
 (...) 
3 DIRETRIZES OPERACIONAIS 
3.1 As diretrizes/metas determinantes das linhas de crédito disponíveis, as condições operacionais básicas e os critérios para dotação são definidos pela DIRCO. 
 (...) 
8 GARANTIAS 
8.1 Podem ser aceitas as seguintes modalidades de garantias:
- Caução de depósitos/aplicações financeiras;
- Fiança PESSOAL ou BANCÁRIA;
- Caução de duplicatas;
- Caução de faturas FEDERAL CARD/CREDICARD;
- Hipoteca;
- Cédula de Crédito (INDUSTRIAL/COMERCIAL) ;
- Penhor mercantil de máquinas e equipamentos novos;
- Aval;
- Alienação fiduciária de veículos com até 05 anos de fabricação;
- Alienação fiduciária de veículos, inclusive de terceiros, como garantia adicional;
- Caução de cheques pré-datados;
- Caução de linha telefônica.
8.1.1 Outro tipo de garantia somente deve ser aceito com autorização expressa da DIRCO.
 (...) 
8.2.5.2 A garantia hipotecaria na CEF deve obedecer aos seguintes requisitos:
- que a propriedade do imóvel seja comprovada por escritura definitiva, inscrita em Cartório de Registro de Imóveis (Certidão de Cadeia Dominial) ;
- que o imóvel seja urbano, livre de ônus (Certidão de ônus Reais) e de fácil comercialização;
- que a hipoteca seja de primeiro grau;
- que a minuta ao contrato seja submetida previamente à área jurídica, devendo a formalização da operação ser feita através de escritura pública registrada em cartório;
- que exista o laudo de avaliação recente, assinado pela área de engenharia da CEF;
- que existam Certidões Negativas atualizadas, de Protestos, Ações Cíveis e Criminais do proprietário do imóvel.
 (...) 
9 IMPEDIMENTOS 
9.1 É vedada a abertura de limite de crédito e a concessão de empréstimo/financiamento quando:
- a proponente, sócio (s) , dirigente (s) e/ou avalista (s) ou empresa (s) controlada (s) /controladora (s) estiverem inadimplentes, constarem no Cadastro Informativo - CADIN ou possuírem registros negativos no SERASA;
- a proponente tiver menos de 03 meses de atividade, exceto para operações garantidas por caução de depósitos/aplicações financeiras;
- a proponente ou qualquer empresa controlada ou controladora não tiver concluído o pagamento de dívida renegociada na CEF;
- a proponente estiver inadimplente junto a instituições financeiras oficiais federais, à Fazenda Nacional, ao INSS/IAPAS, ao FGTS e ao PIS/FINSOCIAL;
- não houver comprovação de inexistência de débito, expedida pelo DENAE, quando se tratar de concessionárias do ramo de energia elétrica (Decreto-Lei nº 2.432/88, Art. 5º) ;
- a proponente for concordatária.
 (...) 
9.2 Quando a empresa, sócio (s) , dirigente (s) e/ou avalista (s) /fiador (es) tiver (em) quaisquer outras restrições cadastrais, fica a cargo da autoridade decisória da CEF avaliar a sua relevância para fins de concessão ou indeferimento ao crédito.
10 RESPONSABILIDADE DA AUTORIDADE CONCESSORA 
10.1 Na concessão de crédito com inobservância de preceitos normativos, ficando caracterizada a falta das condições que asseguram o retomo da operação, ou seja, idoneidade cadastral, enquadramento técnico ou análise econômico-financeira e existência de garantias suficientes, havendo inadimplemento, implica responsabilidade à autoridade concessora.
10.1.1 A responsabilidade pode ser imputada no caso específico da operação ser realizada com:
- descumprimento dos atos normativos (por negligência, imprudência ou desconhecimento) " (peça 31, p. 50; e peça 32, p. 1-54) 
52.	Note-se que, conforme suscitado há pouco, nenhum dos dispositivos colacionados acima indica a vinculação de qualquer instância decisória da Caixa Econômica a pareceres técnicos ou mesmo a impossibilidade de contratação de operações de crédito consideradas de elevado risco, desde que, obviamente, as garantias oferecidas se mostrem suficientes, tema ao qual - repito - me dedicarei em breve.
53.	Infelizmente não consegui localizar uma norma interna específica da Caixa Econômica que, à época do empréstimo objeto desta TCE, definisse critérios relacionados à análise de risco de crédito. De todo modo, consta dos autos uma norma que, embora extemporânea, pode servir como elemento de apoio na avaliação da conduta esperada dos responsáveis em epígrafe, na medida em que traz conceitos e diretrizes inerentes a operações bancárias de crédito em geral.
54.	Trata-se da CR 18-16 editada pela Caixa Econômica, juntada à peça 28, p. 43-55, e cujo termo inicial de vigência data de 10/3/2005. Referida norma, ao dispor sobre "Políticas de Risco de Crédito de Pessoa Física e Pessoa Jurídica", prevê que a avaliação de risco deve abranger três aspectos, quais sejam: classificação de risco de crédito do tomador, apuração de limite de crédito e classificação de risco da operação associada às garantias.
55.	Note-se que, desses três aspectos, dois estão relacionados à classificação de risco, uma delas relativa ao tomador e a outra à operação associada às garantias, estando assim classificadas naquele normativo interno:
"3.3 NÍVEIS DE CLASSIFICAÇÃO DE RISCO 
3.3.1 Os modelos de avaliação de risco de crédito atribuem níveis de classificação de risco tanto para o tomador quanto para a operação, associada à garantia. 
3.3.2 Os níveis de classificação de risco utilizados pela CAIXA são os definidos nas tabelas abaixo: 
3.3.2.1 Para o tomador
	Níveis de Classificação
	Definição

	AA
	Para a capacidade de pagamento apurada é pouco provável que alterações nas condições econômicas e financeiras aumentem o risco de inversão.

	A
	A capacidade de pagamento É ADEQUADA - as variações econômicas e financeiras podem influir no aumento do risco.

	B
	A capacidade de pagamento É SUSCETÍVEL às variações das condições econômicas e financeiras.

	C
	A  capacidade  de  pagamento  não  está  adequadamente  protegida  em relação  às  variações  nas  condições  econômicas  e  financeiras - CAPACIDADE DE RISCO SUPORTÁVEL.

	D
	A capacidade de pagamento depende de que as condições econômicas e financeiras sejam favoráveis - AUMENTO INDESEJÁVEL DE RISCO.

	E
	As condições  econômicas  e financeiras,  mesmo  que  favoráveis,  não influenciarão positivamente, a curto prazo, na capacidade de pagamento - RISCO ACENTUADO.

	F
G
H
	A capacidade de pagamento mostra-se totalmente fragilizada - RISCO ELEVADÍSSIMO.

3.3.2.2 Para a operação
	Níveis de Classificação
	Definição

	AA
	A capacidade de pagamento da operação é MUITO FORTE. É pouco provável que mudanças na conjuntura econômica alterem as condições de liquidez da operação.

	A
	A capacidade de pagamento da operação é FORTE. Está suscetível às alterações causadas por mudanças na conjuntura econômica com probabilidade de redução da margem de proteção da liquidez da operação.

	B
	A operação é mais suscetível aos efeitos adversos causados por mudanças na conjuntura econômica; mesmo assim a sua capacidade de pagamento está BEM PROTEGIDA.

	C
	A operação possui parâmetros de proteção ADEQUADOS. As condições adversas da conjuntura econômica podem reduzir a capacidade de pagamento.

	D
	A operação está PROTEGIDA, porém mudanças na conjuntura econômica e outras condições adversas diminuem a probabilidade de sustentar a margem de proteção.

	E
	A operação é VULNERÁVEL. A tendência de redução da  capacidade  de pagamento é forte e sem probabilidade de suportar condições adversas impostas pela conjuntura econômica.

	F
	A operação é MUITO VULNERÁVEL à inadimplência e MUITO SUSCETÍVEL às mudanças na conjuntura econômica e sem perspectivas de promover o retorno da operação.

	G
	A operação é ALTAMENTE VULNERÁVEL à inadimplência.

	H
	A operação é EXTREMAMENTE FRACA, não vislumbra condição de recuperação e concorre fortemente à inadimplência.

 (...) " (peça 28, p. 47-48) 
56.	Dessa combinação de riscos - (i) do tomador e (ii) da operação associada às garantias - depreende-se a possibilidade e combinações diversas entre ambos das quais resultaria uma ideia final acerca do risco da operação como um todo. Diante de um pretenso tomador de empréstimo classificado como de "risco acentuado" (nível "E" da primeira tabela colacionada acima) , poderiam as instâncias decisórias optar por um risco menor sob a ótica da operação associada às garantias, a exemplo, de uma "capacidade de pagamento da operação (...) MUITO FORTE", "FORTE" ou "BEM PROTEGIDA" (níveis "AA", "A" e "B", respectivamente, da segunda tabela transcrita acima) .
57.	E parece ter sido essa a opção do Comitê de Crédito e Contratações da Matriz e da Diretoria da Caixa ao se manifestarem favoráveis ao empréstimo de R$ 16.900.000,00 à construtora Encol, pois diante do "risco elevado" apontado pela Nota Técnica nº 010 de 22/6/1995 (peça 416, p. 95) - cujo escopo evidencia que o referido risco dizia respeito exclusivamente ao tomador, no caso a Encol -, os agentes integrantes daqueles dois colegiados lançaram mão de garantias/condições extras voltadas a resguardar os interesses do banco em caso de inadimplemento do contrato de empréstimo que viria a ser firmado.
58.	Importante ressaltar que essa lógica decisória, sendo inerente ao setor, não necessitaria estar normatizada para que fosse seguida anteriormente à edição da mencionada norma CR 18-16 da Caixa.
59.	Em face do exposto, na linha do que concluíram o AFCE da Serur, o Ministério Público/TCU e algumas instâncias do Poder Judiciário, entendo que o elevado risco aventado em parecer interno da Caixa Econômica não constituiu, por si só, fato impeditivo à aprovação do empréstimo então pleiteado pela Encol, mesmo porque, diante do número de operações de crédito analisadas, somente nos seis meses anteriores, pelo Comitê de Crédito e Contratações da Matriz e pela Diretoria da instituição - parte delas, aliás, indeferidas por uma ou outra dessas próprias instâncias (peça 416, p. 19-50 e 77-91) -, é possível pressupor com relativa segurança que os agentes integrantes desses dois colegiados dispunham de informações técnicas e conhecimento da situação suficientes para formularem adequado juízo de valor sobre aquele último empréstimo, aprovado em 23/6/1995 a despeito do teor da Nota Técnica nº 010 de 22/6/1995, valendo repisar que nesse mesmo mês de junho/1995 outras duas operações, com suas respectivas análises técnicas setoriais, já haviam sido por eles examinadas (peça 416, p. 67-91) .
- III -
Sobre a inexistência de análise econômico-financeira atualizada da mutuária
60.	Passo a tratar da inexistência de análise econômico-financeira atualizada da mutuária, sendo esta a segunda das ressalvas que, expressamente suscitadas nos ofícios de citação encaminhados aos responsáveis, serviram de fundamento central para a tese de que teria havido gestão temerária de recursos públicos e ato antieconômico ao se aprovar em 23/6/1995 a concessão de empréstimo à construtora Encol no valor de R$ 16.900.000,00.
61.	Realmente não há dúvidas de que, quando da aprovação do aludido crédito, encontrava-se vencida a última análise econômico-financeira da construtora Encol, consubstanciada no PA GERCO/DIAPI/GO 014 de 2/2/1995 (peça 416, p. 19-33) .
62.	Por outro lado, faz-se necessário observar a inexistência de vedação normativa à elaboração dessa espécie de análise posteriormente à aprovação de operações de crédito, desde que esta elaboração, por óbvio, anteceda a efetiva contratação e disponibilização do empréstimo.
63.	Tampouco vislumbro impedimentos de ordem prática a esse modus operandi, visto que, de acordo com o que se depreende do Anexo XV, subitens 1.1 e 3.2.1.1, da Circular Normativa-CEF 099/94 (peça 32, p. 43) , a finalidade última do aludido documento é a estipulação de limite de crédito em função das diversas espécies de garantia.
64.	No caso do PA GERCO/DIAPI/GO 014/95, por exemplo, a Divisão de Aplicações da Regional Goiás (DIAPI/GO) "não [viu] óbices à abertura de um limite de crédito global de valor igual ou inferior ao máximo permitido pelas normas da CEF: R$ 97.000.000,00 (peça 416, p. 23) , tendo a Gerência Comercial da Caixa naquele estado (GERCO/GO) , em 6/2/1995, optado por definir o montante de R$ 48.000.000,00 como teto para "CONTRATAÇÕES COM GARANTIAS HIPOTECÁRIAS, CCC [cédula de crédito comercial], CCI [cédula de crédito industrial], ALIEN. E/OU PENHOR" (peça 416, p. 24) .
65.	Esses valores, inclusive - tanto os R$ 97.000.000,00 sugeridos pela DIAPI/GO, quanto os R$ 48.000.000,00 efetivamente aprovados pela GERCO/GO -, assim como o patrimônio líquido da Encol informado no PA GERCO/DIAPI/GO 014/95 (R$ 188.096.584,85; peça 416, p. 19) , foram mencionados pelo próprio Sr. Carlos José de Assunção, então titular da Superintendência Regional da Caixa em Goiás (SUREG/GO) e, nessa condição, autoridade máxima responsável pela aludida análise econômico-financeira (CN-CEF 099/94, Anexo XV, subitens 3.2.3 e 3.2.4; peça 32, p. 43, in fine) , como argumento voltado a demonstrar que os R$ 16.900.000,00 aprovados em 23/6/1995, e por ele liberados à construtora quatro dias depois, estariam dentro de "uma margem considerável e bastante segura para o pleito" (peça 9, p. 4) .
66.	Em outras palavras, de acordo com essa linha de raciocínio do ex-Superintendente Regional da Caixa em Goiás, seria bastante baixa a probabilidade de que uma nova análise que viesse a ser feita em junho/1995 acabasse por estipular um teto que não comportasse aqueles R$ 16.900.000,00.
67.	Essa reduzida probabilidade se evidencia ainda, a meu ver, nos seguintes elementos de convicção:
	a) a nova análise que deveria ter sido feita em junho/1995 diferiria da anterior (PA GERCO/DIAPI/GO 014 de 2/2/1995; peça 416, p. 19-33) , em termos de subsídios contábeis, exclusivamente em relação aos lançamentos de dezembro/1994, tendo em vista que aquele parecer elaborado em fevereiro/1995 e vencido em 31 de maio daquele ano foi elaborado levando-se em consideração "os demonstrativos contábeis da proponente relativos aos exercícios de 91, 92, 93 e aos períodos de JAN/JUN 94 e JAN/NOV 94" (peça 416, p. 21) , cabendo frisar que, de acordo com a CN-CEF 099/94, Anexo XV, subitem 4.2 (peça 32, p. 44) , a apresentação de balancetes mensais referentes ao primeiro semestre de 1995 só seria obrigatória a partir de julho daquele ano;
	b) aquele mesmo PA GERCO/DIAPI/GO 014/95 fez constar as informações de que (i) "O ativo total da proponente, ao longo do triênio 91/93, apresentou, com instabilidade, ligeiro crescimento monetário."; (ii) "Em 94, a tendência de crescimento é mais acentuada, podendo alcançar, em um ano, três vezes o crescimento conseguido com o transcorrer do citado triênio."; (iii) "A evolução conseguida no patrimônio líquido, durante o triênio  esteve melhor que aquela vinculada à mediana setorial."; e (iv) "O balancete de NOV 94 registra manutenção evolutiva histórica." (peça 416, p. 21) ; e
	c) a CN-CEF 099/94, em seu Anexo XV, ao definir diretrizes para a elaboração da análise econômico-financeira, estipula em seu subitem 4.1 que "O limite de crédito pode ser de até 60% do valor do Património Líquido (PL) , levantado no balanço contábil do último exercício, convertido em UPF do 1º dia útil do mês subsequente ao encerramento do balanço ou de até 20% do faturamento líquido anual, convertido em UPF do primeiro dia útil do mês subsequente ao de sua realização, mês a mês, fixando-se o menor dele." (peça 32, p. 44) .
68.	Nesse cenário, considerando que o patrimônio líquido (PL) e a receita operacional líquida (ROL) da Encol considerados no PA GERCO/DIAPI/GO 014/95 totalizavam R$ 188.096.584,85 e R$ 486.898.440,61, respectivamente (peça 416, p. 19) , mostra-se bastante improvável que as informações contábeis de dezembro/1994 - único subsídio adicional que precisaria ser sopesado na nova análise econômico-financeira que deveria ter sido feita em junho/1995 - fossem capazes de motivar o rebaixamento do limite de crédito da referida construtora a ponto de inviabilizar o empréstimo de R$ 16.900.000,00 autorizado em 23/6/1995.
69.	Não custa ressaltar que, ao se aplicar sobre aqueles dois indicadores contábeis (PL e ROL) os percentuais previstos na CN-CEF 099/94, Anexo XV, subitem 4.1 (60% e 20%; peça 32, p. 44) , obtêm-se os valores de R$ 112.857.950,91 e R$ 97.379.688,122, respectivamente, prevalecendo o menor deles, segundo determina aquele mesmo subitem, como limite normativo de crédito a ser concedido àquela empresa.
70.	Depreende-se dessas evidências que a inexistência de análise econômico-financeira atualizada no bojo da operação de crédito objeto desta TCE parece não ter contribuído em absolutamente nada para a consumação do prejuízo à Caixa Econômica, o que torna bastante frágil o nexo de causalidade apontado entre esses dois fatos como um dos principais fundamentos para a condenação havida nos presentes autos.
71.	Outrossim, na remota hipótese de que uma nova análise econômico-financeira elaborada em junho/1995 viesse a estipular um teto que não comportasse aqueles R$ 16.900.000,00, a contratação simplesmente não poderia ser efetivada pela SUREG/GO, unidade de "origem da proposta" (peça 416, p. 96) e, nessa condição, incumbida de concretizar o empréstimo segundo intelecção do subitem 1.5 da Circular Normativa nº 034/94 (peça 9, p. 24-27) , que assim dispõe:
"1.5 Nas decisões proferidas por autoridade superior por deslocamentos em virtude de alçadas, os atos decorrentes, como a assinatura de instrumentos contratuais e a liberação dos pagamentos, serão realizados pela unidade de origem, salvo disposições em contrário."
72.	Importante destacar que, no bojo do empréstimo hipotecário de R$ 16.900.000,00 que havia sido negado em 19/6/1995 pelo Comitê de Crédito e Contratações da Matriz (peça 416, p. 88-91) , a Gerência Regional de Habitação em Goiás (GERHA/GO) , ao proferir o VO GERHA/GO 041 de 12/6/1995 (peça 416, p. 77-78) , informou as instâncias superiores sobre a desatualização da análise econômico-financeira da Encol, tendo lançado, nos termos do excerto de Voto transcrito abaixo, a atualização daquela análise como condição para a "possível contratação" do empréstimo:
"A possível contratação ficará condicionada ao cumprimento das seguintes condições:
- Inexistência de pendências de ordem jurídica quanto aos imóveis oferecidos em garantia, cuja análise está sendo realizada pela SUREG/GO;
- Esclarecimentos/saneamentos das pendências cadastrais em nome da empresa que sejam impeditivas a realização da operação. Os fiadores não apresentam restrições cadastrais segundo pesquisa Serasa, nesta data;
- Conclusão favorável quanto a capacidade de pagamento/comprometimento da empresa, através da atualização da análise econômico financeira da empresa que está sendo realizada por analistas da DIRHA. Essa análise está sendo realizada levando em consideração o fluxo financeiro elaborado pela BDO, a pedido do Banco do Brasil, bem assim os ajustes necessários em decorrência das renegociações já conseguidas pela empresa." (peça 416, p. 78) 
73.	Também, no âmbito da própria operação de crédito impugnada nesta TCE, foi apontada a inexistência de análise econômico-financeira atualizada, sem que houvesse sido suscitado, em função disso, qualquer impedimento ou nulidade relativamente à prévia autorização do empréstimo pelo Comitê de Crédito e Contratações da Matriz e pela Diretoria da Caixa. Esse apontamento, aliás, deu-se em duas oportunidades:
a) em 26/6/1995, a Divisão Regional de Aplicações (DIAPI/GO) informou à respectiva Gerência Comercial (GERCO/GO) "que a Análise Econômico-Financeira da empresa ENCOL S/A, elaborada por Analistas lotados nesta DIAPI/GO, encontra-se vencida desde 31/05/95, conforme prazo estabelecido por esta GERCO/GO" (peça 416, p. 106) ; e
b) em 27/6/1995, o Jurídico da Caixa em Goiás (JURIR/GO) elaborou parecer inicial - cuja minuta havia sido repassada à GERCO/GO no dia anterior a pedido dessa Gerência Regional (peça 416, p. 112, item 3) - no qual fez constar: (i) que a documentação encaminhada pela GERCO/GO "contendo documentos relativos a concessão de crédito em 04.01.95, para subsidiar a presente contratação (...) deve ser atualizada antes da liberação dos recursos do mútuo, em razão do disposto na CN 099/94, anexo XIV, subitem 2.3" (peça 416, p. 112, subitens 4.1 e 4.1.1) ; e (ii) que a análise feita por aquele setor jurídico "se restringiu, por solicitação do Sr. Superintendente Regional, à documentação relativa aos imóveis a serem hipotecados, bem como à representação dos intervenientes fiadores, dadores de garantias hipotecária e interveniente anuente hipotecante, sendo que a análise relativa à montagem do dossiê, pesquisa cadastral, análise econômico-financeira etc., ficaria a cargo da GERCO/GO (CN 099/94) " (peça 416, p. 112, item 5) .
74.	Para que não restem dúvidas de que a necessidade de atualização documental consignada no supramencionado parecer jurídico se referia à análise econômico-financeira, permito-me esclarecer que o subitem 2.3 do anexo XIV da CN-CEF 099/94 a que se refere aquele parecer dispõe exatamente sobre os "Documentos necessários para a definição e/ou redefinição de limites de crédito através de Análise Econômico-Financeira, com validade de 6 meses" (peça 32, p. 33) .
75.	Considerando o teor daqueles apontamentos da DIAPI/GO e do JURIR/GO acerca da inexistência de análise econômico-financeira atualizada no bojo da operação de crédito impugnada nesta TCE, assim como o fato de ambos não terem registrado uma crítica sequer à aprovação do empréstimo poucos dias antes pelo Comitê de Crédito e pela Diretoria sem que a aludida análise houvesse sido atualizada, é possível inferir, na linha do que defendi ao adentrar esse assunto, que, por não haver impedimentos de ordem normativa ou mesmo prática, a elaboração desse subsídio de cunho econômico-financeiro depois da aprovação de operações de crédito pode não ser tão incomum na rotina comercial da Caixa Econômica, desde que essa elaboração, por óbvio, anteceda a efetiva contratação e disponibilização do crédito.
76.	No presente caso, a opção do Comitê de Crédito e da Diretoria por decidir sem que houvesse sido atualizada a análise em comento pode ter se fundamentado no já mencionado caráter de urgência atribuído à operação, lembrando que, segundo relatado na Nota Técnica nº 010 de 22/6/1995 (peça 416, p. 94, subitem 2.2.3) , a Encol tinha uma dívida de R$ 13,4 milhões com vencimento em 30/6/1995.
77.	Tal opção, de todo modo, não pode ser tida como gestão temerária de recursos públicos ou ato antieconômico, pois, em nenhum momento foi dispensada a atualização da análise econômico-financeira da construtora Encol, análise esta que, acaso viesse a estipular, segundo aventado há pouco, um teto que não comportasse os R$ 16.900.000,00 autorizados em 23/6/1995, simplesmente impediria que a contratação fosse efetivada pela SUREG/GO.
78.	Seguindo essa mesma linha de raciocínio, entendo que o posicionamento favorável do Comitê de Crédito e da Diretoria da Caixa ao empréstimo em comento, mesmo considerando a desatualização da análise econômico-financeira da Encol, também não pode ser tido como desprovido de base sólida e de dados objetivos, pois a própria CN-CEF 099/94, ao dispor sobre os efeitos e o alcance das análises econômico-financeiras sobre pedidos de empréstimo ou financiamento, prevê a necessidade de observância de outros elementos de convicção além daquele instrumento. É o que rege a aludida Circular Normativa em seu Anexo XV, subitem 3.2.4.1, in verbis:
"A definição do limite de crédito não significa a automática permissão para liberação do empréstimo/financiamento, devendo ser observada a relação negocial com a empresa, regime de alçadas e outros aspectos julgados necessários pela autoridade concessora." (peça 32, p. 44) 
79.	E assim foi feito no caso em estudo, tendo em vista que, segundo consignado alhures, o número de operações de crédito avaliadas, somente nos seis meses anteriores, por aqueles dois colegiados da Caixa - parte delas, aliás, indeferidas por uma ou outra dessas próprias instâncias (peça 416, p. 19-50 e 77-91) -, permite pressupor com relativa segurança que os recorrentes em epígrafe dispunham de informações técnicas e conhecimento da situação suficientes para formularem adequado juízo de valor sobre aquele último empréstimo, aprovado em 23/6/1995, valendo repisar que nesse mesmo mês de junho/1995 outras duas operações, com suas respectivas análises técnicas setoriais, já haviam sido por eles examinadas (peça 416, p. 67-91) .
80.	Em face disso, reafirmo que a inexistência de análise econômico-financeira atualizada da mutuária parece não ser suficiente para fundamentar a tese de que teria havido, no caso em tela, gestão temerária de recursos públicos e ato antieconômico.
- IV -
Sobre outras questões decisivas para a consumação do prejuízo financeiro à Caixa Econômica
81.	Passo a tratar de outras questões que, embora não tenham constado dos ofícios de citação enviados aos responsáveis em epígrafe, parecem ter sido decisivas para a consumação do prejuízo financeiro à Caixa Econômica Federal, questões estas, aliás, tangenciadas tanto pelos próprios agentes da Caixa em suas alegações de defesa e razões recursais quanto pela então 2ª Secretaria de Controle Externo do TCU, incialmente incumbida da instrução técnica destes autos, e pela eminente relatora a quo.
82.	Inicio pelo descumprimento de exigências normativas aplicáveis à operação de crédito em tela, falha esta que, na linha de entendimento do AFCE da Serur (peça 410) e do Ministério Público/TCU à (peça 413) e em face das razões adicionais que passo a expor, atribuo não ao Comitê de Crédito e Contratações da Matriz ou à Diretoria da Caixa, mas à SUREG/GO, unidade de "origem da proposta" (peça 416, p. 96) e, nessa condição, incumbida de concretizar o empréstimo segundo intelecção do subitem 1.5 da Circular Normativa nº 034/94 (peça 9, p. 24-27) , o qual me permito colacionar novamente:
"1.5 Nas decisões proferidas por autoridade superior por deslocamentos em virtude de alçadas, os atos decorrentes, como a assinatura de instrumentos contratuais e a liberação dos pagamentos, serão realizados pela unidade de origem, salvo disposições em contrário."
83.	Rememore-se que a Diretoria da Caixa, em 23/6/1995, quando "resolveu autorizar a concessão de Crédito Especial Empresa à Encol S/A Engenharia Comércio e Indústria [ressalvou expressamente que deveriam ser obedecidas, entre outras,] as seguintes condições: (...) ser atualizada a pesquisa cadastral confirmando a inexistência de apontes restritivos à contratação incluindo consulta à CERIS, CADIN e outros, além de comprovação de inexistência de débitos com o FGTS (Lei 9.012, de 30.03.95) , observados os termos do VO DIRCO 028/95 e as normas legais e regulamentares aplicáveis" (peça 416, p. 101) .
84.	Isso, contudo, não foi atendido pela SUREG/GO, conforme consignado no Relatório de Auditoria 9.07.2.020100.03 (peça 1, p. 10-14) , in verbis:
"4 - Restrições Cadastrais
'...deverá ainda ser atualizada a pesquisa cadastral confirmando a inexistência de apontes restritivos a contratação, incluindo consulta a CERIS, CADIN e outros, além de comprovação de inexistência de débitos com o FGTS...'
Pesquisa cadastral de 26.06.95 constatou as seguintes restrições (A.15) :
Encol S/A Eng. Com. Ind.: SERASA 44 protestos; 01 falência requerida e 07 ações executivas. Colorin Industrial S/A: consta no CADIN; SERASA 01 protesto.
Encol Norte Metais S/A: SERASA 19 protestos.
A CN 99/94 subitem 9.1 veda a concessão de empréstimos a proponentes com restrições cadastrais.
Pesquisa SERASA de 21.07.95 (A.16) ainda aponta dezenas de restrições.
Na liberação do crédito, a GERCO/GO determinou o bloqueio de R$ 900.000,00, cerca de 5% de empréstimo, a título de caução (A.17) , até que se regularizassem as pendências cadastrais, ato não amparado pela CN vigente. Até 18.07.95 não se observaram valores bloqueados, a despeito de persistirem restrições (A.13) .
A CN 99/94 subitem 8.2.5.3 determina que o valor liberado na data da assinatura do mútuo deve permanecer sob bloqueio, até que seja apresentado o contrato com o gravame hipotecário, registrado em cartório de registro de imóveis.
O contrato foi recebido na CEF em 28.06.95 as 13:50 hs. (A.9) e o saldo da conta creditada evidencia que não foi feito o bloqueio, tendo havido saque de R$ 10.000.000,00 em 27.06.95.
Não consta certificado de regularidade com o FGTS em nome da tomadora (Lei 9.012 de 30.03.95) ." (peça 1, p. 12-13) 
85.	Importante frisar, aliás, que a SUREG/GO foi alertada em mais de uma oportunidade, diretamente ou por intermédio da GERCO/GO, sobre a existência de registros cadastrais da construtora Encol e de algumas de suas coligadas que seriam impeditivos à contratação. É o que se depreende dos seguintes elementos de convicção:
a) CI DIRCO 250 de 26/6/1995 (peça 416, p. 102) , que, ao comunicar à SUREG/GO a aprovação do empréstimo, ressalta que:
"Caberá à SUREG/GO as providências pertinentes à observância dos normativos vigentes, inclusive com relação à perfeita consonância dos critérios de enquadramento cadastral."
b) CI DIAPI/GO 2-1421 de 26/6/1995 (peça 416, p. 104-106) , que, ao informar a GERCO/GO acerca da aprovação do empréstimo, faz os seguintes alertas:
"Relativamente aos diretores PEDRO PAULO DE SOUZA, GILBERTO DE FREITAS MACHADO e MARCUS VINICIUS SOUZA VIANA, nada foi constatado em desabono;
Quanto a maior parte das empresas controladas, não há apontamentos que indiquem desabono;
Já quanto a empresa ENCOL S/A e empresas coligadas COLORIN INDUSTRIAL S/A e ENCOL NORTE METAIS S/A, há apontamentos no CADIN e SERASA, discriminados abaixo, sendo que a CN 099/94, subitem 9.1, dispõe, entre outros impedimentos, que 'É vedada a abertura de limite de crédito e a concessão de empréstimo/financiamento quando a proponente, sócio (s) , dirigente (s) e/ou avalista (s) ou empresa (s) controlada (s) /controladora (s) estiverem inadimplentes, constarem no Cadastro Informativo-CADIN ou possuírem registros negativos no SERASA.'
Apontamentos Cadastrais: 
- ENCOL S/A ENGENHARIA COMÉRCIO E INDÚSTRIA
- SERASA - 44 Protestos; 01 Falência Requerida; 07 Ações Executivas
- COLORIN INDUSTRIAL S/A
- CADIN - Ministério da Fazenda
- SERASA - 01 Protesto 
- ENCOL NORTE METAIS S/A
- SERASA - 19 Protestos
 (...) 
 (...) a Análise Econômico-Financeira da empresa ENCOL S/A, elaborada por Analistas lotados nesta DIAPI/GO, encontra-se vencida desde 31/05/95, conforme prazo estabelecido por esta GERCO/GO."
c) OF DIAPI/GO 2-201 de 27/6/1995 (peça 416, p. 109) , enviado à construtora Encol com cópia para a GERCO/GO, solicitando documentos para regularização cadastral:
"1 Em função do empréstimo de capital de giro pleiteado por essa empresa, foram efetuadas pesquisas cadastrais recentes (26/06/95) , em nome das pessoas físicas e jurídicas do grupo ENCOL, tendo sido constatadas as seguintes restrições:
1.1 Em nome [da] ENCOL S/A ENGENHARIA COMÉRCIO E INDÚSTRIA
- 44 protestos
- 01 falência requerida
- 07 ações executivas
1.2 Em nome [da] COLORIN INDUSTRIAL S/A
- 01 protesto
- 01 inclusão no CADIN (Ministério da Fazenda) 
1.3 Em nome [da] ENCOL NORTE METAIS S/A
- 19 protestos
2 Dessa forma, solicitamos gentileza apresentar certidões que comprovem a regularização dos apontamentos negativos."
d) Folha de Endereçamento de Fax à GERCO/GO, datado de 27/6/1995 (peça 416, p. 110) , comunicando "em detalhes todas as restrições em nome da ENCOL S/A Eng. Com. Ind. e de sua coligada ENCOL NORTE METAIS S/A" e contendo o seguinte pedido:
"Considerando que a representante da empresa está reunida com V. S.ª solicitamos gentileza de repassar cópia desta pesquisa para que sejam providenciadas as certidões negativas ainda não apresentadas, que comprovam a regularização das restrições cadastrais."
e) Parecer inicial do Jurídico da Caixa em Goiás (JURIR/GO) , assinado em 27/6/1995 (peça 416, p. 111-113) - a minuta havia sido repassada à GERCO/GO no dia anterior a pedido dessa Gerência Regional, segundo consignado no próprio parecer (peça 416, p. 112, item 3) - no qual se fez constar que:
"4.1.1 (...) [a documentação encaminhada pela GERCO/GO] contendo documentos relativos a concessão de crédito em 04.01.95, para subsidiar a presente contratação (...) deve ser atualizada antes da liberação dos recursos do mútuo, em razão do disposto na CN 099/94, anexo XIV, subitem 2.3.
 (...) 
6 Portanto, ficando a cargo da administração a análise econômico-financeira e a regularidade cadastral da empresa mutuante (CN 099/94) , não encontro óbice jurídico, quanto ao objeto analisado, à concretização da operação, cuja minuta já foi antecipada." (peça 416, p. 112-113) 
86.	Diante desses elementos de convicção, parece-me evidente que a SUREG/GO tinha pleno conhecimento de que a situação cadastral da construtora Encol impedia, por expressa vedação normativa (CN-CEF 099/94, subitem 9.1; peça 32, p. 8) , a contratação do empréstimo que havia sido aprovado poucos dias antes tendo justamente como uma das condições impostas pela Diretoria da Caixa a necessidade de que fosse "atualizada a pesquisa cadastral confirmando a inexistência de apontes restritivos à contratação incluindo consulta à CERIS, CADIN e outros" (peça 416, p. 101) .
87.	Antecipando-me a eventuais críticas à opção da Diretoria da Caixa por condicionar seu parecer à adoção de algumas providências subsequentes pela área operacional - no caso, a SUREG/GO -, esclareço que este mesmo procedimento foi adotado em outras tantas operações, não somente pelo referido colegiado, como também por instâncias que lhe antecedem na linha decisória, cabendo ressaltar que os elementos probatórios juntados aos presentes autos indicam não haver uma só crítica por parte dos setores da mencionada instituição bancária encarregados de examinar a regularidade dessas operações, em especial a Auditoria Interna e o Jurídico da Caixa.
88.	Em respaldo a essa afirmação, peço vênias para destacar, da documentação consolidada à peça 416, os pronunciamentos que apontaram ao menos uma condição sine qua non para a concretização das operações de crédito a que se referiam:
a) Relatório de Encaminhamento de Proposta de Crédito datado de 13/12/1994 (peça 416, p. 1-9) , "favorável à concessão do crédito pleiteado desde que sejam satisfeitas as seguintes condições: a) Regularização de todas as restrições cadastrais registradas em nome da ENCOL S/A, seus sócios/diretores e as empresas controladas/coligadas; (...) ";
b) parecer do Comitê de Crédito e Contratações da SUREG/GO, também de 13/12/1994 (peça 416, p. 13) , "favorável à concessão de crédito à empresa ENCOL S/A Engenharia, Comércio e Indústria, nos termos do subitem 6.4 do VO GERCO/GO 020/94 e desde que observadas as seguintes condições: a) atendimento das exigências formuladas pela DIAPI/GO em seu opinamento contido no 'Relatório de Encaminhamento de Proposta de Crédito', alíneas a, b, c e d; b) observância ao contido no item 7 do VO GERCO/GO 020/94 e c) regularização dos registros de pendências constantes do CADIN/SERASA";
c) parecer do Comitê de Crédito e Contratações da Matriz, emitido em 26/12/1994 (peça 416, p. 16) , "opinou favoravelmente ao atendimento da proposta, na forma do Voto do Relator constante do PA ADCOM 027/94, de 22 DEZ 94, e seus anexos, CONDICIONANDO seu opinamento a que a operação seja lastreada de garantia real e que seja feita consulta à CERIS - Central de Risco de Crédito dos Bancos Federais";
d) Relatório de Encaminhamento de Proposta de Crédito datado de 7/2/1995 (peça 416, p. 34-40) , opinou "favoravelmente à concessão do crédito pleiteado desde que sejam satisfeitas as seguintes condições: a) Regularização de todas as restrições cadastrais registradas em nome da ENCOL S/A e da empresa controlada/coligada ENCOL NORTE METAIS S/A; (...) ";
e) parecer do Comitê de Crédito e Contratações da SUREG/GO, também de 7/2/1995 (peça 416, p. 43) , "favorável à concessão da operação de crédito à Empresa ENCOL S/A Engenharia, Comércio e Indústria, nos termos do mencionado VO GERCO/GO [007/95], ressalvando a necessidade do oferecimento de outras garantias adicionais à operação, devendo o assunto ser submetido à DIRCO/MZ para análise e decisão";
f) parecer do Comitê de Crédito e Contratações da Matriz, emitido em 20/2/1995 (peça 416, p. 46-50) , "opinou, por voto de maioria, favoravelmente ao atendimento da proposta, na forma do Voto do Relator constante do PA ADCOM 017/95, de 17 FEV 95, e seus anexos, CONDICIONANDO seu opinamento à obtenção de lastro para a operação, através de garantia real ou de fiança bancária expedida por Banco de 1ª linha, com renúncia expressa de benefício de ordem prevista no Código Civil Brasileiro";
g) VO ADCOM 024 de 2/6/1995 (peça 416, p. 67-68) , "Favorável ao atendimento do pleito, condicionando a decisão ao estrito cumprimento dos seguintes aspectos, sem os quais os recursos não poderão ser liberados à empresa: a) Regularidade no CADIN/SINAD; (...) c) regularidade na lei 9.012 (FGTS) e todos apontamentos cadastrais em nome dos sócios/avalistas e da empresa; (...) ";
h) Nota Técnica DIRCO/Analistas nº 004 de 2/6/1995 (peça 416, p. 71-73) , considerou "A operação (...) oportuna para a empresa, e desde que amarrada a algumas condições na sua formalização que garantam segurança ao crédito representa também para a CEF uma boa oportunidade negocial. (...) Deverá ser confirmada a inexistência de restrições cadastrais ou, se for o caso, o seu devido esclarecimento e avaliação, desde que não sejam impeditivas à contratação, na forma prevista nos normativos internos e externos à CEF.";
i) VO DIRCO 025 de 2/6/1995 (peça 416, p. 74) , favorável à aprovação do empréstimo, tendo consignado que "A contratação da operação condiciona-se ao atendimento de todas as exigências destacadas no VO ADCOM 024/95, ressalvando, no entanto, a existência de apontamentos cadastrais que não comprometam a segurança da operação ou tenham caráter impeditivo à sua contratação.";
j) Resolução da Diretoria, Ata nº 1192 (peça 416, p. 75) , "resolveu autorizar a concessão de um empréstimo (...) , observados os termos constantes do VO DIRCO 025/95 e as normas legais e regulamentares aplicáveis. A contratação da presente operação fica condicionada ao atendimento de todas as exigências constantes do VO ADCOM 024/95, ressalvando, no entanto, a existência de apontamentos cadastrais que não comprometam a segurança da operação ou tenham caráter impeditivo à sua contratação."; e
k) VO GERHA/GO 041 de 12/6/1995 (peça 416, p. 77-78) , favorável à aprovação do empréstimo, ressalvando que "A possível contratação ficará condicionada ao cumprimento das seguintes condições: (...) - Esclarecimentos/saneamentos das pendências cadastrais em nome da empresa que sejam impeditivas a realização da operação. (...) - Conclusão favorável quanto à capacidade de pagamento/comprometimento da empresa, através da atualização da análise econômico financeira da empresa que está sendo realizada por analistas da DIRHA. (...) ".
89.	Resta claro, portanto, não haver qualquer excentricidade na emissão de pareceres favoráveis a determinada operação de crédito condicionados à adoção de providências prévias à efetiva contratação e disponibilização de recursos voltadas a resguardar os interesses da Caixa Econômica.
90.	Ainda em amparo a essa conclusão, vale observar que, das críticas lançadas no Relatório de Auditoria 9.07.2.020100.03 acerca das restrições cadastrais da Encol (peça 1, p. 10-14) , nenhuma diz respeito à opção da Diretoria da Caixa por condicionar seu parecer à atualização do aludido cadastro. Segue colacionada mais uma vez a parte do referido relatório relativa ao tema:
"4 - Restrições Cadastrais
'...deverá ainda ser atualizada a pesquisa cadastral confirmando a inexistência de apontes restritivos a contratação, incluindo consulta a CERIS, CADIN e outros, além de comprovação de inexistência de débitos com o FGTS...'
Pesquisa cadastral de 26.06.95 constatou as seguintes restrições (A.15) :
Encol S/A Eng. Com. Ind.: SERASA 44 protestos; 01 falência requerida e 07 ações executivas. Colorin Industrial S/A: consta no CADIN; SERASA 01 protesto.
Encol Norte Metais S/A: SERASA 19 protestos.
A CN 99/94 subitem 9.1 veda a concessão de empréstimos a proponentes com restrições cadastrais.
Pesquisa SERASA de 21.07.95 (A.16) ainda aponta dezenas de restrições.
Na liberação do crédito, a GERCO/GO determinou o bloqueio de R$ 900.000,00, cerca de 5% de empréstimo, a título de caução (A.17) , até que se regularizassem as pendências cadastrais, ato não amparado pela CN vigente. Até 18.07.95 não se observaram valores bloqueados, a despeito de persistirem restrições (A.13) ." (peça 1, p. 12-13) 
91.	O próprio Sr. Carlos José de Assunção, no curso da análise de operação pretérita (peça 416, p. 1-18) , ao se manifestar, na condição de Gerente Operacional, favoravelmente à aprovação do empréstimo - VO GERCO/GO 020 de 13/12/1994 (peça 416, p. 10-12) -, considerando que "As pesquisas cadastrais realizadas recentemente apontaram registro da proponente no CADIN e SERASA", deixou expressamente consignado ao final de seu voto que "Certidões negativas da empresa e demais documentos necessários à formalização da operação serão exigidos em época oportuna, em precedência à contratação do crédito." 
92.	Algo semelhante se deu no andamento dos seguintes processos de empréstimo:
a) naquele que tramitou entre os dias 2 e 20/2/1995 (peça 416, p. 19-50) , em que o Sr. Carlos José, também na condição de Gerente Operacional, ao proferir o VO GERCO/GO 007 de 7/2/1995 (peça 416, p. 41-42) favorável à operação, registrou ao final, no que tange aos cadastros, que esses deveriam ser "Atualizados e regularizados até a contratação"; e
b) naquele que tramitou entre os dias 12 e 19/6/1995 (peça 416, p. 77-91) , em que o Sr. Carlos José, já no exercício do cargo de Superintendente Regional, ao proferir conjuntamente com o Gerente Regional de Habitação voto favorável à operação - VO GERHA/GO 041 de 12/6/1995 (peça 416, p. 77-78) , registrou como fator condicionante de seu posicionamento a necessidade de "Esclarecimentos/saneamentos das pendências cadastrais em nome da empresa que sejam impeditivas a realização da operação", tendo assinado, ainda, na mesma data, relatório síntese (peça 416, p. 79-83) em que constava a informação de que "Quanto à existência de algumas pendências cadastrais, a empresa está providenciando a regularização. A operação só será contratada com a completa regularização/saneamento daquelas ainda remanescentes."
93.	Ante o exposto, conclui-se que, para a consumação do prejuízo financeiro causado pela construtora Encol à Caixa Econômica, foi decisiva a atitude do então Superintendente Regional Carlos José de Assunção de desconsiderar - isoladamente ou em conjunto com alguns de seus subordinados naquela unidade regional - a condição sine qua non imposta pela Diretoria da instituição relativamente à atualização da "pesquisa cadastral confirmando a inexistência de apontes restritivos à contratação incluindo consulta à CERIS, CADIN e outros, além de comprovação de inexistência de débitos com o FGTS (Lei 9.012, de 30.03.95) , observados os termos do VO DIRCO 028/95 e as normas legais e regulamentares aplicáveis" (peça 416, p. 101) .
94.	Essa atitude, aliás, se amolda perfeitamente à hipótese de responsabilização prevista na CN-CEF 099/94, em seu subitem 10.1, in verbis:
"10.1 Na concessão de crédito com inobservância de preceitos normativos, ficando caracterizada a falta das condições que asseguram o retomo da operação, ou seja, idoneidade cadastral, enquadramento técnico ou análise econômico-financeira e existência de garantias suficientes, havendo inadimplemento, implica responsabilidade à autoridade concessora." (peça 32, p. 8) 
95.	A segunda questão que, mesmo não tendo constado dos ofícios de citação enviados aos responsáveis em epígrafe, parece ter sido decisiva para a consumação do prejuízo financeiro à Caixa Econômica Federal, diz respeito à insuficiência das garantias contratadas na operação de crédito em tela, o que também não pode, a meu ver, ser atribuído ao Comitê de Crédito e Contratações da Matriz ou à Diretoria da Caixa.
96.	No que tange às garantias reais - hipotecas em 1º grau de imóveis situados na capital goiana -, o AFCE da Serur abordou a questão de forma bastante pertinente no excerto de instrução que segue colacionado abaixo:
"19.2. Por ora, cumpre observar que a Diretoria Colegiada condicionou a celebração do negócio ao oferecimento, pela Encol, de garantias representadas, entre outros, por 'hipoteca de imóveis em 1º grau na forma prevista nos normativos [da Caixa]', como já referido (§ 18.2) .
19.3. No instrumento do empréstimo (a escritura pública de peça 6, p. 6-9) foram previstas as garantias hipotecárias. Em particular, constou da escritura a seguinte cláusula:
Também em garantia de todas as obrigações ora assumidas a mutuária dá em primeira e especial hipoteca, declarando, sob as penas da lei, não haver prometido à venda, 137 (cento e trinta e sete) apartamentos do Edifício 'Address West Side', situado na Avenida (...) , de sua propriedade, sendo os apartamentos do tipo SINGLE os de nº s (...) e os do tipo TWIN de nº s (...) [grifou-se]
19.4. Não obstante ter declarado 'sob as penas da lei' que os imóveis dados em hipoteca não haviam sido prometidos à venda, o certo é que várias unidades desse empreendimento já haviam sido transacionadas, conforme contratos de Promessa de Compra e Venda apresentados pelos promissários compradores em ação declaratória de nulidade da hipoteca, que tramitou perante a 6ª Vara Federal em Goiânia (processo n. 1998.35.00.0319-1) , visando a desconstituir a hipoteca prestada pela Encol.
 (...) 
20.20. Assim, quando a Encol deixou de realizar o pagamento da dívida, a possibilidade da Caixa de executar as garantias foi de imediato frustrada pelos promitentes compradores dos imóveis, que lograram obter do Poder Judiciário a declaração de nulidade das hipotecas constituídas sobre os bens já compromissados.
20.21. O exame dessa ação judicial (cf. fundamentos extraídos do julgado indicado no § 19.5) permite evidenciar que a Caixa defendeu o reconhecimento da validade das hipotecas, alegando que se acautelou da forma devida, ao exigir da Encol a demonstração da propriedade dos imóveis, bem como ao efetuar o registro das hipotecas no cartório de imóveis competente - ao contrário das promessas de compra e venda, que não estavam registradas.
20.22. Mas o fato é que o Poder Judiciário fez prevalecer o direito dos promissários-compradores, afastando a validade da hipoteca sobre os imóveis já compromissados. No julgamento, o TRF da 1ª Região pontuou dois fatores que concorreram para a nulidade das hipotecas e que também são relevantes para o exame desta TCE. Segundo decidiu-se, para a frustração da garantia concorreram:
a) a má-fé da Encol, que 'negou expressamente no instrumento público [do empréstimo] a existência da qualquer transação em relação aos imóveis que ofereceu à hipoteca', muito embora esses imóveis já houvessem sido transacionados; e
b) a falta de cuidado da Caixa em verificar a real situação dos imóveis, pois apesar da ausência de registro, competia à entidade financiadora o dever de se informar adequadamente. Nesse sentido, o acórdão proferido pelo TRF, ao confirmar a sentença de 1º grau, assim se fundamentou (grifando-se) :
Entendo que a CEF não cumpriu por completo a diligência que deveria adotar no caso concreto (...) . Cabia-lhe informar-se junto à repartição fiscal e ao condomínio, pois em tendo sido a obra entregue e havendo indicação de que unidades haviam sido transacionadas, deveria certificar-se acerca da informação prestada pela Construtora.
O descumprimento desse ônus por parte da CEF configura manifesta negligência. Por isso, tal conduta não pode acarretar gravame aos adquirentes, terceiros de boa-fé, que não participaram daquela avença. (...) uma multiplicidade de interessados negociou a compra de unidades (flats) ainda na fase de pré-lançamento, o que os coloca na posição de terceiros de boa-fé. (...) 
Assim, com o habite-se concedido em 28 de julho de 1994 (fls. 19) e o empréstimo tendo sido contraído em 27 de junho de 1995, entendo que cabia à CEF diligenciar junto à repartição tributária e ao condomínio do edifício para avaliar a veracidade das informações prestadas pela ENCOL S/A, pois no caso já não se tratava de empreendimento em construção.
 (TRF 1ª Região. Quinta Turma. Apelação Cível 1998.35.00.000319-1/GO. DJ de 29/2/2004) .
20.23. A observação realizada pelo TRF da 1ª Região, no julgado acima, é de todo pertinente, pois a consulta à repartição tributária permitiria identificar o sujeito passivo do IPTU de cada imóvel dado em hipoteca (veja-se que nos termos do art. 32 do CTN, o sujeito passivo do IPTU pode ser o detentor da posse do imóvel, como no caso dos promissários-compradores na vigência do Código Civil de 1916, em que a promessa de compra e venda era fonte de direito pessoal, e não de direito real) . 
20.24. E se essa cautela tivesse sido adotada, a situação teria sido percebida. Com efeito, na ação penal movida contra os dirigentes da Encol por fraude na obtenção de financiamento (processo 1998.35.00.009781-6, da 5ª Vara Federal de Goiânia) , a sentença condenatória traz a relevante informação de que 'houve a apresentação das certidões negativas de tributos municipais sendo que constavam nas mesmas os nomes dos adquirentes dos imóveis' (o conteúdo da sentença, publicada em 23/5/2000, está transcrito no relatório da apelação criminal de mesmo número, julgada pela 4ª Turma do TRF-1 em 28/9/2009) .
20.25. Portanto, a área operacional da Caixa sabia ou lhe era possível saber (bastando que adotasse as cautelas indicadas acima, de consulta ao condomínio ou às certidões de IPTU) que os imóveis dados em garantia já estavam na posse de terceiros - fato que necessariamente deveria ter sido esclarecido pela área encarregada da operação, pois repercutia nos riscos do negócio, podendo afetar - como de fato afetou - a higidez das hipotecas constituídas.
20.26. Tais falhas nos procedimentos internos se situaram, contudo, no âmbito da Superintendência Regional em Goiás, a quem coube realizar a concessão do crédito, e não na esfera de atribuições da Diretoria Colegiada ou mesmo do Comitê de Crédito da matriz, cujas atuações se encerraram na fase de aprovação (e aprovação condicionada a exigências que deveriam ser observadas pela área operacional, como já referido) . Esse aspecto também foi pontuado na sentença penal acima referida, que contém o seguinte registro a respeito:
In casu, não existe qualquer indício probatório de que os empregados da CEF responsáveis pelo deferimento do financiamento (Diretores) tivessem conhecimento da fraude (...) . O indício probatório, a depender de investigação, é de que a fraude era de conhecimento apenas de empregados da CEF da Regional de Goiás, onde houve a apresentação das certidões negativas de tributos municipais sendo que constavam nas mesmas os nomes dos adquirentes dos imóveis dados em garantia pela ENCOL S/A. (...) os documentos em testilha foram apresentados e analisados em Goiânia-GO.
20.27. Portanto, também por esse motivo não se justifica a responsabilização pessoal imputada aos membros do Comitê de Crédito da matriz e aos integrantes da Diretoria Colegiada, dado o caráter operacional da medida de averiguação que se impunha, de competência da Superintendência Regional em Goiás, nos exatos termos da CN 034/94 e do próprio comando contido na deliberação do colegiado.
20.28. O papel da Superintendência Regional não era o de simplesmente empreender atos burocráticos necessários à liberação dos recursos, na qualidade de mera executora das ordens superiores. Ao contrário, a concretização do negócio ainda dependia de vários atos, os quais seriam de competência da unidade operacional da Caixa, nos termos da CN 034/94. E resta evidente, até porque consignado em decisões judiciais já transitadas em julgado, que a unidade regional da Caixa falhou em seus deveres de diligência, provocando incremento indevido dos riscos do negócio, como decorrência da implementação deficiente das condições estabelecidas pela matriz e da avaliação inadequada das garantias oferecidas pela tomadora do crédito.
20.29. As consequências desses processos internos deficientes, contudo, não são imputáveis aos integrantes do comitê de crédito da matriz nem aos membros da Diretoria Colegiada, nos exatos termos da CN 034/94, que estabelecia as atribuições de cada unidade organizacional envolvida." (peça 410, p. 20 e 24-26) 
97.	Vê-se, portanto, que o esvaziamento das garantias reais atreladas à operação de crédito autorizada em 23/6/1995 decorreu não de culpa do Comitê de Crédito e Contratações da Matriz ou à Diretoria da Caixa, mas da associação de dois fatores alheios à vontade e fora do alcance de supervisão daqueles dois colegiados, quais sejam: (i) a má-fé da Encol, que negou expressamente no instrumento público do empréstimo a existência da qualquer transação em relação aos imóveis que ofereceu à hipoteca, muito embora esses imóveis já houvessem sido transacionados; e (ii) a falta de cuidado da SUREG/GO em verificar a real situação dos imóveis, seja por meio de consulta ao condomínio ou às certidões de IPTU, seja mediante simples exame das certidões negativas de tributos municipais que, segundo sentença proferida no âmbito do processo 1998.35.00.009781-6 da 5ª Vara Federal de Goiânia, haviam sido apresentadas pela construtora Encol à unidade regional da Caixa em Goiânia, contendo expressa identificação dos adquirentes dos imóveis então ofertados em garantia.
98.	Também houve falta de cuidado por parte da SUREG/GO em relação ao cumprimento de outra condicionante imposta pela Diretoria da Caixa com vistas à contrabalancear o risco da operação e resguardar os interesses do banco, qual seja, a "celebração de Convênio de Relacionamento Comercial a ser firmado entre a empresa e a CEF, abordando arrecadação de tributos, cobrança, etc., inclusive acordando que seja efetuado o recolhimento, através de agências da CEF, de valor mensal e no mínimo igual a 120% do valor do empréstimo, proveniente das Promessas de Compra e Venda que possua em Carteira, facultando à CEF se apropriar desses recursos em caso de inadimplência" (peça 416, p. 101) .
99.	Repise-se que o referido convênio, nos termos estabelecidos pela Diretoria da Caixa, veio a ser apontado pela Auditoria Interna da Caixa como "fundamental, por representar importante garantia do empréstimo e pela magnitude dos valores envolvidos" (peça 1, p. 12) .
100.	Na prática, entretanto, acabou sendo celebrado entre a construtora Encol e a SUREG/GO, em 27/6/1995 - dia da liberação dos recursos do empréstimo - um mero compromisso de intenções sem qualquer eficácia em termos de garantia ou segurança extra para a Caixa Econômica. Eis o que previa a aludida avença em sua Cláusula Sexta:
"Este convênio tem como princípio estabelecer diretrizes globais da relação negocial definida com a convenente, ficando para num prazo de 15 dias a efetivação de termo aditivo que deverá contemplar o detalhamento das rotinas e respectivos valores, tanto a quantidade e valor da carteira de títulos como das arrecadações em geral." (peça 416, p. 116) 
101.	O termo aditivo a que faz alusão essa Cláusula Sexta até chegou a ser firmado (peça 416, p. 142-143) , mas com escopo absolutamente não condizente com o que havia sido exigido como condição sine qua non pela Diretoria da Caixa. Referido termo, assinado em 21/7/1995, assim dispunha em sua Cláusula Segunda:
"A ENCOL se compromete a depositar na CEF - SUREG/GO, 50% dos recursos oriundos da carteira de cobrança, da Regional de Goiás, pelo período de 90 dias a contar de 01 AGO 95, devendo este percentual ser revisto, mensalmente, com objetivo de incremento da relação negocial com a empresa." (peça 416, p. 142) 
102.	Não bastasse o fato de a data de 1/8/1995 deixar o empréstimo descoberto da garantia em comento entre 27/6 a 31/7/1995, observa-se que os "50% dos recursos oriundos da carteira de cobrança, da Regional de Goiás", mostraram-se irrisórios quando comparados com o recolhimento exigido como condição pela Diretoria da Caixa "de valor mensal e no mínimo igual a 120% do valor do empréstimo", o que equivaleria a um recolhimento de, pelo menos, R$ 20.280.000,00 por mês.
103.	Veja-se o que informou a própria Encol ao Sr. Carlos José de Assunção em 20/7/1995, véspera da assinatura do termo aditivo comentado logo acima, in verbis:
"II - Quanto à movimentação de sua conta-corrente junto a CEF, motivado pela dificuldade de acerto das condições de liberação dos recursos depositados através de cheques de terceiros, informa-lhe que a partir do dia 1º de agosto do corrente, por enquanto, somente Regional de Goiânia irá fazer movimentação diária, pelo período de 90 (noventa) dias, de 50% (cinquenta por cento) dos recebimentos de sua carteira, devendo movimentar, aproximadamente, a importância de R$ 350.000,00 (trezentos e cinquenta mil reais) , por mês.
III - Quanto à cobrança e à movimentação da conta-corrente da sua matriz e demais regionais junto à CEF, a Encol S/A tem a lhe informar que serão oportunamente implementadas, após concluso das negociações em Brasília [essa então anunciada oportuna implementação, entretanto, jamais veio a se concretizar]." (peça 416, p. 128) 
104.	Verifica-se, destarte, que, em razão da inobservância, pela SUREG/GO, aos termos e condições estipulados pela Diretoria da Caixa para o convênio em comento, restou esvaziada mais uma garantia destinada a resguardar os interesses do banco em caso de inadimplemento do contrato de empréstimo firmado com a construtora Encol.
105.	Também nesse caso, a exemplo do que se deu em relação à existência de restrições cadastrais da construtora Encol, a unidade regional da Caixa em Goiás acabou ignorando alerta que lhe havia sido encaminhado, qual seja: 
"Entendemos que a formalização do referido convênio deve ser solicitada diretamente a área competente na Matriz (DEBAN/DEMEC)  ou na SUREG (DIBAC/DIREM) , caso seja de abrangência nacional ou regional, respectivamente." (CI DIAPI/GO 2-1421 de 26/6/1995; peça 416, p. 105) 
106.	Informe-se que era evidente a abrangência nacional do convênio de relacionamento comercial imposto pela Diretoria da Caixa como condição da aprovação do empréstimo, segundo se extrai dos seguintes elementos de prova:
a) na memória técnica da reunião realizada em 21/3/1995 entre o presidente da Encol e representantes da Caixa integrantes das Diretorias Comercial, Financeira e de Habitação (peça 416, p. 92) consta que "A ENCOL compromete-se a utilizar a rede de pontos de venda da CEF em todo o país para recebimento de créditos oriundos da venda de unidades habitacionais produzidas pela empresa através de promessa de compra e venda. O fluxo mensal de recebíveis que a ENCOL direcionará à CEF será de, no mínimo, 120% (...) do valor contratado em operações de crédito."; e
b) na correspondência encaminhada em 20/7/1995 pela Encol ao então Superintendente Regional da Caixa em Goiás (peça 416, p. 128) contendo justificativas para a não implementação do volume de movimentação financeira mensal no percentual mínimo acordado entre as partes - "120% do valor do empréstimo" - a própria mutuária indica a abrangência nacional do convênio em comento ao informar que a "cobrança e a movimentação da conta-corrente da sua matriz e demais regionais junto à CEF (...) serão oportunamente implementadas, após concluso das negociações em Brasília", o que, conforme suscitado alhures, jamais veio a se concretizar.
107.	Resta evidente, portanto, que mais essa garantia estipulada pela Diretoria da Caixa para preservar os interesses do banco na operação de crédito em tela acabou sendo esvaziada em decorrência de conduta, no mínimo, negligente do então Superintendente Regional da Caixa em Goiás, Sr. Carlos José de Assunção, que, em minha opinião, deveria ter respondido - talvez solidariamente com alguns de seus subordinados - pelo dano apurado nesta Tomada de Contas Especial, ressaltando que essa sua atitude, a exemplo das irregularidades aventadas há pouco acerca da situação cadastral da construtora Encol e de algumas de suas coligadas, também se enquadra à hipótese de responsabilização prevista no subitem 10.1 da CN-CEF 099/94, segundo o qual "Na concessão de crédito com inobservância de preceitos normativos, ficando caracterizada a falta das condições que asseguram o retomo da operação, ou seja, idoneidade cadastral, enquadramento técnico ou análise econômico-financeira e existência de garantias suficientes, havendo inadimplemento, implica responsabilidade à autoridade concessora." (peça 32, p. 8) .
108.	Essa responsabilização, entretanto, não se mostra mais viável, pois dependeria da alteração do mérito do Acórdão 697/2014-TCU-Plenário mediante interposição de recurso de revisão contra o julgamento proferido naquela assentada pela regularidade com ressalva das contas daquele Superintendente Regional. Tal espécie recursal, entretanto, deveria ter sido manejada até 3/4/2019, quando se encerrou, nos termos dos arts. 30, inciso II, e 35 da Lei 8.443/1992, o prazo de cinco anos contados da publicação do referido decisum no Diário Oficial da União.
109.	Ressalte-se que naquela data (3/4/2019) , sequer havia sido emitido o parecer do Ministério Público/TCU acerca dos Recursos de Reconsideração ora em exame. Seria, portanto, impossível cumprir aquele prazo recursal de cinco anos a que se refere o art. 35 da Lei Orgânica do TCU.
110.	E ainda que houvesse tempo para a interposição de recurso de revisão contra o Acórdão 697/2014-TCU-Plenário com o objetivo de responsabilizar o Sr. Carlos José de Assunção pelo prejuízo tratado nesta TCE, essa medida provavelmente esbarraria nos princípios do contraditório e da ampla defesa, tendo em vista o decurso de quase vinte e cinco anos desde o cometimento das irregularidades ora atribuídas a esse agente, que, embora já citado nos presentes autos, o fora por questões que, dado o caráter secundário da maioria delas para a consumação do dano, acabaram sendo parcialmente elididas, não restando subsídio fático suficiente para a condenação em débito do então Superintendente Regional da Caixa em Goiás.
- V -
Considerações finais
111.	À luz das evidências e argumentos que procurei consignar neste Voto, somados às considerações apresentadas pelo AFCE da Serur à peça 410 e pelo Ministério Público/TCU peça 413, tenho por descaracterizado o fundamento central do Acórdão 697/2014-TCU-Plenário de que teria havido gestão temerária de recursos públicos e ato antieconômico ao se aprovar, em 23/6/1995, a concessão de empréstimo à construtora Encol no valor de R$ 16.900.000,00.
112.	Esses mesmos elementos de convicção em que me amparo nesta assentada me levam a considerar, no mínimo, frágil e desarrazoado o entendimento de que o Comitê de Crédito e Contratações da Matriz e a Diretoria da instituição, ao aprovarem o referido empréstimo, teriam extrapolado o âmbito de risco do negócio. Tal extrapolação ocorreu, na verdade, no âmbito da Superintendência Regional da Caixa em Goiás, conforme defendido no capítulo precedente deste Voto, centrado em outras questões decisivas para a consumação do prejuízo financeiro à Caixa Econômica.
113.	Nessas circunstâncias, há que se dar provimento aos Recursos de Reconsideração em análise, de modo a tornar insubsistentes o débito e as multas consignados no Acórdão 697/2014-TCU-Plenário, julgando regulares com ressalva as contas dos recorrentes. Cabe, ainda, estender os efeitos desse provimento, na forma do art. 281 do Regimento Interno do TCU, ao Sr. Leonardo Bennet Neto, falecido em 26/3/2011 (peça 107) , e a seu espólio ou herdeiros.
114.	E com esse desfecho, julgo prejudicados os argumentos listados no item 22 da instrução da Serur (peça 410, p. 27-28) , o mesmo podendo ser dito em relação aos pedidos formulados na presente etapa processual voltados (i) ao reconhecimento da prescrição da pretensão punitiva do TCU relativamente aos agentes apenados neste TC Processo 013.141/2002-6 com base no art. 57 da Lei 8.443/1992 e (ii) à reconsideração do Acórdão 2775/2014-TCU-Plenário, que estendeu à Caixa Econômica Federal a solicitação antes endereçada apenas à Advocacia-Geral da União com vistas à "adoção de medidas necessárias ao arresto de bens dos responsáveis" (subitem 9.5.3 do Acórdão 697/2014-TCU-Plenário em sua nova redação) .
115.	Destaco, por fim, a necessidade de se dar ciência dessa deliberação ao Procurador da República no Distrito Federal Paulo José Rocha Júnior, em complemento às informações que lhe foram prestadas no bojo da Solicitação autuada como TC Processo 028.087/2015-1, atualmente apensada a este TC Processo 016.141/2002-6.
	Ante o exposto, VOTO pela adoção da minuta de acórdão que ora submeto à apreciação deste Colegiado.
TCU, Sala das Sessões Ministro Luciano Brandão Alves de Souza, em 13 de maio de 2020.
AROLDO CEDRAZ 
Relator